ACORDAO-COMPLETO-2404058

ACÓRDÃO 2622/2020 ATA 37/2020 - PLENÁRIO

VISTOS, relatados e discutidos estes embargos de declaração opostos por Jorge Kalache Filho, Eduardo Rath Fingerl, Fernando Marques dos Santos, Luiz Fernando Link Dorneles, Wagner Bittencourt de Oliveira, Armando Mariante Carvalho Junior, Alexandre Kussonoki Lautenschlager, Fabrício Bianchi Catermol Cunha, Luiz Eduardo Miranda Cruz, Gil Bernardo Borges Leal, Marcia Cristina da Silva Dias, Vladimir Matheus Ribeiro de Souza, Demian Fiocca, Carlos Frederico Braz de Souza e Marcela Puppin Carvalho, em face do Acórdão 2006/2019-TCU-Plenário,
ACORDAM os Ministros do Tribunal de Contas da União, reunidos em sessão de Plenário, ante as razões expostas pelo Relator, em:
9.1. conhecer dos embargos de declaração opostos por Jorge Kalache Filho, Eduardo Rath Fingerl, Fernando Marques dos Santos, Luiz Fernando Link Dorneles, Wagner Bittencourt de Oliveira, Alexandre Kussonoki Lautenschlager, Fabrício Bianchi Catermol Cunha, Luiz Eduardo Miranda Cruz Gil Bernardo Borges Leal, Marcia Cristina da Silva Dias, Vladimir Matheus Ribeiro de Souza, Demian Fiocca e Carlos Frederico Braz de Souza, com fundamento nos arts. 32, inciso II, e 34 da Lei 8.443/1992 c/c o art. 287 do Regimento Interno/TCU;
9.2 dar parcial provimento aos embargos opostos por Demian Fiocca, e, assim, integrar a decisão recorrida com a fundamentação apresentada na proposta de deliberação condutora do presente Acórdão, mantendo-se inalterada, todavia, a parte dispositiva do Acórdão 2006/2019-TCU-Plenário;
9.3 dar parcial provimento aos embargos opostos por Jorge Kalache Filho, de modo a tornar insubsistentes, em relação a esse responsável, as audiências autorizadas por meio dos subitens 9.1.3.3 e 9.1.3.4 do Acórdão 2006/2019-TCU-Plenário;
9.4 dar parcial provimento aos embargos opostos por Eduardo Rath Fingerl, Fernando Marques dos Santos, Luiz Fernando Link Dorneles e Wagner Bittencourt de Oliveira, de modo a tornar insubsistentes, em relação a esses responsáveis, as audiências autorizadas por meio subitem 9.1.1 do Acórdão 2006/2019-TCU-Plenário; 
9.5 dar provimento aos embargos opostos por Alexandre Kussonoki Lautenschlager, Fabrício Bianchi Catermol Cunha e Luiz Eduardo Miranda Cruz, de modo a excluir seus nomes dos subitens 9.1.2 e 9.1.6 do Acórdão 2006/2019-TCU-Plenário, tornando-se sem efeito, em relação a esses responsáveis, a determinação de suas audiências, com consequente exclusão do rol de responsáveis no bojo do presente processo;
9.6 dar parcial provimento aos embargos opostos por Vladimir Matheus Ribeiro de Souza, Carlos Frederico Braz de Souza e Marcia Cristina da Silva Dias, e, assim, integrar a decisão recorrida com a fundamentação apresentada na proposta de deliberação condutora do presente Acórdão, de modo a tornar insubsistentes, em relação a esses responsáveis, as audiências autorizadas por meio dos subitens 9.1.3.3 e 9.1.3.4 do Acórdão 2006/2019-TCU-Plenário;
9.7 dar provimento aos embargos opostos por Gil Bernardo Borges Leal, de modo a excluir seu nome dos subitens 9.1.1 e 9.1.4 do Acórdão 2006/2019-TCU-Plenário, tornando-se sem efeito, em relação ao responsável, a determinação de sua audiência, com sua consequente exclusão do rol de responsáveis no bojo do presente processo;
9.8 conhecer dos embargos de declaração opostos por Armando Mariante Carvalho Junior e Marcela Puppin Carvalho, com fundamento nos arts. 32, inciso II, e 34 da Lei 8.443/1992 c/c o art. 287 do Regimento Interno/TCU, e no mérito, rejeitá-los;
9.9 determinar a Secretaria de Fiscalização de Infraestrutura Rodoviária e de Aviação Civil (SeinfraRodoviaAviação) que faça análise das responsabilizações exaradas no Acórdão 2006/2019-TCU-Plenário a fim de verificar possíveis falhas ou inconsistências na referida decisão;
9.10 dar ciência deste acórdão aos embargantes e aos demais responsáveis.

Embargos de declaração

Banco Nacional de Desenvolvimento Econômico e Social.

3. Interessados/Responsáveis/Recorrentes:
3.1. Interessado: Identidade preservada (art. 55, caput, da Lei n. 8.443/1992).
3.2. Responsável: Identidade preservada (art. 55, caput, da Lei n. 8.443/1992).
3.3. Recorrente: Identidade preservada (art. 55, caput, da Lei n. 8.443/1992).

13.1. Ministros presentes: José Mucio Monteiro (Presidente), Walton Alencar Rodrigues, Benjamin Zymler, Augusto Nardes, Aroldo Cedraz, Ana Arraes, Bruno Dantas e Vital do Rêgo.
13.2. Ministro-Substituto convocado: Augusto Sherman Cavalcanti (Relator).
13.3. Ministros-Substitutos presentes: Marcos Bemquerer Costa, André Luís de Carvalho e Weder de Oliveira.

ACORDAO-COMPLETO-2465724

Acórdão 730/2021 - Plenário

JORGE KALACHE FILHO

AUGUSTO SHERMAN

Ministro-Substituto Augusto Sherman Cavalcanti.

Tratam-se de embargos de declaração opostos por Jorge Kalache Filho, Eduardo Rath Fingerl, Fernando Marques dos Santos, Luiz Fernando Link Dorneles, Wagner Bittencourt de Oliveira, Armando Mariante Carvalho Junior, Alexandre Kussonoki Lautenschlager, Fabrício Bianchi Catermol Cunha, Luiz Eduardo Miranda Cruz, Gil Bernardo Borges Leal, Marcia Cristina da Silva Dias, Vladimir Matheus Ribeiro de Souza, Demian Fiocca, Carlos Frederico Braz de Souza e Marcela Puppin Carvalho, em face do Acórdão 2006/2019-TCU-Plenário.
Os representantes legais dos recorrentes encaminharam os embargos dentro do prazo estipulado pelo art. 34, § 1º, da Lei 8.443/1992.
O Sr. Jorge Kalache Filho alega contradição em chamá-lo em audiência, em face do entendimento proferido por esse Tribunal quanto à exclusão de responsabilidade dos diretores substitutos pela ausência de normatização, e obscuridade na capitulação legal dos fatos imputados ao embargante, nos termos da peça recursal constante à peça 1254, cujos excertos a seguir transcrevo:
" (...) 
III - Do Mérito: a contradição do acórdão 2006/19. O Embargante era Diretor Substituto. 
14. Preliminarmente, é importante salientar que a Diretoria do BNDES, à época dos fatos, tinha sua composição definida no caput do art. 14 do seu estatuto social, aprovado pelo Decreto nº 4.418, de 11 de outubro de 2002. Verbis: 
Art. 14. O BNDES será administrado por uma Diretoria composta pelo Presidente, pelo Vice-Presidente e por cinco Diretores, sem designação especial, todos nomeados pelo Presidente da República e demissíveis ad nutum. 
§ 1º A nomeação do Presidente e do Vice-Presidente será feita por prazo indeterminado e a dos Diretores obedecerá ao regime de mandato com duração de três anos, admitida a recondução por igual período. 
§ 2º Aplicam-se aos integrantes da Diretoria, no que couber e nos termos das normas específicas, os direitos e vantagens atribuídos ao pessoal do BNDES, mediante aprovação do Ministro de Estado do Desenvolvimento, Indústria e Comércio Exterior. 
§ 3º A investidura dos membros da Diretoria far-se-á mediante assinatura em livro de termo de posse. 
15. Dado que poderia haver impedimento temporário de qualquer membro da Diretoria, o estatuto previa, no inciso XIII de seu art. 17, que: 
Art. 17. Compete ao Presidente: (Redação dada pelo Decreto nº 6.322, de 2007) 
 (...) 
XIII - designar substitutos para os membros da Diretoria, em seus impedimentos temporários, que não possam ser atendidos mediante redistribuição de tarefas, e, no caso de vaga, até o preenchimento desta pelo Presidente da República;  (grifou-se) . 
16. Importante salientar, neste caso, que o Embargante jamais foi Diretor do BNDES ou mesmo suplente daquele colegiado, mas meramente um membro ad hoc, um técnico estranho à Diretoria, especial e extraordinariamente convocado para substituir um Diretor temporariamente impedido. Raras vezes foram as ocasiões dessa convocação. De forma mais detalhada, o Embargante participou do encaminhamento de apenas dois relatórios de análise, 101/2006 e 2007/0005, e atuou como relator nas Decisões de Diretoria 11/2007, 12/2007, 390/2008, 392/2008, 449/2008, 383/2008, 385/2008, 386/2008, 511/2007 e 512/2007, conforme quadro abaixo: 
 (...) 
17. É importante explicar que o Embargante compareceu a apenas quatro reuniões de Diretoria, apesar do número de decisões, pois alguns Relatórios foram objeto de deliberação em conjunto. 
18. Além de não ser Diretor, o Embargante não fazia parte de Área de Comércio Exterior (AEX) , mas, sim, de uma área operacional, a Área Industrial (AI) que, a bem ver, não tinha qualquer relação com as atribuições da AEX. Nesse sentido, veja-se o disposto na Resolução nº 1186/2005-BNDES: 
 (...) 
19. Desse modo, em tempo ou momento algum teve o Embargante participação efetiva, rotineira, frequente, realmente concreta e real nas operações de financiamento à exportação de serviços de engenharia e bens de fabricação nacional para construção de infraestrutura no exterior. A sua participação nas citadas reuniões de Diretoria e no encaminhamento dos relatórios de análise foi completamente episódica. 
20. Repise-se, o Embargante não era membro regular e ordinário da Diretoria do BNDES. Não era, de fato, Diretor, mas sim Superintendente da Área Industrial, sendo responsável por 7 (sete) departamentos operacionais, 1 (um) departamento jurídico que tinha como papel o suporte às operações da Área e 7 (sete) gerências setoriais responsáveis pelos estudos dos diversos setores de responsabilidade da Área Industrial e que fornecia subsídios às análises das operações. Ou seja, era encarregado por uma área distinta, de enorme responsabilidade e com um elevado número de trabalhos executados em paralelo. 
21. É desproporcional exigir do Embargante um estudo profundo dos 'aspectos econômico-financeiros e de engenharia dos itens exportáveis' ou a 'orientação a seus subordinados acerca dos procedimentos a serem utilizados nas análises das solicitações de financiamentos', sendo ele um técnico de área diversa daquela onde são analisadas as operações de financiamento às exportações. 
22. Veja-se que o pano de fundo da fiscalização realizada pela Corte de Contas é a suposta carência de procedimento necessário a fim de evitar o alegado desvio de finalidade. Para a equipe técnica do Tribunal, o BNDES deveria ter evitado que as empresas brasileiras contratadas no exterior recebessem valores superiores ao realmente devido pelas obras que poderiam estar superfaturadas. 
23. Por isso, as normas internas então em vigor, especialmente a Circular 176/2002, que regulamentava esse tipo de atividade do BNDES desde os idos de 2002, não seriam, sob a ótica preliminar do TCU, suficientes para estabelecer procedimentos que levassem a uma análise correta da orçamentação da obra. 
24. Ainda que se admita como procedente o questionamento do TCU, ao Embargante, Superintendente da Área Industrial, não caberia promover essa mudança estrutural de análise. Como explicado, a sua presença nas decisões de apoio à exportação de serviços era pontual, sendo que a sua atuação ocorreu conforme os procedimentos então existentes. 
25. O TCU, seguindo a mesma lógica, optou por excluir da responsabilização os Diretores substitutos que participaram das operações com relação à suposta ausência de normatização. De acordo com a Corte de Contas, não seria razoável exigir dos mesmos, em virtude de sua atuação episódica e por brevíssimos períodos de tempo, que adotassem 'medidas de largo espectro que demandem tempo para serem concebidas e implantadas'. As palavras constantes no item 5.8 do voto que embasa o acórdão ora embargado são as seguintes: 
'com a relação à normatização e à comprovação da efetiva exportação, entendo que apenas os titulares devem ser responsabilizados, uma vez que se trata dos trabalhos realizados na AEX, tarefa que cabia aos executivos que titularizaram os cargos ao longo do tempo, mas que não se transferem para os eventuais substitutos, em atuação eventual por períodos de tempo não muito extensos, dos quais não se pode exigir que adotem medias de largo espectro que demandem tempo para serem concebidas e implantadas, como é o caso da normatização e estruturação dos serviços a cargo da diretoria'. (grifou-se) . 
26. Repise-se: o Embargante está sendo chamado a responder pela prática de desvio de finalidade quanto à suposta omissão consistente em não 'considerar os aspectos econômico-financeiros e de engenharia dos itens exportáveis, resultando na concessão de valores de financiamento a maior do que aqueles que deveriam ter sido concedidos pelo BNDES'. Na linha de raciocínio preliminar do TCU, essa análise passaria por desconsiderar a norma interna então em vigor. Em outras palavras, o Embargante deveria, sponte própria, criar uma nova metodologia, que passaria por uma visão distinta da historicamente considerada. 
27. A situação, portanto, não é diferente da exclusão dos achados atinentes à ausência de normatização quanto à atuação dos diretores substitutos. Há, nesse sentido, clara contradição no acórdão 2006/19, tendo em vista a exclusão de responsabilidade dos demais Diretores substitutos, mas a manutenção da responsabilidade do Embargante. 
28. Com efeito, nas reuniões de Diretoria, o Embargante podia atuar, eventualmente, como substituto episódico e pontual do Diretor da Área Industrial e da Área de Comércio Exterior (é o mesmo Diretor) . Desse modo, quando era convocado a comparecer às reuniões, tinha a atribuição de ser o relator das operações encaminhadas por estas duas áreas. Nesse sentido, é impossível que se exija de um suplente de diretor, convocado às pressas, o aprofundamento de todas as minúcias de cada uma das operações levadas à análise da Diretoria, tendo em vista o vasto repertório de deliberações que circulavam em cada reunião. 
29. Ressalte-se ainda que, como relator, o Embargante não tinha a função de eventualmente alterar o conteúdo do trabalho realizado pelas equipes técnicas, incluindo a análise do superintendente e Diretor da Área (nesta última situação encontram-se os casos nos quais o Embargante atuou apenas como relator nas reuniões de Diretoria) mas sim o de apresentar oralmente aos demais Diretores um sumário destacando os aspectos mais relevantes da operação encaminhada à reunião, sendo esta a única diferença em relação ao papel dos demais diretores substitutos. Em seguida, como qualquer Diretor titular ou Diretor substituto, o Embargante proferia seu voto. 
30. Outrossim, nas duas situações em que teve a função de encaminhar os relatórios de análise das operações da AEX para a Diretoria, o Embargante tinha o cuidado e a responsabilidade de realizar uma reunião com os assessores do Diretor titular e com o Superintendente da AEX para se certificar de que (i) os procedimentos adotados na análise eram os usualmente adotados; (ii) se os objetivos da operação eram contemplados pela Políticas do BNDES vigentes à época; e (iii) se as garantias propostas eram adequadas. Não cabia ao Embargante fazer juízo de valor ou questionar os procedimentos operacionais internos da Área, mas somente verificar se o documento seguia os padrões comumente adotados pelo Banco. 
31. Nesse sentido, não pode o Embargante ser responsabilizado por não ter efetuado mudança sistêmica e estrutural da análise, sendo ele um substituto pontual e episódico da Diretoria. 
32. A propósito, vale mencionar que a complexidade do tema - procedimento de análise do financiamento da operação - é tamanha que mereceu até mesmo um estudo anterior aprofundado do TCU, o qual resultou na própria alteração da normatização que estava em vigor basicamente desde 2002. 
33. No âmbito dessa análise do TCU, ocorrida em 2015 - posterior à aposentadoria do Embargante (ocorrida em agosto de 2008) e das operações tratadas nos presentes autos - a equipe técnica da SecexEstataisRJ, no relatório da TC Processo 034.365/2014-1, reconheceu que as novas Normas Operacionais do Produto 'BNDES Exim. Pós-embarque', que entraram em vigor em 21/07/2015, atendiam aos questionamentos do Tribunal: 
'observa-se ainda que, durante a fiscalização, o BNDES informou que estava em processo de aprovação interna um conjunto de normas específicas para aprimorar e regular as operações de exportação de serviços de engenharia, no âmbito do Produto BNDES Exim Pós-Embarque, na linha de serviços. 
Tal iniciativa já contempla determinados questionamentos e trabalhos desenvolvidos pelo Tribunal e demais órgãos de controle nesse segmento, e visa consolidar e sistematizar práticas, definindo condições e procedimentos específicos para as operações de serviços, com destaque para as seguintes disposições: 
- delimitação do montante a ser financiado a título de adiantamento de recursos; 
- sistemática de abatimento nas faturas subsequentes do valor recebido pelo exportador a título de adiantamento; 
- exigências aplicáveis à empresa de consultoria independente que auxilia o BNDES no acompanhamento dos financiamentos; 
- limitação do financiamento de parcela dos custos indiretos a montante no máximo equivalente aos custos diretos oriundos do Brasil; 
- incorporação dos conceitos estabelecidos pela implantação do Siscoserv, em particular o uso da nomenclatura Brasileira de Serviços - NBS;
- elaboração de formulários específicos para operações de serviços, entre outros'. 
 (...) 
35. Portanto, a análise empreendida pelo Embargante se deu a partir de uma anterior estrutura normativa complexa, impossível de ser alterada por um substituto pontual. 
36. A situação do Embargante não se distingue das dos demais diretores substitutos que tiveram suas responsabilidades excluídas, uma vez que, como substitutos, não lhes cabiam entrar no mérito na tomada de decisão ou exigir a alteração de parâmetros usualmente adotados pela AEX. 
37. Além de tudo o que já foi dito, e da evidente contradição entre o tratamento conferido ao Embargante e aquele dispensado aos demais Diretores substitutos, é preciso ter claro que não havia razão ou motivo algum para que o Embargante, na espécie, se comportasse de maneira distinta. 
38. O encaminhamento e trâmite das propostas de financiamento às exportações de bens e serviços de engenharia foi o usualmente adotado nesses casos. Não existiu, conforme se pode notar da narrativa do próprio acórdão 2006/19, qualquer desvio ou anomalia em relação àquilo que era a praxe no Banco para situações tais como as descritas nos autos. O BNDES, no caso que se trata aqui, seguiu os procedimentos costumeiros adotados em operações dessa natureza, não existindo nada que pudesse ser considerado incomum ou fora do normal. 
39. Não havia nenhum elemento estranho no trâmite e encaminhamento das operações que pudesse ter chamado a atenção do Embargante, mormente quando se está diante de uma atuação eventual, esporádica e episódica, por breve espaço de tempo e, além disso, sem qualquer tipo de continuidade. Isso sem falar na circunstância de que o Embargante não era profissional da AEX, mas sim da AI, ou seja, de outra Área que não aquela responsável pelas operações. 
40. É razoável exigir-se de um Diretor, mesmo substituto, que haja, e exerça seu dever de cuidado, quando se está diante de situação anômala, estranha, inusitada ou que fuja dos padrões usualmente adotados. 
41. Mas esse não era o caso aqui. Como se pode ver do relato dos próprios autos, não se está diante de situação que tenha fugido dos padrões usualmente adotados pelo BNDES para esse tipo de operação. Muito pelo contrário, o Banco analisou e aprovou as operações de financiamento de acordo com os trâmites e procedimentos comum e corriqueiramente adotados em situações similares e equivalentes. Em suma, não havia qualquer desvio, anomalia ou circunstância inusitada que fugisse aos padrões de atuação costumeira do BNDES que pudesse ter chamado a atenção de um Diretor ou mesmo de um Conselheiro, mormente do Embargante que apenas atuava como membro eventual, esporádico e episódico da Diretoria. 
42. O que ensejaria a necessidade de uma conduta mais incisiva do Embargante, ou mesmo de qualquer Diretor ou Conselheiro, seria o caso hipotético de existirem sérios e robustos indícios de irregularidades ou ilegalidades nas operações aprovadas pela Diretoria do BNDES - o que não ocorreu na situação em questão. Se fosse este o caso, seria necessária, conforme a doutrina e a jurisprudência ensinam, a existência de alguma red flag a despertar a atenção do superintendente da Área Industrial que eventualmente substituía o diretor da Área de Comércio Exterior e, aí sim, justificar uma atuação mais diferenciada, na falta da qual seria possível, em tese, falar de omissão ou falha de atenção. 
43. Não se pode olvidar as condições específicas e concretas da atuação do Embargante que foram basicamente as mesmas dos demais Diretores substitutos já exculpados - e com razão - pelo acórdão 2006/19. 
 (...) 
46. Também não se espera, não seria exigível de qualquer diretor - muito menos de um Diretor substituto - refazer todas as análises empreendidas anteriormente pelo corpo técnico. Dos diretores, espera-se uma tomada de decisão informada, refletida e desinteressada baseada nas informações que a eles são levadas. 
47. O autor norte-americano David Masse analisa os limites da responsabilidade de diretores e conselheiros da sociedade anônima nos sistemas jurídicos canadense e norte-americano8, em lição extensível à situação do BNDES, ressaltando que, em ambos os sistemas, as obrigações de diretores e conselheiros na tomada de decisões empresariais devem ser analisadas sob o prisma do princípio da confiança, que rege as relações entre as partes integrantes da sociedade empresária. Diante da pluralidade de atribuições dos administradores, não é razoável exigir que conselheiros e diretores esgotem a análise de todos os aspectos relativos a uma determinada matéria para, adequadamente, cumprirem o dever de diligência. 
48. Caso não se conferisse a prerrogativa em análise ao dirigente, isso implicaria um único cenário: a BNDES se encontraria em uma situação paralisante, devido à necessidade de toda informação produzida ter que, obrigatoriamente, passar por uma minuciosa análise da diretoria, capaz de engessar a atuação e competitividade da empresa no mercado.
 (...) 
51. Tudo se torna ainda mais acentuado diante da posição específica do Embargante, que, como já mencionado por diversas vezes ao longo desta peça, desempenhou a função de Diretor de forma episódica e eventual. 
III.1 - Da obscuridade do acórdão 2006/19 na capitulação legal dos fatos imputados ao Embargante. Prejuízo para a ampla defesa e contraditório. 
52. O acórdão 2006/19 elenca uma série de irregularidades que o Embargante teria praticado - ou dado causa - quando das operações de financiamento às exportações de serviços e bens realizadas pelo BNDES. 
53. Não resta dúvida de que o Embargante deve se defender das condutas irregulares que lhe são imputadas pelo acórdão 2006/19. Especificamente no caso do Embargante, consta do seguinte do Voto: 
'Por outro lado, com relação às análises das solicitações de financiamento e com as respectivas aprovações e encaminhamento aos diversos níveis hierárquicos superiores, cada executivo substituto tinha o dever de examinar individualmente cada relatório de análise (RAn) a ele submetido e avaliar se se encontravam em situação de serem aprovadas, ou se necessitavam de reparos, ou se não poderiam ser aprovadas. Isso configura um trabalho pontual, integralmente atribuído a quem o executa em determinado momento. Entendo que essa obrigação de bem analisar o trabalho realizado nas instâncias inferiores, e a seguir adotar as providências cabíveis em relação a cada um, inclusive encaminhá-los às instâncias superiores, era integralmente transmitido aos substitutos na linha executiva, caso a caso. Nessas situações específicas, cada executivo substituto poderá ser responsabilizado por falhas ou irregularidades também específicas, conforme propostas da unidade técnica'. 
54. Percebe-se ao longo da instrução e do voto que as falhas teriam sido a inobservância do princípio da economicidade, previsto no art. 70 da Constituição da República e violação dos arts. 10 do Estatuto do BNDES e 15 do Regime Geral de Operações (RGO) , norma interna do Banco. 
55. Esses dispositivos legais e regulamentares não aparece em todos os achados e itens 5 e 7 do voto, utilizados nos dispositivos do acórdão para imputar a responsabilidade do Embargante. 
56. Destarte, na forma como está, a deliberação da Corte de Contas, com a devida vênia, não se mostra suficiente para que o Embargante possa articular com um mínimo de eficiência e consistência seus esclarecimentos. 
57. Ressalte-se, nesse sentido, que o art. 1º, §3º, inc. III da Lei nº 8.443/92 dispõe ser parte essencial das decisões do TCU o dispositivo com que o Ministro decidirá sobre o mérito: 
Art. 1° Ao Tribunal de Contas da União, órgão de controle externo, compete, nos termos da Constituição Federal e na forma estabelecida nesta Lei: 
 (...) 
§ 3° Será parte essencial das decisões do Tribunal ou de suas Câmaras: 
 (...) 
III - dispositivo com que o Ministro-Relator decidirá sobre o mérito do processo.  (grifou-se) . 
58. Ora, o dispositivo do acórdão não faz menção expressa ao fundamento legal da irregularidade: afinal de contas, qual o dispositivo legal ou regulamentar violado? 
 (...) 
66. Além disso, há de se considerar que, em se tratando de irregularidade - não se está aqui a falar de dano ao erário -, é dever do TCU apontar o dispositivo legal violado, violação esta que, caso venha a ser confirmada no curso da apuração, sujeitará o responsável à aplicação de multa pecuniária. A LOTCU é clara no sentido de condicionar a aplicação de multa por irregularidade à ocorrência de 'grave violação a dispositivo legal': 
'art. 58. O Tribunal poderá aplicar multa de Cr$ 42.000.000,00 (quarenta e dois milhões de cruzeiros) , ou valor equivalente em outra moeda que venha a ser adotada como moeda nacional, aos responsáveis por: 
I - contas julgadas irregulares de que não resulte débito, nos termos do parágrafo único do art. 19 desta Lei; 
II - ato praticado com grave infração à norma legal ou regulamentar de natureza contábil, financeira, orçamentária, operacional e patrimonial; 
III - ato de gestão ilegítimo ou antieconômico de que resulte injustificado dano ao Erário; 
IV - não atendimento, no prazo fixado, sem causa justificada, a diligência do Relator ou a decisão do Tribunal; 
V - obstrução ao livre exercício das inspeções e auditorias determinadas; 
VI - sonegação de processo, documento ou informação, em inspeções ou auditorias realizadas pelo Tribunal; 
VII - reincidência no descumprimento de determinação do Tribunal'. (grifou-se) 
67. Cumpre notar que a única hipótese aplicável ao presente caso diz respeito ao inc. II: 'ato praticado com grave infração à norma legal ou regulamentar'. Daí a ineludível necessidade de que o acórdão aponte a norma legal ou regulamentar que tenha sofrido, por parte de conduta atribuível ao Embargantes, 'grave infração'. Sem isso, isto é, sem a capitulação da norma, legal ou regulamentar, violada, não se pode falar sequer de apenamento, na forma do art. 58, inc. II da LOTCU. Isso porque, de acordo com o legislador, a aplicação da multa, na espécie, tem como condição sine que non a indicação da norma gravemente violada. 
68. Fica, portanto, demonstrada a obscuridade do dispositivo do acórdão 2006/19, no sentido de não apontar com clareza, qual norma legal ou regulamentar que teriam sido violadas pela conduta do Embargante, em relação a todos os achados em que foi incluído, tudo na linha do que determina o art. 58, inc. II da LOTCU. 
IV - Conclusão e pedido. 
65. Ante o exposto, o Embargante requer sejam os presentes embargos declaratórios conhecidos e providos para que se elimine a contradição e obscuridade acima apontadas, no sentido de que a Corte de Contas reconheça a exclusão de sua responsabilidade na qualidade de diretor substituto, ou, caso contrário, que expressamente se manifeste quanto ao dispositivo legal ou regulamentar violado." (destaques do original) 
4.	Os embargantes Srs. Eduardo Rath Fingerl, Fernando Marques dos Santos, Luiz Fernando Link Dorneles e Wagner Bittencourt de Oliveira alegam omissão e obscuridade na capitulação legal dos fatos imputados aos embargantes e contradição em arrolar os peticionantes como responsáveis pela normatização e elaboração de procedimentos relativos à linha de crédito sob análise, uma vez que o voto expressamente afastou a responsabilidade dos embargantes por não serem integrantes da Área de Comércio Exterior à época das operações de crédito, nos termos da peça recursal constante à peça 1256, cujos excertos a seguir transcrevo:
" (...) 
III - Do Mérito: a omissão e obscuridade do acórdão 2006/19 na capitulação legal dos fatos imputados aos Embargantes. Prejuízo para a ampla defesa e contraditório. 
15. O acórdão 2006/19 elenca uma série de irregularidades que os Embargantes teriam praticado - ou dado causa - quando das operações de financiamento às exportações de serviços e bens realizadas pelo BNDES. 
16. Não resta dúvida de que os Embargantes devem se defender das condutas irregulares que lhe são imputadas pelo acórdão 2006/19. Especificamente no caso da ausência de normatização, os Embargantes devem esclarecer, dentre outros, o porquê da 'ausência (...) de estudos, propostas de normatização e efetiva elaboração de normas que regulassem, de forma geral, a linha de financiamento à exportação de serviços de engenharia desde o recebimento e da análise das solicitações de financiamento até à comprovação da efetiva exportação dos serviços de engenharia e respectivos desembolsos'. 
17. É de se ver que, para o acórdão 2006/19, a alegada ausência desses normativos é em si mesma uma irregularidade, o que teria contribuído de forma decisiva para, de acordo com o pensamento do TCU, a ocorrência do mencionado desvio de finalidade nas operações de financiamento4. Caberia, então, aos Embargantes explicarem a razão dessa ausência de normatização das operações no âmbito do BNDES. 
18. Em relação à responsabilidade pela análise o voto que embasou o acórdão é assim vazado, especificamente quanto à responsabilidade dos diretores de áreas distintas da Área de Comércio Exterior: 
'A eles cabia, também, analisar as operações a eles submetidas para aprovação, com profundidade suficiente para que pudessem deliberar sobre o mérito das mesmas, aprovando-as ou reprovando-as, e até mesmo para que pudessem exigir maiores estudos caso identificassem deficiências na análise das solicitações de financiamento'.
19. Mas isso não se mostra suficiente para que os Embargantes possam articular com um mínimo de eficiência e consistência seus esclarecimentos. 
20. O motivo para tanto é que, ao longo do dispositivo do acórdão 2006/19, a Corte de Contas não declina com clareza qual o dever legal ou regimental que os Embargantes estariam a descumprir ao - de acordo com o TCU - não normatizarem internamente a realização dessas operações de financiamento às exportações de serviços e bens e aprovarem as operações. O dispositivo do acórdão não aponta qual o dispositivo de lei, ou mesmo de regulamento, que teria sido violado. 
21. Ressalte-se, nesse sentido, que o art. 1º, §3º, inc. III da Lei nº 8.443/92 dispõe ser parte essencial das decisões do TCU o dispositivo com que o Ministro decidirá sobre o mérito: 
Art. 1° Ao Tribunal de Contas da União, órgão de controle externo, compete, nos termos da Constituição Federal e na forma estabelecida nesta Lei: 
 (...) 
§ 3° Será parte essencial das decisões do Tribunal ou de suas Câmaras: 
 (...) 
III - dispositivo com que o Ministro-Relator decidirá sobre o mérito do processo.  (grifou-se) . 
22. Ora, o dispositivo do acórdão não faz sequer uma breve menção ao fundamento legal da irregularidade: afinal de contas, por que motivo a ausência de normatização seria ela mesma uma irregularidade? Pois, se se trata de uma irregularidade, é porque se está diante de conduta que contraria o direito vigente, isto é, alguma disposição legal ou regulamentar. De rigor que o dispositivo do acórdão apontasse a norma violada, ou conjunto de normas, que a conduta dos Embargantes tenha violado. Ou seja, se os Embargantes, ao não providenciarem a normatização das operações de financiamento a cargo do BNDES, violaram tal ou qual obrigação legal, mister se faz que a Corte de Contas indique a origem e fundamento dessa obrigação.
 (...) 
24. Essa omissão na capitulação legal da irregularidade da ausência de normatização traz sérios prejuízos para a defesa dos Embargantes. No estado em que as coisas se encontram, não tem eles como saberem qual a razão da convicção do TCU. 
25. Desse modo, se não se sabe a base legal da irregularidade, seu fundamento jurídico, a defesa, não se mostra apenas difícil, mas na verdade impossível. A se considerar verdadeira a afirmação do acórdão de que não havia normatização a tratar das operações de financiamento, todo o esclarecimento dos Embargantes terá necessariamente de girar em torno de questões de direito, isto é, discussões em torno de conceitos e institutos jurídicos. 
26. Mas, na medida em que o dispositivo do acórdão não indica expressamente qual a capitulação legal da irregularidade, os Embargantes não têm o conhecimento básico sobre o quê devem prestar esclarecimentos. Mais uma vez: se não existiam à época normativos, essa ausência violava qual dispositivo legal ou qual obrigação legal ou regimental? Qual descumprimento de norma legal ou regulamentar é imputado aos Embargantes? 
 (...) 
32. Além disso, há de se considerar que, em se tratando de irregularidade - não se está aqui a falar de dano ao erário -, é dever do TCU apontar o dispositivo legal violado, violação esta que, caso venha a ser confirmada no curso da apuração, sujeitará o responsável à aplicação de multa pecuniária. A LOTCU é clara no sentido de condicionar a aplicação de multa por irregularidade à ocorrência de 'grave violação a dispositivo legal': 
'art. 58. O Tribunal poderá aplicar multa de Cr$ 42.000.000,00 (quarenta e dois milhões de cruzeiros) , ou valor equivalente em outra moeda que venha a ser adotada como moeda nacional, aos responsáveis por: 
I - contas julgadas irregulares de que não resulte débito, nos termos do parágrafo único do art. 19 desta Lei; 
II - ato praticado com grave infração à norma legal ou regulamentar de natureza contábil, financeira, orçamentária, operacional e patrimonial; 
III - ato de gestão ilegítimo ou antieconômico de que resulte injustificado dano ao Erário; 
IV - não atendimento, no prazo fixado, sem causa justificada, a diligência do Relator ou a decisão do Tribunal; 
V - obstrução ao livre exercício das inspeções e auditorias determinadas; 
VI - sonegação de processo, documento ou informação, em inspeções ou auditorias realizadas pelo Tribunal; 
VII - reincidência no descumprimento de determinação do Tribunal'. (grifou-se) 
33. Cumpre notar que a única hipótese aplicável ao presente caso diz respeito ao inc. II: 'ato praticado com grave infração à norma legal ou regulamentar'. Daí a ineludível necessidade de que o acórdão aponte a norma legal ou regulamentar que tenha sofrido, por parte de conduta atribuível aos Embargantes, 'grave infração'. Sem isso, isto é, sem a capitulação da norma, legal ou regulamentar, violada, não se pode falar sequer de apenamento, na forma do art. 58, inc. II da LOTCU. Isso porque, de acordo com o legislador, a aplicação da multa, na espécie, tem como condição sine que non a indicação da norma gravemente violada. 
34. Há, entretanto, precedente dessa Corte de Contas de que o relatório e voto, por fazerem parte do acórdão, podem suprir eventual omissão do dispositivo do acórdão10. Desse modo, já que existem precedentes do Tribunal nesse sentido, tem-se também uma obscuridade na decisão. Explica-se. 
35. O voto faz referência ao entendimento da Unidade Técnica que, ao realizar a instrução, se manifestou pela violação do Estatuto do BNDES e do Regime Geral de Operações (RGO) : 
'O BNDES foi instado a apresentar esclarecimentos acerca 'a) da ausência de elaboração de normativos específicos que subsidiassem a concessão dos financiamentos realizados para a exportação de bens e serviços de engenharia aos empreendimentos rodoviários realizados no período de 2006 a 2012, intervalo em que foram aprovados os sessenta e sete pedidos de financiamento no âmbito do presente processo' (§§ 20 a 74 e 1248 a 1259 da instrução) . A unidade técnica sumarizou os esclarecimentos prestados pelo BNDES nos §§ 20 a 28 da instrução transcrita para o relatório que precede este voto. Os esclarecimentos foram analisados nos §§ 29 a 51, e a responsabilização nos §§ 53 a 72. Acolho referidas análises como razões de decidir. 
 (...) 
Em sua análise, a unidade técnica esclarece que o modelo de financiamento utilizado para os financiamentos à exportação de serviço exigia procedimentos específicos, em virtude das características também específicas de produto, procedimentos que não poderiam ser simplesmente aproveitados de outras modalidades (§§ 29 a 49, e especialmente 50 e 51, da instrução) . Quanto a isso, as normas relativas à modalidade suppliers credit, bastante simplificadas, não se ajustaram às necessidades de um financiamento de modalidade buyers credit, utilizada nos financiamentos sob enfoque (§§ 29 a 36 da instrução) . 
Mas o que aqui se discute, em realidade, não é essa questão de modalidade, mas sim se havia normatização adequada, independentemente da modalidade (§ 50 da instrução) . Frente à deficiência de normativos específicos (a Decisão DIR 352/2004-BNDES e as Circulares AEX 176/2002 e 15/2010 não trazem qualquer orientação sobre eventuais análises econômicas ou de engenharia a serem realizadas) , a unidade técnica aponta que o eventual cumprimento de disposições contidas no Estatuto Social do BNDES e no Regulamento Geral de Operações - RGO poderia ter evitado algumas das principais falhas observadas. Por exemplo, a simples observância do art. 13 do RGO, que determina que 'o estudo do projeto deve (...) considerar, entre outros, os aspectos econômico-financeiros, de engenharia, jurídicos e de organização e gerência do postulante (...) ' (§ 40 da instrução) , ainda que excessivamente genérico e insuficiente, teria evitado a concessão de financiamentos sem qualquer análise de coerência das informações prestadas pelas empreiteiras solicitantes com a realidade que seria possível apreender a partir dos poucos e insuficientes (por deficiência de normatização) documentos apresentados, especialmente a coerência da relação entre os itens relacionados como exportáveis e o contrato comercial e descrição da obra, por exemplo (§§ 37 a 49 da instrução) . Importante salientar que a ausência de normatização adequada contribuiu, como se verá a seguir, não apenas para a ocorrência do desvio de finalidade, mas também para que o atingimento dos objetivos da linha de financiamento fosse prejudicado' (sem grifos no original) . 
36. O Relatório feito na auditoria foi assim vazado: 
38. Em relação à etapa de aprovação das operações, os normativos do BNDES assinalavam a necessidade da realização de análise econômico-financeira e de engenharia dos produtos exportados. 
39. O Estatuto Social do BNDES, aprovado pelo Decreto 4.418, de 11/10/2002, vigente à época das concessões de financiamento, traz a seguinte redação (peça 698, p. 2) : art. 10. Para a concessão de colaboração financeira, o BNDES procederá: I - ao exame técnico e econômico-financeiro do projeto e de suas implicações sociais e ambientais; II - à verificação da segurança do reembolso, exceto nos casos de colaboração financeira que, por sua natureza, envolva a aceitação de riscos naturais ou não esteja sujeita a reembolso, na forma dos incisos IV e V do art. 9º ; e III - a seu critério, à apuração da eventual existência de restrições à idoneidade da empresa postulante e dos respectivos titulares e administradores, a critério do BNDES. Parágrafo único. A colaboração financeira do BNDES será limitada aos percentuais que forem aprovados pela Diretoria para programas ou projetos específicos. 
40. No mesmo sentido, o Regulamento Geral de Operações (RGO) do BNDES, seja o aprovado pela Resolução 862/1996 ou a versão aprovada pela Resolução 1467/2007, atualizada até 4/8/2015, (peça 699, p. 61-62, grifo nosso) também trata desse assunto: art. 13 - O estudo do projeto deve ser realizado por uma equipe de técnicos e considerar, entre outros, os aspectos econômico-financeiros, de engenharia, jurídicos e de organização e gerência do postulante, bem como as informações cadastrais, as garantias propostas, os aspectos sociais e os relativos ao meio ambiente, além dos aspectos referentes à atenuação dos desequilíbrios regionais e ao desenvolvimento tecnológico do País. 
41. Dos dispositivos acima, extrai-se que é inafastável a responsabilidade do banco de analisar aspectos econômico-financeiros, técnicos e de engenharia dos itens exportáveis dos pedidos de financiamento das empresas brasileiras. 42. Entretanto, identificou-se que, apesar de haver previsão em tais normas, não houve definição de procedimentos para a realização da análise econômico-financeira e de engenharia dos itens exportáveis dos pedidos de financiamento. Isso significa que não foram expedidos regulamentos específicos ou estabelecidas diretrizes que orientassem como deveria ter sido feita a análise relativa aos itens exportáveis dos pedidos de financiamento quanto a esses aspectos, em desacordo com as disposições do Estatuto Social do BNDES e do Regulamento Geral das Operações. 
 (...) 
49. Dessa forma, observa-se que essa ausência de procedimentos para análise econômico-financeira e de engenharia dos itens exportáveis dos pedidos de financiamentos estaria em desacordo com o Estatuto do BNDES e com o RGO. 
 (...) 
73. Desse modo, propõe-se, com fundamento no art. 43, inciso II, da Lei 8.443/1992 c/c art. 250, inciso IV do Regimento Interno do TCU, realizar a audiência dos responsáveis relacionados na Matriz de Responsabilização do Apêndice A desta instrução, para que apresentem, no prazo de quinze dias, razões de justificativa acerca da ausência de definição de procedimentos para análise econômico-financeira e de engenharia dos itens exportáveis dos pedidos de financiamento, em desacordo com o Estatuto Social e o Regulamento Geral de Operações do BNDES'  (sem grifos no original) . 
37. Fica, portanto, demonstrada a obscuridade do dispositivo do acórdão 2006/19, no sentido de não apontar com clareza, no caso da ausência de normativos internos do BNDES e da aprovação dos Relatórios de Análise pelos diretores de áreas distintas da Área de Comércio Exterior, qual norma legal ou regulamentar teria sido violada pela conduta dos Embargantes, tudo na linha do que determina o art. 58, inc. II da LOTCU. 
38. Os presentes embargos de declaração são manejados para que seja esclarecido se a acusação recaída sobre os Embargantes, por conta de omissão quanto à ausência de normatização ou elaboração de procedimento e aprovação das operações, se dá por conta da violação do art. 10 do Estatuto do BNDES e o art. 13 do RGO ou mesmo de algum outro dispositivo legal ou regimental. 
III.1 - A contradição do acórdão 2006/19 na capitulação legal dos fatos imputados aos Embargantes. 
39. Além da omissão e obscuridade, o Acórdão 2006/2019-TCU-Plenário também possui uma contradição. 
40. A Unidade Técnica assim se manifestou: 
'67. Quanto à expedição de normas sem que houvesse a definição para que fosse realizada a análise econômico-financeira e de engenharia dos itens exportáveis nas concessões dos financiamentos, em que pese a competência da diretoria colegiada para aprovar as normas de operações e de administração do BNDES, mediante expedição dos regulamentos específicos, entende-se que, por se tratar de demandas específicas da Área de Comércio Exterior (AEX) , caberia somente ao diretor dessa área a responsabilidade por levar esses assuntos ao colegiado, uma vez que é competência de cada diretor relatar os assuntos da sua área de coordenação à diretoria colegiada. 
68. Assim, destaca-se que não houve comprovação de que a diretoria colegiada sabia da necessidade de regulamentar tais demandas. 
69. Nesse sentido, verifica-se que os diretores da AEX à época das concessões dos financiamentos deveriam ter proposto que os regulamentos específicos do Produto Exim Pós-embarque contemplassem os aspectos a serem avaliados na análise econômico-financeira e de engenharia dos itens exportáveis nas operações de apoio do BNDES às exportações de bens e serviços de engenharia brasileiros, uma vez que cabia a esses diretores relatar os assuntos da sua área de coordenação à diretoria colegiada na expedição dos normativos. 
 (...) 
72. Em vista disso, entende-se que devem ser realizadas as audiências dos Diretores e dos Superintendentes que foram titulares da Área de comércio exterior entre 8/6/2009 a 11/6/2013, período em que foram efetuadas as análises das operações de crédito para o apoio financeiro do BNDES aos empreendimentos rodoviários localizados no exterior no âmbito deste processo' (sem grifos no original) . 
41. É possível perceber que apenas os integrantes da Área de Comércio Exterior foram apontados como responsáveis e não os diretores de outras áreas. 
42. O voto guiou-se no mesmo sentido (item 7.1) : 
Relativamente à imputação de responsabilidades sobre a ausência de normativos, apesar de sua aprovação ser de alçada da diretoria colegiada (§ 60 da instrução) , a unidade técnica concluiu que caberia aos sucessivos Superintendentes e Diretores da Área de Comércio Exterior - AEX tomarem a iniciativa de proceder aos estudos necessários e apresentar seus resultados à deliberação da diretoria (§§ 61 a 71 da instrução) . Complementando tal proposta, de forma a torna-la compatível com a análise de responsabilização por mim retro apresentada (itens 5.2 a 5.4 deste voto) , entendo devem também ser ouvidos em audiência os chefes de departamento. Assim, concordando com a unidade técnica e apenas complementando sua proposta, entendo deva ser realizada a audiência dos diretores e dos superintendentes titulares na AEX, e dos chefes de departamento dessa diretoria, no período de 08/06/2009 a 11/06/2013, no qual foram realizadas as análises sob apreciação nestes autos, para que apresentem razões de justificativas por não terem adotado as medidas necessárias e cabíveis no sentido de elaborarem estudos e propostas de normatização, que regessem a análise das solicitações de financiamento à exportação de serviços de engenharia, modalidade buyers credit, especialmente em relação às análises econômico-financeiras, de engenharia e de compatibilização do contrato financeiro com o contrato comercial, aí incluída uma adequada descrição e correlação dos itens (bens e serviços) a serem exportados (§ 73 da instrução, com ajustes de redação e ampliação do objeto) . 
43. Ora, os Embargantes eram, respectivamente, diretores da Área de Mercado de Capitais (Eduardo Rath Fingerl) , das Áreas de TI, Recursos Humanos e Projeto Agir (Luiz Fernando Linck Dorneles e Fernando Marques dos Santos) e das Áreas de Infraestrutura, Insumos Básicos e Estruturação de Projetos (Wagner Bittencourt de Oliveira) . 
 (...) 
46. Portanto, os Embargantes, diretores de áreas distintas da Área de Comércio Exterior, foram arrolados como responsáveis a despeito de manifestação contrária no próprio voto. Há clara contradição a ser sanada, que poderá resultar na exclusão de responsabilidade dos Embargantes. 
IV- Conclusão e pedido. 
47. Ante o exposto, e tendo em vista a omissão, obscuridade e contradição presentes no acórdão 2006/19, pedem os Embargantes seja o seu recurso conhecido e provido para que as mesmas sejam devidamente sanadas." (destaques do original) 
5.	O Sr.  Armando Mariante Carvalho Junior alega omissão e obscuridade na capitulação legal dos fatos imputados ao embargante, nos termos da peça recursal constante à peça 1258, cujos excertos a seguir transcrevo:
" (...) 
III - Do Mérito: a omissão e obscuridade do acórdão 2006/19 na capitulação legal dos fatos imputados ao Embargante. Prejuízo para a ampla defesa e contraditório. 
13. O acórdão 2006/19 elenca uma série de irregularidades que o Embargante teria praticado - ou dado causa - quando das operações de financiamento às exportações de serviços e bens realizadas pelo BNDES. 
14. Não resta dúvida de que o Embargante deve se defender das condutas irregulares que lhe são imputadas pelo acórdão 2006/19. Especificamente no caso da ausência de normatização, o Embargante deve esclarecer, dentre outros, o porquê da 'ausência (...) de estudos, propostas de normatização e efetiva elaboração de normas que regulassem, de forma geral, a linha de financiamento à exportação de serviços de engenharia desde o recebimento e da análise das solicitações de financiamento até à comprovação da efetiva exportação dos serviços de engenharia e respectivos desembolsos'. 
15. É de se ver que, para o acórdão 2006/19, a alegada ausência desses normativos é em si mesma uma irregularidade, o que teria contribuído de forma decisiva para, de acordo com o pensamento do TCU, a ocorrência do mencionado desvio de finalidade nas operações de financiamento4. Caberia, então, ao Embargante explicar a razão dessa ausência de normatização das operações no âmbito do BNDES. 
16. Mas isso não se mostra suficiente para que o Embargante possa articular com um mínimo de eficiência e consistência seus esclarecimentos. 
17. O motivo para tanto é que, ao longo do dispositivo do acórdão 2006/19, a Corte de Contas não declina com clareza qual o dever legal ou regimental que o Embargante estaria a descumprir ao - de acordo com o TCU - não normatizar internamente a realização dessas operações de financiamento às exportações de serviços e bens e aprovarem os relatórios de análise. O dispositivo do acórdão não aponta qual o dispositivo de lei, ou mesmo de regulamento, que teria sido violado. 
18. Ressalte-se, nesse sentido, que o art. 1º, §3º, inc. III da Lei nº 8.443/92 dispõe ser parte essencial das decisões do TCU o dispositivo com que o Ministro decidirá sobre o mérito: 
Art. 1° Ao Tribunal de Contas da União, órgão de controle externo, compete, nos termos da Constituição Federal e na forma estabelecida nesta Lei: 
 (...) 
§ 3° Será parte essencial das decisões do Tribunal ou de suas Câmaras: 
 (...) 
III - dispositivo com que o Ministro-Relator decidirá sobre o mérito do processo.  (grifou-se) . 
19. Ora, o dispositivo do acórdão não faz sequer uma breve menção ao fundamento legal da irregularidade: afinal de contas, por que motivo a ausência de normatização seria ela mesma uma irregularidade? Pois, se se trata de uma irregularidade, é porque se está diante de conduta que contraria o direito vigente, isto é, alguma disposição legal ou regulamentar. De rigor que o dispositivo do acórdão apontasse a norma violada, ou conjunto de normas, que a conduta do Embargante tenha violado. Ou seja, se o Embargante, ao não providenciar a normatização das operações de financiamento a cargo do BNDES, violar tal ou qual obrigação legal, mister se faz que a Corte de Contas indique a origem e fundamento dessa obrigação. 
 (...) 
21. Essa omissão na capitulação legal da irregularidade da ausência de normatização traz sérios prejuízos para a defesa do Embargante. No estado em que as coisas se encontram, não tem ele como saber qual a razão da convicção do TCU. 
22. Desse modo, se não se sabe a base legal da irregularidade, seu fundamento jurídico, a defesa, não se mostra apenas difícil, mas na verdade impossível. A se considerar verdadeira a afirmação do acórdão de que não havia normatização a tratar das operações de financiamento, todo o esclarecimento do Embargante terá necessariamente de girar em torno de questões de direito, isto é, discussões em torno de conceitos e institutos jurídicos. 
23. Mas, na medida em que o dispositivo do acórdão não indica expressamente qual a capitulação legal da irregularidade, o Embargante não tem o conhecimento básico sobre o quê deve prestar esclarecimentos. Mais uma vez: se não existiam à época normativos, essa ausência violava qual dispositivo legal ou qual obrigação legal ou regimental? Qual descumprimento de norma legal ou regulamentar é imputado ao Embargante? 
 (...) 
 
29. Além disso, há de se considerar que, em se tratando de irregularidade - não se está aqui a falar de dano ao erário -, é dever do TCU apontar o dispositivo legal violado, violação esta que, caso venha a ser confirmada no curso da apuração, sujeitará o responsável à aplicação de multa pecuniária. A LOTCU é clara no sentido de condicionar a aplicação de multa por irregularidade à ocorrência de 'grave violação a dispositivo legal': 
'art. 58. O Tribunal poderá aplicar multa de Cr$ 42.000.000,00 (quarenta e dois milhões de cruzeiros) , ou valor equivalente em outra moeda que venha a ser adotada como moeda nacional, aos responsáveis por: 
I - contas julgadas irregulares de que não resulte débito, nos termos do parágrafo único do art. 19 desta Lei; 
II - ato praticado com grave infração à norma legal ou regulamentar de natureza contábil, financeira, orçamentária, operacional e patrimonial; 
III - ato de gestão ilegítimo ou antieconômico de que resulte injustificado dano ao Erário; 
IV - não atendimento, no prazo fixado, sem causa justificada, a diligência do Relator ou a decisão do Tribunal; 
V - obstrução ao livre exercício das inspeções e auditorias determinadas; 
VI - sonegação de processo, documento ou informação, em inspeções ou auditorias realizadas pelo Tribunal; 
VII - reincidência no descumprimento de determinação do Tribunal'. (grifou-se) 
30. Cumpre notar que a única hipótese aplicável ao presente caso diz respeito ao inc. II: 'ato praticado com grave infração à norma legal ou regulamentar'. Daí a ineludível necessidade de que o acórdão aponte a norma legal ou regulamentar que tenha sofrido, por parte de conduta atribuível ao Embargante, 'grave infração'. Sem isso, isto é, sem a capitulação da norma, legal ou regulamentar, violada, não se pode falar sequer de apenamento, na forma do art. 58, inc. II da LOTCU. Isso porque, de acordo com o legislador, a aplicação da multa, na espécie, tem como condição sine que non a indicação da norma gravemente violada. 
31. Há, entretanto, precedente dessa Corte de Contas de que o relatório e voto, por fazerem parte do acórdão, podem suprir eventual omissão do dispositivo do acórdão10. Desse modo, já que existem precedentes do Tribunal nesse sentido, tem-se também uma obscuridade na decisão. Explica-se. 
32. O voto faz referência ao entendimento da Unidade Técnica que, ao realizar a instrução, se manifestou pela violação do Estatuto do BNDES e do Regime Geral de Operações (RGO) : 
'O BNDES foi instado a apresentar esclarecimentos acerca 'a) da ausência de elaboração de normativos específicos que subsidiassem a concessão dos financiamentos realizados para a exportação de bens e serviços de engenharia aos empreendimentos rodoviários realizados no período de 2006 a 2012, intervalo em que foram aprovados os sessenta e sete pedidos de financiamento no âmbito do presente processo' (§§ 20 a 74 e 1248 a 1259 da instrução) . A unidade técnica sumarizou os esclarecimentos prestados pelo BNDES nos §§ 20 a 28 da instrução transcrita para o relatório que precede este voto. Os esclarecimentos foram analisados nos §§ 29 a 51, e a responsabilização nos §§ 53 a 72. Acolho referidas análises como razões de decidir. 
 (...) 
Em sua análise, a unidade técnica esclarece que o modelo de financiamento utilizado para os financiamentos à exportação de serviço exigia procedimentos específicos, em virtude das características também específicas de produto, procedimentos que não poderiam ser simplesmente aproveitados de outras modalidades (§§ 29 a 49, e especialmente 50 e 51, da instrução) . Quanto a isso, as normas relativas à modalidade suppliers credit, bastante simplificadas, não se ajustaram às necessidades de um financiamento de modalidade buyers credit, utilizada nos financiamentos sob enfoque (§§ 29 a 36 da instrução) . 
Mas o que aqui se discute, em realidade, não é essa questão de modalidade, mas sim se havia normatização adequada, independentemente da modalidade (§ 50 da instrução) . Frente à deficiência de normativos específicos (a Decisão DIR 352/2004-BNDES e as Circulares AEX 176/2002 e 15/2010 não trazem qualquer orientação sobre eventuais análises econômicas ou de engenharia a serem realizadas) , a unidade técnica aponta que o eventual cumprimento de disposições contidas no Estatuto Social do BNDES e no Regulamento Geral de Operações - RGO poderia ter evitado algumas das principais falhas observadas. Por exemplo, a simples observância do art. 13 do RGO, que determina que 'o estudo do projeto deve (...) considerar, entre outros, os aspectos econômico-financeiros, de engenharia, jurídicos e de organização e gerência do postulante (...) ' (§ 40 da instrução) , ainda que excessivamente genérico e insuficiente, teria evitado a concessão de financiamentos sem qualquer análise de coerência das informações prestadas pelas empreiteiras solicitantes com a realidade que seria possível apreender a partir dos poucos e insuficientes (por deficiência de normatização) documentos apresentados, especialmente a coerência da relação entre os itens relacionados como exportáveis e o contrato comercial e descrição da obra, por exemplo (§§ 37 a 49 da instrução) . Importante salientar que a ausência de normatização adequada contribuiu, como se verá a seguir, não apenas para a ocorrência do desvio de finalidade, mas também para que o atingimento dos objetivos da linha de financiamento fosse prejudicado' (sem grifos no original) . 
33. O Relatório feito na auditoria foi assim vazado: 
38. Em relação à etapa de aprovação das operações, os normativos do BNDES assinalavam a necessidade da realização de análise econômico-financeira e de engenharia dos produtos exportados. 
39. O Estatuto Social do BNDES, aprovado pelo Decreto 4.418, de 11/10/2002, vigente à época das concessões de financiamento, traz a seguinte redação (peça 698, p. 2) : art. 10. Para a concessão de colaboração financeira, o BNDES procederá: I - ao exame técnico e econômico-financeiro do projeto e de suas implicações sociais e ambientais; II - à verificação da segurança do reembolso, exceto nos casos de colaboração financeira que, por sua natureza, envolva a aceitação de riscos naturais ou não esteja sujeita a reembolso, na forma dos incisos IV e V do art. 9º ; e III - a seu critério, à apuração da eventual existência de restrições à idoneidade da empresa postulante e dos respectivos titulares e administradores, a critério do BNDES. Parágrafo único. A colaboração financeira do BNDES será limitada aos percentuais que forem aprovados pela Diretoria para programas ou projetos específicos. 
40. No mesmo sentido, o Regulamento Geral de Operações (RGO) do BNDES, seja o aprovado pela Resolução 862/1996 ou a versão aprovada pela Resolução 1467/2007, atualizada até 4/8/2015, (peça 699, p. 61-62, grifo nosso) também trata desse assunto: art. 13 - O estudo do projeto deve ser realizado por uma equipe de técnicos e considerar, entre outros, os aspectos econômico-financeiros, de engenharia, jurídicos e de organização e gerência do postulante, bem como as informações cadastrais, as garantias propostas, os aspectos sociais e os relativos ao meio ambiente, além dos aspectos referentes à atenuação dos desequilíbrios regionais e ao desenvolvimento tecnológico do País. 
41. Dos dispositivos acima, extrai-se que é inafastável a responsabilidade do banco de analisar aspectos econômico-financeiros, técnicos e de engenharia dos itens exportáveis dos pedidos de financiamento das empresas brasileiras. 42. Entretanto, identificou-se que, apesar de haver previsão em tais normas, não houve definição de procedimentos para a realização da análise econômico-financeira e de engenharia dos itens exportáveis dos pedidos de financiamento. Isso significa que não foram expedidos regulamentos específicos ou estabelecidas diretrizes que orientassem como deveria ter sido feita a análise relativa aos itens exportáveis dos pedidos de financiamento quanto a esses aspectos, em desacordo com as disposições do Estatuto Social do BNDES e do Regulamento Geral das Operações. 
 (...) 
49. Dessa forma, observa-se que essa ausência de procedimentos para análise econômico-financeira e de engenharia dos itens exportáveis dos pedidos de financiamentos estaria em desacordo com o Estatuto do BNDES e com o RGO. 
 (...) 
73. Desse modo, propõe-se, com fundamento no art. 43, inciso II, da Lei 8.443/1992 c/c art. 250, inciso IV do Regimento Interno do TCU, realizar a audiência dos responsáveis relacionados na Matriz de Responsabilização do Apêndice A desta instrução, para que apresentem, no prazo de quinze dias, razões de justificativa acerca da ausência de definição de procedimentos para análise econômico-financeira e de engenharia dos itens exportáveis dos pedidos de financiamento, em desacordo com o Estatuto Social e o Regulamento Geral de Operações do BNDES'  (sem grifos no original) . 
34. Fica, portanto, demonstrada a obscuridade do dispositivo do acórdão 2006/19, no sentido de não apontar claramente, no caso da ausência de normativos internos do BNDES e da aprovação dos Relatórios de Análise, qual norma legal ou regulamentar teria sido gravemente violada pela conduta do Embargante, tudo na linha do que determina o art. 58, inc. II da LOTCU. 
35. Os presentes embargos de declaração são manejados para que seja esclarecido se a acusação recaída sobre o Embargante, por conta de omissão quanto à ausência de normatização ou elaboração de procedimento e aprovação dos Relatórios de Análise, se dá por conta da violação do art. 19, inc. II e art. 10, inc I do Estatuto do BNDES, art. 13 do RGO e o art. 70, caput, da Constituição Federal ou mesmo de algum outro dispositivo legal ou regimental. 
IV- Conclusão e pedido. 
36. Ante o exposto, e tendo em vista a omissão e obscuridade presentes no acórdão 2006/19, pede o Embargante seja o seu recurso conhecido e provido para que as mesmas sejam devidamente sanadas." (destaques do original) 
6.	Os Srs. Alexandre Kussonoki Lautenschlager, Fabrício Bianchi Catermol Cunha e Luiz Eduardo Miranda Cruz alegam omissões e contradição quanto à atuação dos embargantes na análise e na recomendação de aprovação de valores das operações, nos termos da peça recursal constante à peça 1260, cujos excertos a seguir transcrevo:
" (...) 
II. DO MÉRITO DOS EMBARGOS DE DECLARAÇÃO: OMISSÕES ECONTRADIÇÃO A SEREM SANADAS NA DECISÃO RECORRIDA
7. Conforme adiantado, há omissões e contradição na decisão recorrida. Antes, porém, de diretamente examiná-las, é de se destacar que de acordo com o artigo 19, §3-, da LO/TCU, são partes essenciais das decisões do Tribunal ou de suas Câmaras: o relatório, a fundamentação e o dispositivo. Desse modo, integram a decisão recorrida, no presente caso: o relatório de instrução da SeinfraRodoviaAviação (peça 1118) , o relatório do Min. Relator (que expressamente incorpora o relatório de instrução) , o voto e o Acórdão. A existência de vícios em qualquer um desses documentos macula os fundamentos decisórios, isto é, a própria decisão embargada, e dá ensejo à interposição de embargos de declaração.
8. Passa-se, a seguir, ao exame das omissões e contradição da decisão recorrida.
 (a) Omissões: não se considerou na decisão que os embargantes estavam lotados na Gerência de Estudos, vinculada diretamente à Superintendência da Área de Comércio Exterior ou ao Departamento 'DECEX5', e que essa unidade administrativa interna não possuía natureza operacional, não lhes competindo a análise e a recomendação de aprovação de valores das operações
9. As condutas imputadas aos embargantes no Acórdão referem-se à sua suposta atuação como técnicos ou gerentes operacionais (substituto ou não) , 'membros das equipes de análise' (item 9.1.2 do Acórdão) , e 'membros das equipes que elaboraram os relatórios de análise (Ran's) das solicitações de financiamentos de obras rodoviárias que beneficiaram Repúblicas Dominicana e Guatemala' que teriam recomendado a aprovação de valores para essas operações (item 9.1.6 do Acórdão) .
10. Ao qualificar os embargantes como técnicos ou gerentes operacionais, 'membros das equipes de análise' ou membros das equipes de análise que teriam recomendado a aprovação de valores, o Acórdão não considera informações dos autos a seu respeito que, quando devidamente analisadas, implicarão no desfazimento do ato que determinou sua audiência, como se demonstrará adiante.
11. Com efeito, no período ou ocasiões apontados pelo Acórdão, os embargantes não eram responsáveis pela análise das operações examinadas por esse Tribunal neste processo, visto que integravam a Gerência de Estudos, que não tinha atribuições de caráter operacional, seja de análise de operações ou de recomendação de aprovação de valores de operações.
12. Este fato, atinente à atuação dos embargantes, estava disponível nos autos do processo e poderia ter sido notado pelo Tribunal, tanto a partir da lotação dos embargantes no BNDES como pelas manifestações do BNDES a respeito do tema.
13. Nesse sentido, o Tribunal poderia ter observado que, de acordo com as folhas de assinatura dos relatórios de análise juntados ao processo, estavam os embargantes lotados: (i) na Gerência de Estudos vinculada à Área de Comércio Exterior (AEX/GEST) ; (ii) na Gerência de Estudos vinculada do Departamento 'DECEX5' da Área de Comércio Exterior (AEX/DECEX5/GEST) ; ou no (iii) Departamento 'DECEX5' da Área de Comércio Exterior (AEX/DECEX5) . Nenhuma dessas unidades administrativas possuía atribuições operacionais ou de análise de operações, o que também poderia ter sido notado pelo Tribunal a partir das manifestações do BNDES nos autos do processo.
14. Sobre esse tema, o BNDES informou nos autos (peça 1143) que a Gerência de Estudos não possuía atribuições operacionais e não analisava operações:
Cumpre-nos destacar, ainda, que os técnicos e gerentes da AEX/GEST ou AEX/DECEX5/GEST, que firmaram alguns dos RAn, realizavam apenas atividades de acompanhamento da conjuntura internacional, pois esta unidade atua como fonte de estatísticas e informações macroeconômicas do país destino das exportações brasileiras. Não era atribuição dos empregados lotados nesta gerência a realização de análise do pedido de financiamento. Na prática, a partir da realização de demandas por outras gerências, a GEST encaminha documentos já existentes ou atualiza informações para que as equipes operacionais utilizem em suas atividades, (grifos nossos) 
15. A esse respeito, convém destacar que, entre 24.2.2005 e 4.1.2011, a Gerência de Estudos, cuja sigla completa na ocasião era AEX/GEST, não estava ligada aos departamentos operacionais da Área de Comércio Exterior, mas à Superintendência da Área (doe. 2 - tela 1 do Sistema de Administração de Órgãos do BNDES) . Como é de conhecimento do Tribunal, no fluxo operacional das operações do BNDES os departamentos operacionais encaminham os relatórios de análise à consideração superior do Superintendente da respectiva Área. Desse modo, a circunstância de a Gerência de Estudos não integrar, desde 2005, um dos departamentos da Área de Comércio Exterior, evidencia o caráter não operacional das atribuições da gerência em que estavam lotados os embargantes.
16. A partir de 5.1.2011, e até 14.7.2013, a Gerência de Estudos, cuja sigla completa era AEX/DECEX5/GEST, passou a estar vinculada ao Departamento DECEX5, da Área de Comércio Exterior (doe. 3 - tela 2 do Sistema de Administração de Órgãos do BNDES) .
As atribuições do DECEX5 também foram informadas nos autos pelo BNDES em mais de uma ocasião.
17. Na Nota AEX n. 201 8/0077 (peça 889) , por exemplo, o BNDES informou que em novembro de 2010 o DECEX5, com o nome de 'Departamento de Relações Institucionais, Planejamento e Novos Negócios' tinha atribuições institucionais, de representação do BNDES em eventos, divulgação de atividades, coordenação de pesquisas, dentre outras.
18. De fato, é possível notar que não há, dentre as atribuições do DECEX5 na Resolução n. 2028/2010-BNDES3, que alterou a Organização Interna Básica do BNDES à época, qualquer menção à análise, contratação ou acompanhamento de operações, que caracterizavam os demais departamentos da Área de Comércio Exterior. Tratava-se, portanto, de departamento com atribuições exclusivamente não operacionais.
19. Esse caráter não operacional do DECEX5 foi também informado nos autos do processo por meio de esclarecimentos prestados pelo BNDES (peça 1143) , nestes termos:
A estrutura da AEX contou com até seis Unidades Administrativas, incluindo a Unidade de apoio jurídico, prestado, a partir de 2005, pela Gerência Executiva Jurídica (JUCEX) . Dentre estas seis unidades, cabia ao Departamento DECEX2 a análise dos aspectos operacionais referentes às operações de financiamento às exportações de bens e serviços brasileiros realizadas pelo Sistema BNDES19 e ao DECEX5 a prestação de subsídios técnicos setoriais para as análises realizadas pela Área (conforme descritas abaixo) . Tais análises eram realizadas sob a orientação, revisão e priorização dadas pela Superintendência da Área. (grifo nosso) 
20. A alteração implementada pela Resolução n. 2028/2010-BNDES explica a mudança da Gerência de Estudos, que estava ligada diretamente à Superintendência, para o DECEX5, como demonstra o já aludido registro no sistema de órgãos do BNDES (doe. 3) e reforça seu caráter não operacional. Como ambas as unidades administrativas possuíam atribuições exclusivamente não operacionais, fazia todo o sentido a transferência da Gerência de Estudos para o DECEX5.
21. Portanto, os embargantes não eram técnicos ou gerentes operacionais nem participaram das análises das operações, como diz o Acórdão, o que se demonstra por meio de informações já disponíveis nos autos, como as lotações indicadas nos relatórios de análise e as manifestações do BNDES a respeito da Gerência de Estudos e do DECEX5.
22. A circunstância de os embargantes serem signatários dos relatórios de análise não afasta essa conclusão. A esse respeito, é importante destacar que o relatório de análise do BNDES é assinado por todos os profissionais que, de alguma forma, participaram da elaboração do documento, de acordo com suas atribuições, incluindo aqueles que, como os embargantes, simplesmente forneceram subsídios para a análise da operação.
23. A assinatura em conjunto desse documento consiste apenas no modo de formalização da análise escolhido discricionariamente pelo Sistema BNDES por questões de ordem prática, de forma que o mencionado relatório agrega todo o trabalho realizado pelos membros da equipe técnica, observando e respeitando a distribuição de atribuições entre tais profissionais conforme os normativos internos do Sistema BNDES, ainda que se possa recomendar um novo formato. O fato de o Relatório de Análise conter múltiplas assinaturas não afeta a natureza de cada contribuição profissional contida no documento, de modo que as atribuições de cada signatário permanecem individualizadas e preservadas.
24. Não cabia, portanto, aos embargantes, em virtude de suas atribuições, verificar aspectos operacionais da exportação. A responsabilidade dos embargantes nos relatórios era unicamente a de fornecer subsídios técnicos sobre a conjuntura macroeconômica internacional para o trabalho da equipe que, efetivamente, era responsável pela análise da operação.
25. As informações fornecidas pela Gerência de Estudos versavam sobre variáveis macroeconômicas, tais como PIB, inflação, câmbio e balança comercial, que ajudavam a contextualizar o mercado dos países importadores, mas que não eram específicas de qualquer projeto ou operação de financiamento.
26. Por todo o exposto, houve omissão do Tribunal quanto a informações e esclarecimentos disponíveis nos autos do processo, atinentes à lotação dos embargantes no AEX/GEST e no AEX/DECEX5/GEST, e às atribuições dessas unidades administrativas internas ao realizarem a qualificação dos embargantes como funcionários operacionais ou empregados responsáveis pela análise ou recomendação de valores das operações.
27. Com o fim de reforçar tudo o quanto já foi dito nos autos a respeito desse tema, anexa-se, nesta petição, declarações emitidas pelo BNDES (doe. 4) que comprovam que, durante o período em que foram analisadas as operações4, os embargantes estavam lotados na Gerência de Estudos.
28. Quanto ao embargante Alexandre Kussunoki Lautenschlager, verifica-se que durante o período em que ocorreram as operações examinadas pelo Tribunal, sempre esteve lotado na AEX/GEST e na AEX/DECEX5/GEST. O embargante Fabrício Bianchi Catermol Cunha, por sua vez, esteve, entre fevereiro de 2005 e março de 2015, na AEX/GEST e na AEX/DECEX5/GEST. Por fim, no que se refere ao embargante Luiz Eduardo Miranda Cruz, verifica-se que esteve, entre janeiro de 2011 e maio de 2018, na AEX/DECEX5/GEST. Sua lotação anterior era a AEX/DECEX2/GERI (Gerência de Relações Institucionais) ; no entanto, os relatórios de análise juntados aos autos que foram por ele firmados são do ano de 2011, período em que já integrava a Gerência de Estudos.
29. Passa-se, a seguir, a demonstrar que a omissão do Tribunal deve resultar no desfazimento do ato que determinou a audiência dos embargantes, com a consequente exclusão de seus nomes dos itens 9.1.2 e 9.1.6 do Acórdão.
 (b) Contradição: O Tribunal se contradiz ao afirmar que a atuação dos embargantes causou as supostas irregularidades a eles imputadas no Acórdão, uma vez que não eram funcionários operacionais e portanto não faziam a análise ou recomendavam a aprovação de valores de operações
30. De acordo com a jurisprudência do Tribunal5, é necessário, para fins de responsabilização administrativa, que haja uma relação direta e imediata entre a conduta praticada pelo agente e a irregularidade apurada. Em outras palavras, de todas as condições presentes, só pode ser considerada causa da irregularidade, para fins de responsabilização do respectivo agente, aquela que se atrelar direta e imediatamente a ela. Nesse contexto, importa examinar como o Tribunal estabeleceu o nexo de causalidade para as irregularidades alegadas nos itens 9.1.2 e 9.1.6 do Acórdão.
31. No que diz respeito aos itens 9.1.2.1 a 9.1.2.3, as imputações decorrem das considerações do Min. Relator no item 5.1 do seu voto, em que se examina a responsabilização dos membros das equipes de análise das solicitações de financiamento.
32. De acordo com o Min. Relator, os relatórios de análise possuem, ao final, uma proposta de mérito, e por esse motivo, 'não se pode concordar que a função da equipe de análise era simplesmente a de coligir informações prestadas pelos pretendentes aos financiamentos e encaminhá-las à análise de deliberação superiores'. Acrescenta o Min. Relator que
a existência de uma proposta, pela aprovação, a ser submetida às instâncias superiores, implica na análise e no juízo de mérito acerca da fidedignidade das informações prestadas na solicitação e da compatibilidade dessas informações da solicitação com a linha de financiamento na qual se enquadravam. (grifo nosso) 
33. Desse liame entre análise da operação e juízo de mérito decorrem as irregularidades alegadas nos itens 9.1.2.1 a 9.1.2.3 do Acórdão, conforme se depreende do item 5.1 do voto do Min. Relator. O nexo de causalidade formulado tem, portanto, como antecedente, a conduta de 'analisar operações'.
34. O mesmo nexo de causalidade, incluindo a conduta de 'analisar operações', é formulado para as supostas irregularidades dos itens 9.1.2.4 a 9.1.2.6. Em seu voto, nos itens 7.2.2 a 7.2.4, o Min. Relator determina a audiência dos 'membros das equipes de análises', evidenciando a utilização de raciocínio idêntico quanto ao nexo de causalidade.
35. Por fim, no que se refere ao item 9.1.6 do Acórdão, note-se que a matriz de responsabilização6 indica como conduta, para todos os embargantes, a realização de análise de pedido de financiamento.
36. Perceba-se, por conseguinte, que da omissão acima apontada surge uma contradição, qual seja: o Tribunal estabelece um nexo de causalidade entre a atuação dos embargantes e as irregularidades a eles imputadas mesmo com a informação de que os embargantes não praticaram a conduta antecedente do nexo causai, que em todos os casos consiste na análise de operações.
37. Como visto, de acordo com a distribuição de atribuições na Área de Comércio Exterior do BNDES, os embargantes não eram responsáveis pela análise da operação e, por conseqüência, não emitiam qualquer proposta ou juízo de mérito a respeito das operações. Por integrarem a Gerência de Estudos, sua participação estava limitada ao fornecimento de subsídios técnicos sobre a conjuntura macroeconômica internacional para as equipes de análise.
38. Fica claro, desse modo, que o saneamento dessa contradição implica no reconhecimento de que não existe nexo de causalidade entre a conduta dos embargantes e as irregularidades apontadas nos itens 9.1.2 e 9.1.6 do Acórdão.
39. E, se não há nexo de causalidade, isto é, se não há relação direta e imediata entre a atuação dos embargantes e as irregularidades a ele atribuídas pelo Tribunal, não é possível responsabilizá-los a partir das imputações realizadas no Acórdão.
III. CONCLUSÃO
40. Por todo o exposto, requer-se o conhecimento e o provimento dos presentes embargos de declaração, com o saneamento e o esclarecimento das omissões e contradição acima referidas, e a subsequente exclusão dos embargantes dos itens 9.1.2 e 9.1.6 do Acórdão 2006/201-TCU-Plenário, tornando-se sem efeito, em relação a eles, a determinação de sua oitiva, visto que: (i) os embargantes não tinham atribuições relacionadas com a análise de operações, competindo-lhes simplesmente o fornecimento de subsídios técnicos sobre a conjuntura macroeconômica internacional, para a análise das operações da Área de Comércio Exterior do BNDES; e que (ii) não há nexo de causalidade entre a atuação dos embargantes e as supostas irregularidades a eles imputadas." (destaques do original) 
7.	O Sr. Gil Bernardo Borges Leal alega: (i) falta de acesso à integralidade do processo; (ii) obscuridade quanto à análise do cargo exercido pelo embargante; (iii) contradição no rol de gestores chamados a apresentar razões de justificativa; e (iv) omissão quanto à necessidade de individualização da conduta praticada pelo recorrente considerando o cargo por ele exercido, nos termos da peça recursal constante à peça 1262, cujos excertos a seguir transcrevo:
" (...) 
IV. DA OBSCURIDADE QUANTO A ANÁLISE DO CARGO EXERCIDO PELO EMBARGANTE
 (...) 
Conforme consta na Declaração APEC/DERHU -181/2019 (anexo 2) , emitida pelo departamento de pessoal do próprio BNDES, especificamente pela gerência de Cadastro e Benefícios, observa-se que o embargante nunca atuou na área de exportação de serviços etambém jamais foi membro efetivo da Diretoria do BNDES, apenas figurando como Diretor substituto em algumas oportunidades pontuais em que o titular não pode comparecer.
Na verdade, considerando o período auditado por esta E. Corte de Contas, temos que entre 03 de novembro de 2004 e02 de janeiro de 2007, o embargante estava cedido pelo BNDES ao Governo do Estado de São Paulo para exercer os cargos de Diretor de Crédito e de Diretor de Gestão de Risco do banco Nossa Caixa S.A. Tais informações também podem ser aferidas pelas Decisões n2 635/2004 - BNDES, 965/2005 - BNDES e 962/2006 - BNDES, que tratam da referida cessão e suas prorrogações (anexo 3) .
Após a cessão ao governo paulista, o embargante integrou o Departamento de Pessoal da Área de Administração, especificamente no período compreendido entre 03 de janeiro de 2007 a 04 de junho do mesmo ano.
Imediatamente após, fez parte da equipe de assessoria do Gabinete da Presidência do BNDES por um período pouco superior a02 (dois) meses (05/06/2007 a15/08/2007) .
Por fim, de 16 de agosto de 2007 a 15 de junho de 2013, o embargante exerceu a função de Superintendente da Área de Gestão de Risco, quando então houve seu desligamento do BNDES em razão de aposentadoria.
Portanto, conforme exposto, o embargante nunca exerceu a titularidade de qualquer Diretoria no BNDES, muito menos da Área de Exportação (AEX) .
No entanto, data máxima vênia, o equívoco pode se dar em razão de o embargante, quando necessário, pontual e eventualmente, ter representado o Diretor João Carlos Ferraz, a quem estava subordinado, durante algumas reuniões de diretoria, o que era uma função exigida dos superintendentes diretamente subordinados a todos os diretores.
As vezes da representação se deram no período em que o embargante exercia a função de Superintendente da Área de Gestão e Risco, ou seja, de 16 de agosto de 2007 a 15 de junho de 2013.
Em tais ocasiões, frise-se, a posição em que momentaneamente o embargante exercia era de 'diretor substituto', uma vez que não se tratava de cargo de titular, tão somente de representação do Diretor (titular) .
Importante ainda observar que o acórdão recorrido imputa ao embargante a posição de Diretor (titular, ao invés de 'substituto') em especificamente 07 (sete) Decisões de Diretoria, nos seguintes termos:
'O responsável aprovou operações de financiamento contendo limite de financiamento com valores sobrelevados consignadas nas seguintes Decisões de Diretoria: 203/2011, 267/2013, 1107/2011, 1108/2011, 1110/2011. 1111/2011 e 1324/2011 (parágrafos 246-383) ' - trecho retirado do item 1445.14 (fl. 141) do Acórdão 2006/2019-TCU-Plenário.
Neste sentido, cumpre ao embargante juntar as Atas de Reunião Ordinária da Diretoria, ocorridas com a presença do embargante em 2011 e2013, sejam elas a ROD- 10/2011-BNDES, que contêm a Decisão de Diretoria n^ 203/2011 (anexo 4) ; ROD- 46/2011-BNDES, que contêm as Decisões de Diretoria n* 1107/2011, 1108/2011, 1110/2011 e1111/2011 (anexo 5) ; ROD-52/2011-BNDES, que contêm a Decisão de Diretoria n* 1324/2011 (anexo 6) ; eROD-10/2013-BNDES, que contêm a Decisão de Diretoria n^ 267/2013 (anexo 7) .
Note-se que em todas as Atas de Reunião o embargante assina como 'Diretor Substituto'.
Portanto, pelos motivos então expostos e fundamentado nos documentos anexos, restou obscuro para o embargante ter sido incluído no Acórdão 2006/2019-TCU-Plenário como 'membro da Diretoria' se, verdadeiramente, nunca exerceu a titularidade deste cargo, bem como sequer atuava da Área de Exportação de Serviço.
V. DA CONTRADIÇÃO NO ROL DE GESTORES CHAMADOS A APRESENTAR RAZOES DE JUSTIFICATIVA
Ultrapassada a questão acima pontuada, importa reiterar que o próprio Voto do Acórdão recorrido destaca no item 5.8 que os 'diretores substitutos' não responderão pela suposta normatização e elaboração de procedimentos relacionados às linhas de crédito, senão vejamos:
 (...) 
Nota-se que, ao todo, 16 (dezesseis) Superintendentes de outras áreas que não sejam da Área de Exportação foram chamados a ocupar o cargo de 'diretor substituto', porém nenhum deles foi chamado a apresentar razões de justificativa em razão dos achados de auditoria levantados neste processo.
Somente ao embargante foi imputada a tarefa de justificar a suposta ausência de normatizaçao e de procedimentos internos relacionados a linhas de crédito a exportação de serviços, que sequer era a sua área de atuação!
Ou seja, os outros 15 (quinze) Superintendentes (sem vínculo com a AEX) foram excluídos da responsabilização pelos apontamentos de auditoria, exatamente como dispõe o item 5.8 do Acórdão.
Neste sentido, restou contraditório para o embargante ter sido notificado para responder pela normatização e elaboração de procedimentos internos do BNDES relativos a linha Exim pós-embarque, uma vez que nunca exerceu cargo titular de diretoria, nem tão pouco atuou na área responsável por este produto, em oposição ao que consta no item 5.8 do próprio Acórdão 2006/2019-TCU-Plenário.
Igualmente, identifica-se contradição na inclusão do embargante no rol de justificantes do item 9.1.4 do Acórdão embargado, uma vez que jamais foi membro da Diretoria Executiva do BNDES.
VI. DA OMISSÃO QUANTO A NECESSIDADE DE INDIVIDUALIZAÇAO DA CONDUTA PRATICADA PELO RECORRENTE CONSIDERANDO O CARGO POR ELE EXERCIDO
O Acórdão recorrido não se mostra límpido quanto às supostas condutas praticadas pelo embargante, considerando o cargo efetivamente por ele exercido, de maneira individualizada, que levaram este E. Tribunal de Contas a imputá-lo nas supostas irregularidades narradas.
Veja-se que a falta de maior robustez no detalhamento das supostas ações do embargante inviabiliza a sua defesa técnica. O intitulado 'desvio de finalidade' a que se refere o acórdão vem composto de termos genéricos como 'membro da Diretoria' e 'executivos responsáveis' que não detalham as supostas práticas do recorrente e o seu possível nexo de causalidade com os achados apontados pelo decisum.
É imperativo que os princípios do devido processo legal, contraditório e ampla defesa, todos com assento constitucional respectivamente no artigo 5^, incisos LIV e LV, são plenamente aplicáveis no âmbito dos processos administrativos, inclusive perante esta E. Corte de Contas.
Assim sendo, a exposição dos fatos e todas as suas circunstâncias, de forma certa e precisa, detalhadamente quanto ao embargante, além de respeito aos princípios constitucionais mais basilares, garante que o recorrente possa apresentar sua defesa com maior qualidade e esclarecer os eventuais achados de auditoria que envolvem a sua atuação enquanto funcionário do BNDES.
Aliás, o detalhamento da conduta que entende o TCU ter sido praticada pelo embargante é uma condição de regularidade do procedimento administrativo sob a ótica do interesse público à atuação do contraditório.
Destaca-se que é pacífico na doutrina e jurisprudência dos tribunais brasileiros, que eventuais omissões podem e devem ser, desde que configurem meras irregularidades, sanadas a qualquer tempo, antes da decisão final. Por outro lado, se as omissões forem graves a ponto de prejudicar a defesa, como no presente caso, não há possibilidade de convalidação, merecendo ser reiniciado o processo.
Portanto, para o embargante, restou omisso o Acórdão recorrido ao deixar de detalhar de forma individualizada, as supostas condutas que teriam levado este E. Tribunal de Contas da União a entender pela necessidade de apresentação de justificativas.
VII. CONCLUSÃO
Isso posto, requer sejam conhecidos e providos os presentes embargos de declaração para que sejam sanadas as obscuridades, contradições e omissões apontadas, ou, alternativamente, concedendo-se efeitos infringentes ao julgado para ver afastada a determinação de audiência do embargante quanto aos achados constantes dos itens 9.1.1 e 9.1.4 do Acórdão 2006/2016-TCU-Plenário.
Pede deferimento." (destaques no original) 
8.	A Sra. Marcia Cristina da Silva Dias alega: (i) contradição no rol de gestores chamados a apresentar razões de justificativa; (ii) omissão quanto à fundamentação legal das supostas condutas praticadas; e (iii) omissão quanto a individualização das operações que a recorrente está sendo imputada, nos termos da peça recursal constante à peça 1266, cujos excertos a seguir transcrevo:
" (...) 
III. DA CONTRADIÇÃO NO ROL DE GESTORES CHAMADOS A PRESENTAR RAZÕES DE JUSTIFICATIVA
Ocorre que a embargante é chamada a apresentar razões de justificativa em razão da sua atuação sob duas funções: 'Gerente Operacional' e 'Chefe de Departamento Substituta'.
Conforme consta na Declaração APEC/DERHU - 004/2019 (anexo 2) , emitida pelo departamento de pessoal do próprio BNDES, especificamente pela gerência de Cadastro e Benefícios, observa-se que a embargante 'substituiu o titular da função de Chefe de
Departamento da AEX/DECEX2 no período de 07/10/2011 a 13/10/2011', ou seja por 7 dias.
No entanto, quando necessário, pontual e eventualmente, a embargante representava o Chefe de Departamento titular a quem estava subordinada durante algumas reuniões executivas, o que era uma função exigida dos Gerentes Operacionais diretamente subordinados a todos os chefes de departamento.
Em tais ocasiões, frise-se, a posição em que momentaneamente a embargante exercia era de 'chefe de departamento substituto', uma vez que não se tratava de cargo titular, tão somente de representação deste.
Note-se que, conforme reconhecido no próprio Acórdão, a embargante assina como 'Chefe de Departamento Substituta', como por exemplo no Relatório de Análise 2011/0051 (peça 369) :
 (...) 
O dever de planejamento, elaboração, cobrança e execução de normas é incumbência que demanda maior duração, o que evidentemente não é compatível com o exercício substituto do cargo executivo.
Portanto, pelos motivos então expostos e fundamentado no documento anexo, restou obscuro para a embargante ter sido incluída no Acórdão 2006/2019-TCU-Plenário como um dos executivos responsáveis pela ausência de iniciativa na elaboração de normas necessárias à análise das solicitações de financiamentos (item 9.1.3.4) .
IV. DA OMISSÃO QUANTO A NECESSIDADE DE INDIVIDUALIZAÇAO DA CONDUTA PRATICADA PELA RECORRENTE
Com a devida vênia, o Acórdão recorrido não se mostra límpido quanto às supostas condutas praticadas pela embargante, considerando o cargo efetivamente por ela exercido, de maneira individualizada, que levaram este E. Tribunal de Contas à solicitação de justificativas.
Veja-se que a falta de maior robustez no detalhamento das supostas ações da embargante inviabiliza a sua defesa técnica. O intitulado 'desvio de finalidade' a que se refere o acórdão embargado vem composto de termos como 'executivos responsáveis', que não detalham as supostas práticas da recorrente e o seu possível nexo de causalidade com os achados apontados pelo decisum.
Os princípios do devido processo legal, contraditório e ampla defesa, todos com assento constitucional respectivamente no artigo 5Q, incisos LIV e LV, são plenamente aplicáveis no âmbito dos processos administrativos, inclusive perante esta E. Corte de Contas.
Assim sendo, a exposição dos fatos e todas as suas circunstâncias, de forma certa e precisa, detalhadamente quanto a embargante, além de respeito aos princípios constitucionais mais basilares, garante que a recorrente possa apresentar suas razões de justificativas com maior qualidade e esclarecer os eventuais achados de auditoria que envolvem a sua atuação enquanto funcionária do BNDES.
Aliás, o detalhamento da conduta que entende o TCU ter sido praticada pela embargante é uma condição de regularidade do procedimento administrativo sob a ótica do interesse público à atuação do contraditório.
Destaca-se que é pacífico na doutrina e jurisprudência dos tribunais brasileiros que eventuais omissões podem e devem ser, desde que configurem meras irregularidades, sanadas a qualquer tempo, antes da decisão final. Por outro lado, se as omissões forem graves a ponto de prejudicar a defesa, como no presente caso, não há possibilidade de convalidação, merecendo ser reiniciado o processo.
Portanto, para a embargante, restou omisso o Acórdão recorrido ao deixar de detalhar de forma individualizada, as supostas condutas que teriam levado este E. Tribunal de Contas da União a entender pela necessidade de apresentação de justificativas, especialmente considerando que a embargante sequer participou de todas as operações analisadas pela auditoria.
V. DA OMISSÃO QUANTO A FUNDAMENTAÇÃO LEGAL DAS SUPOSTAS CONDUTAS PRATICADAS
A devida fundamentação, tendo como fundo o regramento jurídico pátrio, não é mandamento dotado de preciosismo. A clareza nas imputações, seja na conduta que se investiga (abordado no ponto anterior) , bem como nas supostas normas infringidas pelas ações comissivas ou omissivas do agente, fazem parte do mais profundo respeito aos princípios da ampla defesa e do contraditório.
Torna-se extremamente dificultoso para a defesa, quiçá inviável, responder imputações de maneira genérica que se limitam a apontar possíveis não conformidades que não guardam ligação com normas cogentes e de conhecimento público.
É bem verdade que para haver o desvio de finalidade na aprovação das linhas de crédito do BNDES para financiamento de exportação de bens e serviços de engenharia, bem como imputação de não conformidades à atuação da recorrente, como pretende narrar o Acórdão recorrido, deve, do mesmo modo, esta conclusão estar calcada em normas que sejam a elas aplicáveis no exercício das suas atividades no banco.
Todavia, data máxima vênia, a fundamentação legal das supostas condutas não conformes da recorrente não restou evidenciada de maneira clara e límpida a prestigiar a sua defesa.
Apenas para exemplificar, observe-se que a embargante foi chamada a apresentar razões de justificativa quanto a '9.1.3.3. ausência de orientação a seus subordinados acerca dos procedimentos a serem utilizados nas análises das solicitações de financiamentos'. Neste sentido, é absolutamente vital que se compreenda quais seriam os procedimentos estabelecidos pela BNDES a que se refere a citação, de forma que a embargante possa identificar a conduta omissiva questionada.
Ressalte-se que o pleno direito de defesa e contraditório são imperativos para o regular andamento processual, sem qualquer mácula ou vício. Para tanto, deve restar clara a conduta praticada na sua mais detalhada narrativa, a certeza de quem a praticou e a fundamentação legal com base na qual a ação ou omissão se tem por inadequada.
Portanto, a ausência de fundamentação legal como pano de fundo para balizamento dos normativos supostamente infringidos tem por conseqüência o prejuízo da defesa da recorrente, motivo pelo qual deseja ver sanada a referida omissão no Acórdão recorrido.
VI. DA OMISSÃO QUANTO A INDIVIDUALIZAÇAO DAS OPERAÇÕES QUE A RECORRENTE ESTÁ SENDO IMPUTADA
O Acórdão recorrido, conforme já fartamente exposto, nos itens 9.1.2 e 9.1.3, determina a intimação da embargante para apresentação de razoes de justificativas acerca de supostas não conformidades em solicitações de financiamento e aprovações de Relatórios de Análise para concessão de financiamento do BNDES à construtoras brasileiras, especificamente com o fim de realizarem obras rodoviárias no exterior.
No referenciamento das imputações, o Acórdão faz menção ao período de 28/12/2006 a 18/06/2013.
Concessa vênia, o Acórdão recorrido, ao se referir a um intervalo temporal de quase 7 anos, deixa de especificar as operações que seria alvo da audiência da embargante. Neste sentido, observe-se que no item 9.1.2, a embargante é chamada a apresentar justificativas por:
9.1.2.4. recomendação de aprovação de valores excessivos, de limites percentuais sobre o valor total da obra excessivos, e de valores e percentuais de custos indiretos excessivos em relação aos contratos comerciais, ao tipo de obra a que se destinavam e aos serviços ao final efetivamente exportados;
9.1.2.5. recomendação de aprovação de valores e quantitativos de mão de obra expatriada incompatíveis com as características técnicas da obra e com a realidade dos empreendimentos;
9.1.2.6. recomendação de aprovação de operações com as falhas retro descritas, que permitiram a ocorrência do desvio de finalidade na aplicação de aproximadamente US$ 1,07 bilhão (aproximadamente R$ 4 bilhões) em recursos transferidos pelo BNDES às empresas exportadoras de serviços de engenharia, conforme apurado nos autos
No entanto, da leitura do relatório que integra o Acórdão embargado e da verificação dos documentos juntados ao processo, resta claro que a embargante participou apenas de uma parte das operações analisadas pela equipe de auditoria, não podendo ser a ela atribuídas condutas que não guardam qualquer correspondência com os contratos de financiamento que, de fato, estiveram sob sua análise.
Deve-se levar em conta que o BNDES é um banco de importância nacional em que são realizadas inúmeras operações financeiras, inclusive, análise e abertura de linhas de crédito, diariamente. Ainda que se restrinja o objeto da análise à Área de Exportação (AEX) , setor ora sob investigação, não é possível aferir sem margem de dúvidas em quais das operações, de acordo com o entendimento do M. Relator, existem indícios de não conformidades e quais seriam os atos praticados por cada uma dos gestores chamados em audiência relacionados a estas operações.
Portanto, o que se verifica é que as audiências acabam por ganhar um caráter genérico, o que justifica a interposição dos presentes embargos de forma que haja uma limitação na responsabilização pretendida no Acórdão.
Ao se questionar por meio de audiência cada um dos funcionários do Banco individualmente, é necessário que seja exposto claramente acerca de quais operações esta Egrégia Corte está solicitando justificativas por parte da embargante.
É oportuno ressaltar que a individualização das operações faz parte ainda de um direito da Recorrente, uma vez que somente através dessa informação poderá apresentar a defesa adequada.
Assim sendo, a embargante espera o suprimento da omissão apontada de maneira que conste claramente em quais operações financeiras ocorreram as supostas não conformidades apontadas por esta Egrégia Corte.
VII. CONCLUSÃO
Isso posto, requer sejam conhecidos e providos os presentes embargos de declaração para que sejam sanadas as obscuridades, contradições e omissões apontadas e afastada a necessidade de apresentação de justificativas para os itens relativos a normatização e a orientações a subordinados de caráter geral, vez que tratam-se de condutas afetas às atribuições dos titulares dos cargos executivos, assim como sejam identificadas as normas violadas e as operações as quais se referem os achados de auditoria que guardam nexo de causalidade com as condutas efetivamente praticadas pela embargante.
Pede deferimento." (destaques no original) 
9.	O Sr. Vladimir Matheus Ribeiro de Souza alega: (i) contradição no rol de gestores chamados a apresentar razões de justificativa; (ii) omissão quanto à necessidade de individualização da conduta praticada pelo recorrente; (iii) omissão quanto à fundamentação legal das supostas condutas praticadas; e (iv) omissão quanto a individualização das operações que o recorrente está sendo imputado, nos termos da peça recursal constante à peça 1302, cujos excertos a seguir transcrevo:
" (...) 
III. DA CONTRADIÇÃO NO ROL DE GESTORES CHAMADOS A APRESENTAR RAZÕES DE JUSTIFICATIVA
O embargante é chamado a apresentar razões de justificativa em razão da sua atuação sob duas funções: 'Gerente Operacional' e 'Chefe de Departamento Substituto'.
Ocorre que nos três Relatórios de Análise auditados, quais sejam RAN 2012/0027, 2012/0023 e 2013/0007, o embargante exerceu a função de Chefe de Departamento Substituto.
Veja-se que de 19/06/2012 a 30/06/2012 (12 dias) o embargante exerceu a função de Chefe de Departamento Substituto, ou seja, período em que foi aprovado o RAN 2012/0023, em 25/06/2012, e o RAN 2012/0027, em 26/06/2012. Da mesma maneira ocorreu com o RAN 2013/0007, aprovado em 20/02/2013, vez que a substituição do recorrente iniciou em 18/02/2013 e terminou em 27/02/2013 (10 dias) .
Quando necessário, pontual e eventualmente, o embargante substituía o Chefe de Departamento ao qual estava subordinado, durante algumas reuniões executivas, o que era uma função exigida dos Gerentes Operacionais.
Em tais ocasiões, frise-se, a posição em que momentaneamente o embargante exercia era de 'chefe de departamento substituto', uma vez que não se tratava de cargo titular, tão somente de substituição deste.
Importa reiterar que o próprio Acórdão recorrido destaca no item 5.8 que os executivos substitutos não responderão pela suposta elaboração de procedimentos relacionados às linhas de financiamento, senão vejamos:
'5.8. Responsabilização de substitutos nas funções executivas
A segunda situação específica diz respeito à responsabilização dos substitutos nas funções executivas, onde entendo existirem duas situações diferentes.
Com relação à normatização e à comprovação da efetiva exportação, entendo que apenas os titulares devem ser responsabilizados, uma vez que se trata de estruturação dos trabalhos realizados na AEX, tarefa que cabia aos executivos que titularizaram os cargos ao longo do tempo, mas que não se transferem para os eventuais substitutos, em atuação eventual por períodos de tempo não muito extensos, dos quais não se pode exigir que adotem medidas de largo espectro que demandem tempo para serem concebidas e implantadas, como é o caso da normatização e estruturação dos serviços a cargo da diretoria' - trecho retirado de fls. 197/198. (grifo nosso) 
O dever de planejamento, elaboração, cobrança e execução de normas é incumbência que demanda maior duração, o que evidentemente não é compatível com o exercício substituto do cargo executivo.
Portanto, pelos motivos então expostos e fundamentado no documento anexo, restou obscuro para o embargante ter sido incluído no Acórdão 2006/2019-TCU-Plenário como um dos executivos responsáveis pela ausência de iniciativa na elaboração de normas necessárias à análise das solicitações de financiamentos (item 9.1.3.4) .
IV. DA OMISSÃO QUANTO A NECESSIDADE DE INDIVIDUAUZAÇAO DA CONDUTA PRATICADA PELO RECORRENTE
Com a devida vênia, o Acórdão recorrido não se mostra claro quanto às supostas condutas praticadas pelo embargante, considerando o cargo efetivamente por ele exercido, de maneira individualizada, que levaram este E. Tribunal de Contas à solicitação de justificativas.
Veja-se que a falta de maior robustez no detalhamento das supostas ações do embargante inviabiliza a sua defesa técnica. O intitulado 'desvio de finalidade' a que se refere o acórdão embargado vem composto de termos como 'executivos responsáveis', que não detalham as supostas práticas do recorrente e o seu possível nexo de causalidade com os achados apontados pelo decisum.
Os princípios do devido processo legal, contraditório e ampla defesa, todos com assento constitucional respectivamente no artigo 5^, incisos LIV e LV, são plenamente aplicáveis no âmbito dos processos administrativos, inclusive perante esta E. Corte de Contas.
Assim sendo, a exposição dos fatos e todas as suas circunstâncias, de forma certa e precisa, detalhadamente quanto ao embargante, além de respeito aos princípios constitucionais mais basilares, garante que o recorrente possa apresentar suas razões de justificativas com maior qualidade e esclarecer os eventuais achados de auditoria que envolvem a sua atuação enquanto funcionário do BNDES.
Aliás, o detalhamento da conduta que entende o TCU ter sido praticada pelo embargante é uma condição de regularidade do procedimento administrativo sob a ótica do interesse público à atuação do contraditório.
Destaca-se que é pacífico na doutrina e jurisprudência dos tribunais brasileiros que eventuais omissões podem e devem ser, desde que configurem meras irregularidades, sanadas a qualquer tempo, antes da decisão final. Por outro lado, se as omissões forem graves a ponto de prejudicar a defesa, como no presente caso, não há possibilidade de convalidação, merecendo ser reiniciado o processo.
Portanto, para o embargante, restou omisso o Acórdão recorrido ao deixar de detalhar de forma individualizada, as supostas condutas que teriam levado este E. Tribunal de Contas da União a entender pela necessidade de apresentação de justificativas, especialmente considerando que o embargante sequer participou de todas as operações analisadas pela auditoria.
V. DA OMISSÃO QUANTO A FUNDAMENTAÇÃO LEGAL DAS SUPOSTAS CONDUTAS PRATICADAS
A devida fundamentação, tendo como fundo o regramento jurídico pátrio, não é mandamento dotado de preciosismo. A clareza nas imputações, seja na conduta que se investiga (abordado no ponto anterior) , bem como nas supostas normas infringidas pelas ações comissivas ou omissivas do agente, fazem parte do mais profundo respeito aos princípios da ampla defesa e do contraditório.
Torna-se extremamente dificultoso para a defesa, quiçá inviável, responder imputações de maneira genérica que se limitam a apontar possíveis não conformidades que não guardam ligação com normas cogentes e de conhecimento público.
É bem verdade que para haver o desvio de finalidade na aprovação das linhas de crédito do BNDES para financiamento de exportação de bens e serviços de engenharia, bem como imputação de não conformidades à atuação do recorrente, como pretende narrar o Acórdão recorrido, deve, do mesmo modo, esta conclusão estar calcada em normas que sejam a elas aplicáveis no exercício das suas atividades no banco.
Todavia, data máxima vênia, a fundamentação legal das supostas condutas não conformes do recorrente não restou evidenciada de maneira clara e límpida a prestigiar a sua defesa.
Apenas para exemplificar, observe-se que o embargante foi chamado a apresentar razões de justificativa quanto a '9.1.3.3. ausência de orientação a seus subordinados acerca dos procedimentos a serem utilizados nas análises das solicitações de financiamentos'. Neste sentido, é absolutamente vital que se compreenda quais seriam os procedimentos estabelecidos pelo BNDES a que se refere a citação, de forma que o embargante possa identificar a conduta omissiva questionada.
Ressalte-se que o pleno direito de defesa e contraditório são imperativos para o regular andamento processual, sem qualquer mácula ou vício. Para tanto, deve restar clara a conduta praticada na sua mais detalhada narrativa, a certeza de quem a praticou e a fundamentação legal com base na qual a ação ou omissão se tem por inadequada.
Portanto, a ausência de fundamentação legal como pano de fundo para balizamento dos normativos supostamente infringidos tem por conseqüência o prejuízo da defesa do recorrente, motivo pelo qual deseja ver sanada a referida omissão no Acórdão recorrido.
VI. DA OMISSÃO QUANTO A INDIVIDUAUZAÇAO DAS OPERAÇÕES QUE O RECORRENTE ESTÁ SENDO IMPUTADO
O Acórdão recorrido, conforme já fartamente exposto, nos itens 9.1.2 e 9.1.3, determina a intimação do embargante para apresentação de razões de justificativas acerca de supostas não conformidades em solicitações de financiamento e aprovações de Relatórios de Análise para concessão de financiamento do BNDES, à construtoras brasileiras, especificamente com o fim de realizarem obras rodoviárias no exterior.
O Acórdão faz menção ao período de 28/12/2006 a 18/06/2013.
Concessa vênia, o Acórdão recorrido, ao se referir a um intervalo temporal de quase 7 anos, deixa de especificar as operações que seria alvo da audiência do embargante.
Neste sentido, observe-se que no item 9.1.2, o embargante é chamado a apresentar justificativas por:
9.1.2.4. recomendação de aprovação de valores excessivos, de limites percentuais sobre o valor total da obra excessivos, e de valores e percentuais de custos indiretos excessivos em relação aos contratos comerciais, ao tipo de obra a que se destinavam e aos serviços ao final efetivamente exportados;
9.1.2.5. recomendação de aprovação de valores e quantitativos de mão de obra expatriada incompatíveis com as características técnicas da obra e com a realidade dos empreendimentos;
9.1.2.6. recomendação de aprovação de operações com as falhas retro descritas, que permitiram a ocorrência do desvio de finalidade na aplicação de aproximadamente US$ 1,07 bilhão (aproximadamente R$4 bilhões) em recursos transferidos pelo BNDES às empresas exportadoras de serviços de engenharia, conforme apurado nos autos
No entanto, da leitura do relatório que integra o Acórdão embargado e da verificação dos documentos juntados ao processo, resta claro que o embargante participou apenas de uma parte das operações analisadas pela equipe de auditoria, não podendo ser a ele atribuídas condutas que não guardam qualquer correspondência com os contratos de financiamento que, de fato, estiveram sob sua análise.
Do mesmo modo, no item 9.1.6, o embargante é chamado a apresentar razões de justificativa em razão de suposta 'recomendação de aprovação de valores de rubricas de custos indiretos [...], resultando em valores de financiamento superiores em US$ 452,8 milhões [...]' que beneficiaram República Dominicana e Guatemala.
Todavia, mesmo com a menção de valor estratosférico, é certo que não houve participação do recorrente em todas as operações auditadas nestes países, logo, não há como responder pela integralidade do valor mencionado supostamente desviado.
Deve-se levar em conta que o BNDES é um banco de importância nacional em que são realizadas inúmeras operações financeiras, inclusive, análise e abertura de linhas de crédito, diariamente. Ainda que se restrinja o objeto da análise à Área de Exportação (AEX) , não é possível aferir sem margem de dúvidas em quais das operações, de acordo com o entendimento do M. Relator, existem indícios de não conformidades e quais seriam os atos praticados por cada um dos gestores chamados em audiência relacionados a estas operações.
Portanto, o que se verifica é que as audiências acabam por ganhar um caráter genérico, o que justifica a interposição dos presentes embargos de forma que haja uma limitação na responsabilização pretendida no Acórdão.
Ao se questionar por meio de audiência cada um dos funcionários do Banco individualmente, é necessário que seja exposto claramente acerca de quais operações esta Egrégia Corte está solicitando justificativas por parte do embargante.
É oportuno ressaltar que a individualização das operações faz parte ainda de um direito do Recorrente, uma vez que somente através dessa informação poderá apresentara defesa adequada.
Assim sendo, o embargante espera o suprimento da omissão apontada de maneira que conste claramente em quais operações financeiras ocorreram as supostas não conformidades apontadas por esta Egrégia Corte.
VII. CONCLUSÃO
Isso posto, requer sejam conhecidos e providos os presentes embargos de declaração para que sejam sanadas as obscuridades, contradições e omissões apontadas e afastada a necessidade de apresentação de justificativas para os itens relativos a normatização e a orientações a subordinados de caráter geral, vez que tratam-se de condutas afetas às atribuições dos titulares dos cargos executivos, assim como sejam identificadas as normas violadas e as operações as quais se referem os achados de auditoria que guardam nexo de causalidade com as condutas efetivamente praticadas pelo embargante. 
Pede deferimento" (destaques no original) 
10.	O Sr. Demian Fiocca alega omissão, obscuridade e contradição na capitulação legal dos fatos imputados ao embargante, nos termos da peça recursal constante à peça 1308, cujos excertos a seguir transcrevo:
" (...) 
III - Do Mérito: a omissão e obscuridade do acórdão 2006/19 na capitulação legal dos fatos imputados ao Embargante. Prejuízo para a ampla defesa e contraditório. 
15. O acórdão 2006/19 elenca uma série de irregularidades que o Embargante teria praticado - ou dado causa - quando das operações de financiamento às exportações de serviços e bens realizadas pelo BNDES. 
16. Não resta dúvida de que o Embargante deve se defender das condutas irregulares que lhe são imputadas pelo acórdão 2006/19. Especificamente no caso da ausência de normatização, o Embargante deve esclarecer, dentre outros, o porquê da 'ausência (...) de estudos, propostas de normatização e efetiva elaboração de normas que regulassem, de forma geral, a linha de financiamento à exportação de serviços de engenharia desde o recebimento e da análise das solicitações de financiamento até à comprovação da efetiva exportação dos serviços de engenharia e respectivos desembolsos'. 
17. É de se ver que, para o acórdão 2006/19, a alegada ausência desses normativos é em si mesma uma irregularidade, o que teria contribuído de forma decisiva para, de acordo com o pensamento do TCU, a ocorrência do mencionado desvio de finalidade nas operações de financiamento4. Caberia, então, ao Embargante explicar a razão dessa ausência de normatização das operações no âmbito do BNDES.
18. Na qualidade de presidente do Banco, o voto lhe imputa a seguinte responsabilização:
Quanto ao presidente do banco, além de suas funções como membro da diretoria colegiada que aprovava as operações, cabia a ele a direção executiva da instituição, aí incluídos o estabelecimento e acompanhamento de políticas e diretrizes operacionais, o acompanhamento do atingimento efetivo dos objetivos e metas estabelecidos e dos meios empregados para tanto, a supervisão executiva dos trabalhos conduzidos pelas diversas diretorias, a presidência da diretoria colegiada e a supervisão e acompanhamento da qualidade de suas deliberações . De se destacar que o presidente do BNDES tinha o poder de vetar operações mesmo depois de já aprovadas pela diretoria colegiada, o que espelha, a meu ver, uma obrigação ainda mais contundente no sentido de certificar-se de que as análises das operações e respectivas propostas de aprovação encontravam-se em conformidade com os normativos, os procedimentos e os padrões institucionais. 
Entendo, assim, que, quando da audiência dos sucessivos presidentes do banco, como tais e como integrantes da diretoria colegiada, especial ênfase deverá ser dada às funções adicionais por ele detidas como presidente das reuniões de diretoria e como principal executivo da instituição.  
19. Mas isso não se mostra suficiente para que o Embargante possa articular com um mínimo de eficiência e consistência seus esclarecimentos.
20. O motivo para tanto é que, ao longo do dispositivo do acórdão 2006/19, a Corte de Contas não declina com clareza qual o dever legal ou regimental que o Embargante estaria a descumprir ao - de acordo com o TCU - não normatizar internamente a realização dessas operações de financiamento às exportações de serviços e bens e aprovarem os relatórios de análise. O dispositivo do acórdão não aponta qual o dispositivo de lei, ou mesmo de regulamento, que teria sido violado. 
21. Ressalte-se, nesse sentido, que o art. 1º, §3º, inc. III da Lei nº 8.443/92 dispõe ser parte essencial das decisões do TCU o dispositivo com que o Ministro decidirá sobre o mérito: 
Art. 1° Ao Tribunal de Contas da União, órgão de controle externo, compete, nos termos da Constituição Federal e na forma estabelecida nesta Lei: 
 (...) 
§ 3° Será parte essencial das decisões do Tribunal ou de suas Câmaras: 
 (...) 
III - dispositivo com que o Ministro-Relator decidirá sobre o mérito do processo.  (grifou-se) . 
22. Ora, o dispositivo do acórdão não faz sequer uma breve menção ao fundamento legal da irregularidade: afinal de contas, por que motivo a ausência de normatização seria ela mesma uma irregularidade em relação ao Embargante? Ou quais normativos e procedimentos institucionais, como presidente do banco, teria o Embargante violado? Pois, se se trata de uma irregularidade, é porque se está diante de conduta que contraria o direito vigente, isto é, alguma disposição legal ou regulamentar. De rigor que o dispositivo do acórdão apontasse a norma violada, ou conjunto de normas, que a conduta do Embargante tenha violado. Ou seja, se o Embargante, ao não providenciar a normatização das operações de financiamento a cargo do BNDES, violar tal ou qual obrigação legal, mister se faz que a Corte de Contas indique a origem e fundamento dessa obrigação. 
 (...) 
24. Essa omissão na capitulação legal da irregularidade da ausência de normatização traz sérios prejuízos para a defesa do Embargante. No estado em que as coisas se encontram, não tem ele como saber qual a razão da convicção do TCU. 
25. Desse modo, se não se sabe a base legal da irregularidade, seu fundamento jurídico, a defesa, não se mostra apenas difícil, mas na verdade impossível. A se considerar verdadeira a afirmação do acórdão de que não havia normatização a tratar das operações de financiamento, todo o esclarecimento do Embargante terá necessariamente de girar em torno de questões de direito, isto é, discussões em torno de conceitos e institutos jurídicos. 
26. Mas, na medida em que o dispositivo do acórdão não indica expressamente qual a capitulação legal da irregularidade, o Embargante não tem o conhecimento básico sobre o quê deve prestar esclarecimentos. Mais uma vez: se não existiam à época normativos, essa ausência violava qual dispositivo legal ou qual obrigação legal ou regimental? Qual descumprimento de norma legal ou regulamentar é imputado ao Embargante por supostamente não ter se certificado de que as análises e aprovações das operações encontravam-se em conformidade com os normativos, os procedimentos e os padrões institucionais?
 (...) 
 
33. Além disso, há de se considerar que, em se tratando de irregularidade - não se está aqui a falar de dano ao erário -, é dever do TCU apontar o dispositivo legal violado, violação esta que, caso venha a ser confirmada no curso da apuração, sujeitará o responsável à aplicação de multa pecuniária. A LOTCU é clara no sentido de condicionar a aplicação de multa por irregularidade à ocorrência de 'grave violação a dispositivo legal': 
'art. 58. O Tribunal poderá aplicar multa de Cr$ 42.000.000,00 (quarenta e dois milhões de cruzeiros) , ou valor equivalente em outra moeda que venha a ser adotada como moeda nacional, aos responsáveis por: 
I - contas julgadas irregulares de que não resulte débito, nos termos do parágrafo único do art. 19 desta Lei; 
II - ato praticado com grave infração à norma legal ou regulamentar de natureza contábil, financeira, orçamentária, operacional e patrimonial; 
III - ato de gestão ilegítimo ou antieconômico de que resulte injustificado dano ao Erário; 
IV - não atendimento, no prazo fixado, sem causa justificada, a diligência do Relator ou a decisão do Tribunal; 
V - obstrução ao livre exercício das inspeções e auditorias determinadas; 
VI - sonegação de processo, documento ou informação, em inspeções ou auditorias realizadas pelo Tribunal; 
VII - reincidência no descumprimento de determinação do Tribunal'. (grifou-se) 
34. Cumpre notar que a única hipótese aplicável ao presente caso diz respeito ao inc. II: 'ato praticado com grave infração à norma legal ou regulamentar'. Daí a ineludível necessidade de que o acórdão aponte a norma legal ou regulamentar que tenha sofrido, por parte de conduta atribuível ao Embargante, 'grave infração'. Sem isso, isto é, sem a capitulação da norma, legal ou regulamentar, violada, não se pode falar sequer de apenamento, na forma do art. 58, inc. II da LOTCU. Isso porque, de acordo com o legislador, a aplicação da multa, na espécie, tem como condição sine que non a indicação da norma gravemente violada. 
35. Há, entretanto, precedente dessa Corte de Contas de que o relatório e voto, por fazerem parte do acórdão, podem suprir eventual omissão do dispositivo do acórdão10. Desse modo, já que existem precedentes do Tribunal nesse sentido, tem-se também uma obscuridade na decisão. Explica-se. 
36. O voto faz referência ao entendimento da Unidade Técnica que, ao realizar a instrução, se manifestou pela violação do Estatuto do BNDES e do Regime Geral de Operações (RGO) : 
'O BNDES foi instado a apresentar esclarecimentos acerca 'a) da ausência de elaboração de normativos específicos que subsidiassem a concessão dos financiamentos realizados para a exportação de bens e serviços de engenharia aos empreendimentos rodoviários realizados no período de 2006 a 2012, intervalo em que foram aprovados os sessenta e sete pedidos de financiamento no âmbito do presente processo' (§§ 20 a 74 e 1248 a 1259 da instrução) . A unidade técnica sumarizou os esclarecimentos prestados pelo BNDES nos §§ 20 a 28 da instrução transcrita para o relatório que precede este voto. Os esclarecimentos foram analisados nos §§ 29 a 51, e a responsabilização nos §§ 53 a 72. Acolho referidas análises como razões de decidir. 
 (...) 
Em sua análise, a unidade técnica esclarece que o modelo de financiamento utilizado para os financiamentos à exportação de serviço exigia procedimentos específicos, em virtude das características também específicas de produto, procedimentos que não poderiam ser simplesmente aproveitados de outras modalidades (§§ 29 a 49, e especialmente 50 e 51, da instrução) . Quanto a isso, as normas relativas à modalidade suppliers credit, bastante simplificadas, não se ajustaram às necessidades de um financiamento de modalidade buyers credit, utilizada nos financiamentos sob enfoque (§§ 29 a 36 da instrução) . 
Mas o que aqui se discute, em realidade, não é essa questão de modalidade, mas sim se havia normatização adequada, independentemente da modalidade (§ 50 da instrução) . Frente à deficiência de normativos específicos (a Decisão DIR 352/2004-BNDES e as Circulares AEX 176/2002 e 15/2010 não trazem qualquer orientação sobre eventuais análises econômicas ou de engenharia a serem realizadas) , a unidade técnica aponta que o eventual cumprimento de disposições contidas no Estatuto Social do BNDES e no Regulamento Geral de Operações - RGO poderia ter evitado algumas das principais falhas observadas. Por exemplo, a simples observância do art. 13 do RGO, que determina que 'o estudo do projeto deve (...) considerar, entre outros, os aspectos econômico-financeiros, de engenharia, jurídicos e de organização e gerência do postulante (...) ' (§ 40 da instrução) , ainda que excessivamente genérico e insuficiente, teria evitado a concessão de financiamentos sem qualquer análise de coerência das informações prestadas pelas empreiteiras solicitantes com a realidade que seria possível apreender a partir dos poucos e insuficientes (por deficiência de normatização) documentos apresentados, especialmente a coerência da relação entre os itens relacionados como exportáveis e o contrato comercial e descrição da obra, por exemplo (§§ 37 a 49 da instrução) . Importante salientar que a ausência de normatização adequada contribuiu, como se verá a seguir, não apenas para a ocorrência do desvio de finalidade, mas também para que o atingimento dos objetivos da linha de financiamento fosse prejudicado' (sem grifos no original) . 
37. O Relatório feito na auditoria foi assim vazado: 
38. Em relação à etapa de aprovação das operações, os normativos do BNDES assinalavam a necessidade da realização de análise econômico-financeira e de engenharia dos produtos exportados. 
39. O Estatuto Social do BNDES, aprovado pelo Decreto 4.418, de 11/10/2002, vigente à época das concessões de financiamento, traz a seguinte redação (peça 698, p. 2) : art. 10. Para a concessão de colaboração financeira, o BNDES procederá: I - ao exame técnico e econômico-financeiro do projeto e de suas implicações sociais e ambientais; II - à verificação da segurança do reembolso, exceto nos casos de colaboração financeira que, por sua natureza, envolva a aceitação de riscos naturais ou não esteja sujeita a reembolso, na forma dos incisos IV e V do art. 9º ; e III - a seu critério, à apuração da eventual existência de restrições à idoneidade da empresa postulante e dos respectivos titulares e administradores, a critério do BNDES. Parágrafo único. A colaboração financeira do BNDES será limitada aos percentuais que forem aprovados pela Diretoria para programas ou projetos específicos. 
40. No mesmo sentido, o Regulamento Geral de Operações (RGO) do BNDES, seja o aprovado pela Resolução 862/1996 ou a versão aprovada pela Resolução 1467/2007, atualizada até 4/8/2015, (peça 699, p. 61-62, grifo nosso) também trata desse assunto: art. 13 - O estudo do projeto deve ser realizado por uma equipe de técnicos e considerar, entre outros, os aspectos econômico-financeiros, de engenharia, jurídicos e de organização e gerência do postulante, bem como as informações cadastrais, as garantias propostas, os aspectos sociais e os relativos ao meio ambiente, além dos aspectos referentes à atenuação dos desequilíbrios regionais e ao desenvolvimento tecnológico do País. 
41. Dos dispositivos acima, extrai-se que é inafastável a responsabilidade do banco de analisar aspectos econômico-financeiros, técnicos e de engenharia dos itens exportáveis dos pedidos de financiamento das empresas brasileiras. 42. Entretanto, identificou-se que, apesar de haver previsão em tais normas, não houve definição de procedimentos para a realização da análise econômico-financeira e de engenharia dos itens exportáveis dos pedidos de financiamento. Isso significa que não foram expedidos regulamentos específicos ou estabelecidas diretrizes que orientassem como deveria ter sido feita a análise relativa aos itens exportáveis dos pedidos de financiamento quanto a esses aspectos, em desacordo com as disposições do Estatuto Social do BNDES e do Regulamento Geral das Operações. 
 (...) 
49. Dessa forma, observa-se que essa ausência de procedimentos para análise econômico-financeira e de engenharia dos itens exportáveis dos pedidos de financiamentos estaria em desacordo com o Estatuto do BNDES e com o RGO. 
 (...) 
73. Desse modo, propõe-se, com fundamento no art. 43, inciso II, da Lei 8.443/1992 c/c art. 250, inciso IV do Regimento Interno do TCU, realizar a audiência dos responsáveis relacionados na Matriz de Responsabilização do Apêndice A desta instrução, para que apresentem, no prazo de quinze dias, razões de justificativa acerca da ausência de definição de procedimentos para análise econômico-financeira e de engenharia dos itens exportáveis dos pedidos de financiamento, em desacordo com o Estatuto Social e o Regulamento Geral de Operações do BNDES'  (sem grifos no original) .
38. Desse modo, é possível o entendimento que o Embargante deverá apresentar a sua defesa voltado para a não violação, exclusivamente, do Estatuto do BNDES e do Regimento Geral de Operações (RGO) . Mas, para tanto, de modo a possuir segurança jurídica, cabe ao Plenário da Corte essa confirmação. Ainda mais porque, na instrução, foi apontada a violação do Estatuto e do RGO pelos integrantes da AEX e não pela presidência do BNDES. Em outras palavras, deve ser indicada qual norma - legal ou regimental - violada pelo Presidente ao não normatizar, na visão preliminar do TCU, a análise da operação de exportação de serviços referente à contratação de obra pública no exterior.
39. Fica, portanto, demonstrada a obscuridade do dispositivo do acórdão 2006/19, no sentido de não apontar claramente, no caso da ausência de normativos internos do BNDES e da aprovação dos Relatórios de Análise, qual norma legal ou regulamentar teria sido gravemente violada pela conduta do Embargante, tudo na linha do que determina o art. 58, inc. II da LOTCU. 
40. Os presentes embargos de declaração são manejados para que seja esclarecido se a acusação recaída sobre o Embargante, por conta de omissão quanto à ausência de normatização ou elaboração de procedimento e aprovação dos Relatórios de Análise, se dá por conta da violação do art. 19, inc. II e art. 10, inc I do Estatuto do BNDES, art. 13 do RGO e o art. 70, caput, da Constituição Federal ou mesmo de algum outro dispositivo legal ou regimental.
III.1 - A contradição do acórdão 2006/19 na capitulação legal dos fatos imputados ao Embargante. 
41. Além da omissão e obscuridade, o Acórdão 2006/2019-TCU-Plenário também possui uma contradição. Isso, tendo em vista que a Unidade Técnica assim se manifestou: 
'67. Quanto à expedição de normas sem que houvesse a definição para que fosse realizada a análise econômico-financeira e de engenharia dos itens exportáveis nas concessões dos financiamentos, em que pese a competência da diretoria colegiada para aprovar as normas de operações e de administração do BNDES, mediante expedição dos regulamentos específicos, entende-se que, por se tratar de demandas específicas da Área de Comércio Exterior (AEX) , caberia somente ao diretor dessa área a responsabilidade por levar esses assuntos ao colegiado, uma vez que é competência de cada diretor relatar os assuntos da sua área de coordenação à diretoria colegiada. 
68. Assim, destaca-se que não houve comprovação de que a diretoria colegiada sabia da necessidade de regulamentar tais demandas. 
69. Nesse sentido, verifica-se que os diretores da AEX à época das concessões dos financiamentos deveriam ter proposto que os regulamentos específicos do Produto Exim Pós-embarque contemplassem os aspectos a serem avaliados na análise econômico-financeira e de engenharia dos itens exportáveis nas operações de apoio do BNDES às exportações de bens e serviços de engenharia brasileiros, uma vez que cabia a esses diretores relatar os assuntos da sua área de coordenação à diretoria colegiada na expedição dos normativos. 
 (...) 
72. Em vista disso, entende-se que devem ser realizadas as audiências dos Diretores e dos Superintendentes que foram titulares da Área de comércio exterior entre 8/6/2009 a 11/6/2013, período em que foram efetuadas as análises das operações de crédito para o apoio financeiro do BNDES aos empreendimentos rodoviários localizados no exterior no âmbito deste processo' (sem grifos no original) .
42. Pelo acima exposto, e possível perceber que apenas os integrantes da Área de Comércio Exterior foram apontados como responsáveis e não os diretores de outras áreas, uma vez que não houve comprovação de que a diretoria colegiada sabia da necessidade de regulamentar tais demandas.
42. O voto guiou-se no mesmo sentido (item 7.1) : 
Relativamente à imputação de responsabilidades sobre a ausência de normativos, apesar de sua aprovação ser de alçada da diretoria colegiada (§ 60 da instrução) , a unidade técnica concluiu que caberia aos sucessivos Superintendentes e Diretores da Área de Comércio Exterior - AEX tomarem a iniciativa de proceder aos estudos necessários e apresentar seus resultados à deliberação da diretoria (§§ 61 a 71 da instrução) . Complementando tal proposta, de forma a torna-la compatível com a análise de responsabilização por mim retro apresentada (itens 5.2 a 5.4 deste voto) , entendo devem também ser ouvidos em audiência os chefes de departamento. Assim, concordando com a unidade técnica e apenas complementando sua proposta, entendo deva ser realizada a audiência dos diretores e dos superintendentes titulares na AEX, e dos chefes de departamento dessa diretoria, no período de 08/06/2009 a 11/06/2013, no qual foram realizadas as análises sob apreciação nestes autos, para que apresentem razões de justificativas por não terem adotado as medidas necessárias e cabíveis no sentido de elaborarem estudos e propostas de normatização, que regessem a análise das solicitações de financiamento à exportação de serviços de engenharia, modalidade buyers credit, especialmente em relação às análises econômico-financeiras, de engenharia e de compatibilização do contrato financeiro com o contrato comercial, aí incluída uma adequada descrição e correlação dos itens (bens e serviços) a serem exportados (§ 73 da instrução, com ajustes de redação e ampliação do objeto) .
 (...) 
46. Portanto, o Embargante, presidente e membro da diretoria colegiada, foi arrolado como responsáveis a despeito de manifestação contrária no próprio voto. Há clara contradição a ser sanada, que poderá resultar na exclusão de responsabilidade do Embargante.
IV- Conclusão e pedido. 
47. Ante o exposto, e tendo em vista a omissão, obscuridade e contradição presentes no acórdão 2006/19, pedem o Embargante seja o seu recurso conhecido e provido para que as mesmas sejam devidamente sanadas." (destaques do original) 
10.	O Sr. Carlos Frederico Braz de Souza alega: (i) contradição no rol de gestores chamados a apresentar razões de justificativa; (ii) omissão quanto à necessidade de individualização da conduta praticada pelo recorrente; (iii) omissão quanto à fundamentação legal das supostas condutas praticadas; e (iv) omissão quanto a individualização das operações que o recorrente está sendo imputado, nos termos da peça recursal constante à peça 1397, cujos excertos a seguir transcrevo:
" (...) 
III. DA CONTRADIÇÃO NO ROL DE GESTORES CHAMADOS A APRESENTAR RAZÕES DE JUSTIFICATIVA
O embargante é chamado a apresentar razões de justificativa em razão da sua atuação sob duas funções: 'Superintendente da AEX Substituto' e 'Chefe de Departamento Substituto'.
Quando necessário, pontual e eventualmente, o embargante substituía o Chefe de Departamento ou Superintendente da AEX aos quais estava subordinado, durante algumas reuniões executivas, o que era uma função exigida dos subordinados.
Em tais ocasiões, frise-se, a posição em que momentaneamente o embargante exercia era de 'substituto', uma vez que não se tratava de cargo titular, tão somente de substituição deste.
Importa reiterar que o próprio Acórdão recorrido destaca no item 5.8 que os executivos substitutos não responderão pela suposta elaboração de procedimentos relacionados às linhas de financiamento, senão vejamos:
'5.8. Responsabilização de substitutos nas funções executivas
A segunda situação específica diz respeito à responsabilização dos substitutos nas funções executivas, onde entendo existirem duas situações diferentes.
Com relação à normatização e à comprovação da efetiva exportação, entendo que apenas os titulares devem ser responsabilizados, uma vez que se trata de estruturação dos trabalhos realizados na AEX, tarefa que cabia aos executivos que titularizaram os cargos ao longo do tempo, mas que não se transferem para os eventuais substitutos, em atuação eventual por períodos de tempo não muito extensos, dos quais não se pode exigir que adotem medidas de largo espectro que demandem tempo para serem concebidas e implantadas, como é o caso da normatização e estruturação dos serviços a cargo da diretoria' - trecho retirado de fls. 197/198. (grifo nosso) 
O dever de planejamento, elaboração, cobrança e execução de normas é incumbência que demanda maior duração, o que evidentemente não é compatível com o exercício substituto do cargo executivo.
Portanto, pelos motivos então expostos e fundamentado no documento anexo, restou obscuro para o embargante ter sido incluído no Acórdão 2006/2019-TCU-Plenário como um dos executivos responsáveis pela ausência de iniciativa na elaboração de normas necessárias à análise das solicitações de financiamentos (item 9.1.3.4) .
IV. DA OMISSÃO QUANTO A NECESSIDADE DE INDIVIDUAUZAÇAO DA CONDUTA PRATICADA PELO RECORRENTE
Com a devida vênia, o Acórdão recorrido não se mostra claro quanto às supostas condutas praticadas pelo embargante, considerando o cargo efetivamente por ele exercido, de maneira individualizada, que levaram este E. Tribunal de Contas à solicitação de justificativas.
Veja-se que a falta de maior robustez no detalhamento das supostas ações do embargante inviabiliza a sua defesa técnica. O intitulado 'desvio de finalidade' a que se refere o acórdão embargado vem composto de termos como 'executivos responsáveis', que não detalham as supostas práticas do recorrente e o seu possível nexo de causalidade com os achados apontados pelo decisum.
Os princípios do devido processo legal, contraditório e ampla defesa, todos com assento constitucional respectivamente no artigo 5^, incisos LIV e LV, são plenamente aplicáveis no âmbito dos processos administrativos, inclusive perante esta E. Corte de Contas.
Assim sendo, a exposição dos fatos e todas as suas circunstâncias, de forma certa e precisa, detalhadamente quanto ao embargante, além de respeito aos princípios constitucionais mais basilares, garante que o recorrente possa apresentar suas razões de justificativas com maior qualidade e esclarecer os eventuais achados de auditoria que envolvem a sua atuação enquanto funcionário do BNDES.
Aliás, o detalhamento da conduta que entende o TCU ter sido praticada pelo embargante é uma condição de regularidade do procedimento administrativo sob a ótica do interesse público à atuação do contraditório.
Destaca-se que é pacífico na doutrina e jurisprudência dos tribunais brasileiros que eventuais omissões podem e devem ser, desde que configurem meras irregularidades, sanadas a qualquer tempo, antes da decisão final. Por outro lado, se as omissões forem graves a ponto de prejudicar a defesa, como no presente caso, não há possibilidade de convalidação, merecendo ser reiniciado o processo.
Portanto, para o embargante, restou omisso o Acórdão recorrido ao deixar de detalhar de forma individualizada, as supostas condutas que teriam levado este E. Tribunal de Contas da União a entender pela necessidade de apresentação de justificativas, especialmente considerando que o embargante sequer participou de todas as operações analisadas pela auditoria.
V. DA OMISSÃO QUANTO A FUNDAMENTAÇÃO LEGAL DAS SUPOSTAS CONDUTAS PRATICADAS
A devida fundamentação, tendo como fundo o regramento jurídico pátrio, não é mandamento dotado de preciosismo. A clareza nas imputações, seja na conduta que se investiga (abordado no ponto anterior) , bem como nas supostas normas infringidas pelas ações comissivas ou omissivas do agente, fazem parte do mais profundo respeito aos princípios da ampla defesa e do contraditório.
Torna-se extremamente dificultoso para a defesa, quiçá inviável, responder imputações de maneira genérica que se limitam a apontar possíveis não conformidades que não guardam ligação com normas cogentes e de conhecimento público.
É bem verdade que para haver o desvio de finalidade na aprovação das linhas de crédito do BNDES para financiamento de exportação de bens e serviços de engenharia, bem como imputação de não conformidades à atuação do recorrente, como pretende narrar o Acórdão recorrido, deve, do mesmo modo, esta conclusão estar calcada em normas que sejam a elas aplicáveis no exercício das suas atividades no banco.
Todavia, data máxima vênia, a fundamentação legal das supostas condutas não conformes do recorrente não restou evidenciada de maneira clara e límpida a prestigiar a sua defesa.
Apenas para exemplificar, observe-se que o embargante foi chamado a apresentar razões de justificativa quanto a '9.1.3.3. ausência de orientação a seus subordinados acerca dos procedimentos a serem utilizados nas análises das solicitações de financiamentos'. Neste sentido, é absolutamente vital que se compreenda quais seriam os procedimentos estabelecidos pelo BNDES a que se refere a citação, de forma que o embargante possa identificar a conduta omissiva questionada.
Ressalte-se que o pleno direito de defesa e contraditório são imperativos para o regular andamento processual, sem qualquer mácula ou vício. Para tanto, deve restar clara a conduta praticada na sua mais detalhada narrativa, a certeza de quem a praticou e a fundamentação legal com base na qual a ação ou omissão se tem por inadequada.
Portanto, a ausência de fundamentação legal como pano de fundo para balizamento dos normativos supostamente infringidos tem por conseqüência o prejuízo da defesa do recorrente, motivo pelo qual deseja ver sanada a referida omissão no Acórdão recorrido.
VI. DA OMISSÃO QUANTO A INDIVIDUAUZAÇAO DAS OPERAÇÕES QUE O RECORRENTE ESTÁ SENDO IMPUTADO
O Acórdão recorrido, conforme já fartamente exposto, nos itens 9.1.2 e 9.1.3, determina a intimação do embargante para apresentação de razões de justificativas acerca de supostas não conformidades em solicitações de financiamento e aprovações de Relatórios de Análise para concessão de financiamento do BNDES, à construtoras brasileiras, especificamente com o fim de realizarem obras rodoviárias no exterior.
O Acórdão faz menção ao período de 28/12/2006 a 18/06/2013.
Concessa vênia, o Acórdão recorrido, ao se referir a um intervalo temporal de quase 7 anos, deixa de especificar as operações que seria alvo da audiência do embargante.
Neste sentido, observe-se que no item 9.1.2, o embargante é chamado a apresentar justificativas por:
9.1.2.4. recomendação de aprovação de valores excessivos, de limites percentuais sobre o valor total da obra excessivos, e de valores e percentuais de custos indiretos excessivos em relação aos contratos comerciais, ao tipo de obra a que se destinavam e aos serviços ao final efetivamente exportados;
9.1.2.5. recomendação de aprovação de valores e quantitativos de mão de obra expatriada incompatíveis com as características técnicas da obra e com a realidade dos empreendimentos;
9.1.2.6. recomendação de aprovação de operações com as falhas retro descritas, que permitiram a ocorrência do desvio de finalidade na aplicação de aproximadamente US$ 1,07 bilhão (aproximadamente R$4 bilhões) em recursos transferidos pelo BNDES às empresas exportadoras de serviços de engenharia, conforme apurado nos autos
No entanto, da leitura do relatório que integra o Acórdão embargado e da verificação dos documentos juntados ao processo, resta claro que o embargante participou apenas de uma parte das operações analisadas pela equipe de auditoria, não podendo ser a ele atribuídas condutas que não guardam qualquer correspondência com os contratos de financiamento que, de fato, estiveram sob sua análise.
Deve-se levar em conta que o BNDES é um banco de importância nacional em que são realizadas inúmeras operações financeiras, inclusive, análise e abertura de linhas de crédito, diariamente. Ainda que se restrinja o objeto da análise à Área de Exportação (AEX) , não é possível aferir sem margem de dúvidas em quais das operações, de acordo com o entendimento do M. Relator, existem indícios de não conformidades e quais seriam os atos praticados por cada um dos gestores chamados em audiência relacionados a estas operações.
Portanto, o que se verifica é que as audiências acabam por ganhar um caráter genérico, o que justifica a interposição dos presentes embargos de forma que haja uma limitação na responsabilização pretendida no Acórdão.
Ao se questionar por meio de audiência cada um dos funcionários do Banco individualmente, é necessário que seja exposto claramente acerca de quais operações esta Egrégia Corte está solicitando justificativas por parte do embargante.
É oportuno ressaltar que a individualização das operações faz parte ainda de um direito do Recorrente, uma vez que somente através dessa informação poderá apresentara defesa adequada.
Assim sendo, o embargante espera o suprimento da omissão apontada de maneira que conste claramente em quais operações financeiras ocorreram as supostas não conformidades apontadas por esta Egrégia Corte.
VII. CONCLUSÃO
Isso posto, requer sejam conhecidos e providos os presentes embargos de declaração para que sejam sanadas as obscuridades, contradições e omissões apontadas e afastada a necessidade de apresentação de justificativas para os itens relativos a normatização e a orientações a subordinados de caráter geral, assim como sejam identificadas as normas violadas e as operações as quais se referem os achados de auditoria que guardam nexo de causalidade com as condutas efetivamente praticadas pelo embargante.  
Pede deferimento." (destaques no original) 
12.	A Sra. Marcela Puppin Carvalho, técnica operacional do BNDES, alega obscuridade quanto ao sigilo de peças nos autos e que não fora devidamente notificada para apresentar as suas razões de justificativa, nos termos da peça recursal constante à peça 1671, cujos excertos a seguir transcrevo:
" (...) 
A embargante apresentou manifestação (peça 1.490) de modo a informar que nunca recebera comunicação para apresentar razões de justificativa nos autos deste processo. No entanto, conforme narrado na referida peça, foi surpreendida pelo Ofício n. 0680/2019-TCU/SecexEstataisRJ tratando acerca de 'prorrogação de prazo (...) para apresentação de razões de justificativas, objeto da presente proposta'.
Após a manifestação, a embargante recebeu nova comunicação deste Tribunal de Contas, em 10 de dezembro de 2019, para dar ciência quanto ao teor do documento intitulado 'despacho', proferido pelo Exmo. Ministro Relator em 02 de dezembro de 2019, com conteúdo materialmente decisório, portanto, podendo ser alvo de embargos de declaração nos termos do artigo 34 da Lei nº 8.443/92.
A decisão em questão, entre outras determinações, é atenta à referida manifestação da embargante uma vez que assim dispõe:
'No presente momento, a Sra. Marcela Puppin Carvalho solicita novo prazo de 60 dias em razão de não haver sido devidamente notificada do prazo original. Desta feita, indica que seus advogados não possuem procuração para receber audiência e informa seu endereço atual.
[...]
 (...) devendo a Seproc, ao expedir as comunicações, observar o novo endereço fornecido pela responsável Marcela Puppin Carvalho'
Data máxima vênia, restaram ainda obscuras para a embargante algumas questões suscitadas na manifestação, razão pela qual a oposição dos presentes embargos se faz necessária. Neste ínterim, apesar de mencionar as futuras comunicações, persiste a dúvida quanto a efetiva notificação citatória, até então nunca ocorrida, bem como o marco processual em que será dado início à contagem do prazo para apresentação das razões de justificativa da embargante.
Não menos importante, restou ainda obscuro a determinação de sigilo das peças 1512, 1513, 1518, 1519, 1533, 1534 E 1535, à luz dos direitos à ampla defesa e contraditório.
 (...) 
CONCLUSÃO
Por todo exposto, requer-se sejam sanadas as obscuridades apontadas nos presentes Embargos de Declaração, bem como seja determinada a citação da embargante, contendo detalhadamente os itens que deverá responder, e o prazo para apresentação das suas razões de justificativa, sendo certo que, do prazo inicial, foram concedidas duas prorrogações de prazo de 60 (sessenta) dias cada uma.
No que toca à determinação de sigilo das peças apontadas, seja sanada a obscuridade apontada, em especial no sentido de ser concedido acesso aos responsáveis chamados em audiência, uma vez que são elementos fundamentais de acusação, bem como de defesa.
Alternativamente, não sendo concedido o referido acesso, seja declarado expressamente que tais informações, contidas nas peças então sigilosas, não serão usadas em desfavor dos responsáveis chamados em audiência no presente processo. 
Pede deferimento." (destaques no original) 
É o relatório.

8.1. Carina Gallardo Rey (132.226/OAB-RJ), representando Roberto Zurli Machado, Bndes Participações S.A., Agência Especial de Financiamento Industrial e Banco Nacional de Desenvolvimento Econômico e Social;  
8.2. Breno Melaragno Costa (91.220/OAB-RJ) e outros, representando Luiz Eduardo Melin de Carvalho e Silva.  
8.3. Ana Carolina Alhadas Valadares e outros, representando Eduardo Rath Fingerl.  
8.4. Maria Ruth Borges Bezerra (63.813/OAB-DF) e outros, representando Banco Nacional de Desenvolvimento Econômico e Social, Alessandra Marques da Silva Martins, Daniel do Espirito Santo Cardoso Seiceira, Denilson Queiroz Gomes Ferreira, Joao Barbosa de Oliveira, Marcelo Oliveira Santos, Marcelo Orlando Mesquita da Silva, Marcos Alberto Pereira Motta, Marcus Sergio Martins Aguiar, Roberta Lavalle da Silva Faria e Thiago Leone Mitidieri.
8.5. Anna Beatriz Coelho da Cunha e outros, representando Luciene Ferreira Monteiro Machado.  
8.6. Luiz Antonio de Sampaio Campos (74.714/OAB-RJ) e outros, representando Julio Cesar Maciel Ramundo.  
8.7. Lorena Bitello Lobo Barbosa e outros, representando Elvio Lima Gaspar.  
8.8. Ana Luiza Nascimento de Souza Polak (342.501/OAB-SP) e outros, representando Construtora Norberto Odebrecht S.A.  
8.9. Marta de Castro Meireles (130.114/OAB-RJ), representando Marcela Puppin Carvalho, Daniel da Silva Grimaldi, Vivian Regina Costa Winkel, Vania Conze Cezimbra, Thais de Azevedo Gama Pinto, Roger Louis Fernand Egea, Sergio Foldes Guimaraes, Raquel Batissaco Duarte, Priscilla Assis Pinto da Matta, Patricia Mirela Ramon de Arruda, Luiz Filipe de Castro Neves, Luiz Antonio Araujo Dantas, Leonardo Pereira Rodrigues dos Santos, Juliana Ferreira Ribeiro Pessoa, Elydia Mariana da Silva Hirata, Bruno Castelo Branco, Bruno Hilano Regueira, Andre Taveira Cruz, Carlos Frederico Braz de Souza, Vladimir Matheus Ribeiro de Souza, Marcia Cristina da Silva Dias, Luciene Ferreira Monteiro Machado e Gil Bernardo Borges Leal. 
8.10. André Uryn (110.580/OAB-RJ) e outros, representando Demian Fiocca, Fernando Marques dos Santos, Armando Mariante Carvalho Junior, Eduardo Rath Fingerl, Jorge Kalache Filho, Luiz Fernando Linck Dorneles e Wagner Bittencourt de Oliveira;  
8.11. Guilherme de Araujo Pinho Costa e outros, representando Luciano Galvão Coutinho.  
8.12. Celso Cordeiro de Almeida e Silva (161995/OAB-SP) e outros, representando Guilherme Narciso de Lacerda.  
8.13. Sergio Bermudes (17587/OAB-RJ) e outros, representando João Carlos Ferraz, Luciano Galvão Coutinho e Mauricio Borges Lemos. 
8.14. Pedro Jose de Almeida Ribeiro (163187/OAB-RJ), representando Alexandre Kussunoki Lautenschlager, Fabricio Bianchi Catermol Cunha, Luiz Eduardo Miranda Cruz e Banco Nacional de Desenvolvimento Econômico e Social.

Não atuou.

REPRESENTAÇÃO APARTADA DO TC 034.365/2014-1 EM OBEDIÊNCIA AO ACÓRDÃO 1.413/2016-TCU-PLENÁRIO. FINANCIAMENTOS DO BNDES ÀS EXPORTAÇÕES DE SERVIÇOS DE ENGENHARIA DESTINADAS A OBRAS RODOVIÁRIAS EM CINCO PAÍSES. ANÁLISE DOS PROCEDIMENTOS CONDUZIDOS PELO BANCO. EMBARGOS DE DECLARAÇÃO OPOSTOS EM FACE DE ACÓRDÃO QUE DETERMINOU A AUDIÊNCIA DOS RESPONSÁVEIS. CONHECIMENTO. ACOLHIMENTO DOS EMBARGOS OFERECIDOS POR ALGUNS EMBARGANTES. ACOLHIMENTO PARCIAL DOS EMBARGOS OFERECIDOS POR ALGUNS EMBARGANTES. EXCLUSÃO DE RESPONSABILIDADES. REJEIÇÃO DOS EMBARGOS DE ALGUNS EMBARGANTES. DETERMINAÇÃO. CIÊNCIA.

REPRESENTAÇÃO (REPR)

Secretaria de Controle Externo da Administração Indireta no Rio de Janeiro (SecexEstat).

Cuidam os autos, originalmente, de representação apartada do TC Processo 034.365/2014-1 em obediência ao Acórdão 1413/2016-TCU-Plenário, decisão essa que, entre outras medidas, determinou à então SeinfraRodovia, atual Secretaria de Fiscalização de Infraestrutura Rodoviária e de Aviação Civil (SeinfraRodoviaAviação) , a análise piloto das operações de financiamento à exportação de serviços destinados a empreendimentos rodoviários realizados no exterior celebradas com o Banco Nacional de Desenvolvimento Econômico e Social - BNDES.
Na atual fase processual, cuida-se de embargos de declaração opostos em face do Acórdão 2006/2019-TCU-Plenário, formulados pelos responsáveis Jorge Kalache Filho (peça 1254) , Eduardo Rath Fingerl, Fernando Marques dos Santos, Luiz Fernando Link Dorneles, Wagner Bittencourt de Oliveira (peça 1256) , Armando Mariante Carvalho Junior (peça 1258) , Alexandre Kussonoki Lautenschlager, Fabrício Bianchi Catermol Cunha, Luiz Eduardo Miranda Cruz (peça 1260) , Gil Bernardo Borges Leal (peça 1262) , Marcia Cristina da Silva Dias (peça 1266) , Vladimir Matheus Ribeiro de Souza (peça 1302) , Demian Fiocca (peça 1308) , Carlos Frederico Braz de Souza (peça 1397) e Marcela Puppin Carvalho (peça 1671) .
Por meio do referido julgado o Tribunal, entre outras providências, determinou a audiência dos embargantes.
Inicialmente, os presentes embargos devem ser conhecidos, ante o preenchimento dos requisitos de admissibilidade previstos no art. 34, § 1º, da Lei 8.443/1992, em vista da invocação do vício alegado, pressuposto específico para a espécie.
A seguir passo ao exame de mérito das alegações de omissão, obscuridade e contradição apresentadas pelos responsáveis.
II
Inicio pelos argumentos apresentados pelo Sr. Demian Fiocca, ex-Presidente do BNDES. Esta Corte determinou a audiência a audiência do responsável em relação aos subitens 9.1.1, 9.1.4 e 9.1.10 do Acórdão 2006/2019-TCU-Plenário.
Os embargos do ex-Presidente do banco tratam dos apontamentos constantes do dispositivo do acórdão atinentes aos subitens 9.1.1, que versa sobre a responsabilidade pela normatização e elaboração de procedimentos relativos à linha de crédito sob análise; e 9.1.10, que discorre sobre a responsabilidade do embargante como presidente do BNDES em exercício titular à época das aprovações e acompanhamento das operações de financiamento à exportação de serviços destinados a empreendimentos rodoviários realizados no exterior celebradas com o banco.
O responsável alega omissão, obscuridade e contradição na capitulação legal dos fatos imputados ao embargante.
De acordo com o recorrente, a decisão desta Corte não aponta a norma violada, ou conjunto de normas, que a conduta do peticionante tenha violado, o que traria sérios prejuízos a defesa do responsável.
Com relação a esse ponto, não há obscuridade e nem omissão na decisão proferida pelo Tribunal em relação às irregularidades atribuídas ao responsável quanto ao apontamento de sua conduta culposa, de evidente natureza grave a ensejar apresentação de razões de justificativa. A compreensão das irregularidades atribuídas ao embargante se resolve pela própria leitura integral da deliberação embargada.
Conforme disposto no relatório (peça 1149, p.136) e no voto (peça 1148, p. 29-30 e p.36-41) que compõem a referida deliberação, as falhas praticadas pelo responsável teriam ocorrido em inobservância do princípio da economicidade, previsto no art. 70 da Constituição Federal, bem como no descumprimento dos arts. 10, inciso I, do Estatuto Social do BNDES e 13 do Regulamento Geral de Operações (RGO) do BNDES. O responsável também teria deixado de observar as disposições contidas no arts. 15, inciso V, do Estatuto Social do BNDES e 31, inciso I, do RGO do BNDES.
Ressalto que, segundo o § 2º do art. 16 do Estatuto do BNDES, o Presidente poderia vetar as deliberações da Diretoria, submetendo-as ao Conselho de Administração.
A descrição da conduta, bem como a indicação desses dispositivos violados pelo responsável também estão dispostos na proposta de encaminhamento da instrução transcrita para o relatório que precedeu o voto do acórdão embargado, no item 1445.5 (peça 1149, p.136) :
1445.5. Sr. Demian Fiocca (CPF: 130.316.328-42) : 
a) na condição de membro da Diretoria do BNDES, pela aprovação de limite de financiamento com valores sobrelevados nas operações de concessão de crédito às exportações de bens e serviços de engenharia brasileiros no exterior, sem considerar os aspectos econômico-financeiros e de engenharia dos itens exportáveis, resultando na concessão de valores de financiamento a maior do que aqueles que deveriam ter sido concedidos pelo BNDES, contrariando o princípio da economicidade, insculpido no art. 70, caput, da Constituição Federal e descumprindo o disposto no art. 10, inciso I do Estatuto Social e no art. 13, caput, do Regulamento Geral de Operações do BNDES, em desacordo com os objetivos do Produto Exim Pós-Embarque. O responsável aprovou operações de financiamento contendo limite de financiamento com valores sobrelevados consignadas nas seguintes Decisões de Diretoria: 32/2007, 11/2007 e 12/2007 (parágrafos 246-383) ; 
b) na condição de membro da Diretoria do BNDES, pela aprovação de elevados valores de custos indiretos, os quais eram incompatíveis com as características dos empreendimentos nas operações de concessão de crédito às exportações de bens e serviços de engenharia brasileiros no exterior, sem considerar os aspectos econômico-financeiros e de engenharia dos itens exportáveis, resultando na concessão de valores de financiamento a maior do que aqueles que deveriam ter sido concedidos pelo BNDES, contrariando o princípio da economicidade, insculpido no art. 70, caput, da Constituição Federal e descumprindo o disposto no art. 10, inciso I do Estatuto Social e no art. 13, caput, do Regulamento Geral de Operações do BNDES, em desacordo com os objetivos do Produto Exim Pós-Embarque. O responsável aprovou operações de financiamento contendo elevados valores de custos indiretos, os quais eram incompatíveis com as características dos empreendimentos, consignadas nas seguintes Decisões de Diretoria: 32/2007, 11/2007 e 12/2007 (parágrafos 408-574) ; (grifou-se) 
Portanto, com relação a esse ponto, não há obscuridade e nem omissão na decisão proferida pelo Tribunal em relação às irregularidades atribuídas ao responsável quanto ao apontamento de sua conduta culposa, de evidente natureza grave a ensejar apresentação de razões de justificativa.
Importa mencionar que as condutas e as culpabilidades do responsável, bem como os nexos causais das irregularidades a ele atribuídos também estão detalhados na matriz de responsabilização da instrução da unidade técnica (peça 1118, p.199 e p.240) .
O embargante também alega que não era integrante da Área de Comércio Exterior (AEX) à época das operações de crédito. Assim, de acordo com o responsável, haveria contradição em chamá-lo em audiência, em face de entendimento proferido por esse Tribunal quanto à exclusão dos não integrantes da AEX pela ausência de normatização.
Sobre essa condição, em complemento ao entendimento da unidade técnica, fiz o seguinte pronunciamento em relação à responsabilidade dos ex-presidentes do banco no tocante à ausência de normatização (v. item 7.3.2 do voto condutor do Acórdão 2006/2019-TCU-Plenário; peça 1148, p.46) :
 (...) Não obstante, e conforme já analisado, incluo a responsabilidade dos ex-presidentes do banco, por entender que, como executivo chefe, tinha o dever de exigir de seus subordinados a normatização e o desenvolvimento de procedimentos necessários à correta operacionalização das linhas de crédito. (grifou-se) 
Nesse sentido, observo que essa menção no voto da decisão embargada, tratou apenas da responsabilidade dos ex-presidentes quanto à normatização dos procedimentos em relação à etapa de comprovação dos valores atribuídos à mão de obra expatriada.
No entanto, faz-se mister que o mesmo raciocínio elaborado acima seja aplicado para a atuação dos ex-Presidentes no que se refere à normatização e elaboração de procedimentos também para as etapas de aprovação das operações de financiamento, bem como para a comprovação dos demais itens exportados.   
Desse modo, o anunciado acórdão padeceria de omissão, não de contradição, ao responsabilizar o embargante sobre essa irregularidade. 
Por esse motivo, merece ser promovido o correspondente esclarecimento ao ora embargante no sentido de ser o entendimento de que, na posição de cargo máximo ocupado na instituição, cabia ao dirigente-chefe do banco o estabelecimento e acompanhamento de políticas e diretrizes operacionais, o acompanhamento do atingimento efetivo dos objetivos e metas estabelecidas e dos meios empregados para tanto, consoante ao consignado no item 5.6 do voto condutor da decisão guerreada (peça 1148, p.29-30) .
Em vista disso, esclareço que relativamente às falhas de normatização nas operações de exportação de bens e serviços de engenharia do BNDES, embora tenha uma orientação desta Corte de Contas no sentido de responsabilização apenas dos integrantes da AEX, o entendimento é de que os ex-presidentes do banco também respondam por essa irregularidade, consoante ao raciocínio apresentado no item 7.3.2 retro (mencionado no parágrafo 17 acima) . Assim, fica explicitado que o embargante foi responsabilizado por esse motivo, na condição de presidente do BNDES, pois deveria ter concorrido para o desenvolvimento de normativos e procedimentos claros e adequados às características e necessidades específicas do objeto a ser financiado. É essencial salientar que, conforme exposto no item 3.3.1 do voto (peça 1148, p.16) , a ausência dessas definições talvez seja o embrião de todas as distorções observadas e a causa inicial do desvio de finalidade apontado.
Em face, portanto, dessa omissão no referido decisum, deve-se dar ao recorrente parcial provimento aos embargos por ele oferecido e, assim, integrar a decisão recorrida com o esclarecimento apresentado na presente proposta de deliberação, mantendo-se, todavia, a audiência do responsável constante do item 9.1.1 Acórdão 2006/2019-TCU-Plenário, bem como as audiências que lhe foram determinadas pelos subitens 9.1.4 e 9.1.10 do referido Acórdão.
III
Com relação ao Sr Jorge Kalache Filho, ex-Superintendente da Área Industrial do BNDES, O TCU determinou a audiência do embargante por meio do subitem 9.1.3 do Acórdão 2006/2019-TCU-Plenário.
De acordo com o recorrente, na decisão atacada haveria contradição pelo fato de que ele era Diretor Substituto e obscuridade na capitulação legal dos fatos imputados a ele.
O responsável aduz que "era superintendente da área industrial, apenas substituindo o diretor titular da Área de Comércio Exterior (AEX) em algumas poucas e pontuais ocasiões". Deste modo, segundo o embargante, seria desproporcional exigir dele um estudo profundo dos "aspectos econômico-financeiros e de engenharia dos itens exportáveis" ou a "orientação a seus subordinados acerca dos procedimentos a serem utilizados nas análises das solicitações de financiamentos", sendo ele um técnico de área diversa daquela onde são analisadas as operações de financiamento às exportações. 
Ainda, o Sr. Jorge Kalache Filho afirma que, na condição de Diretor Substituto da AEX, participou do encaminhamento de apenas dois relatórios de análise, e atuou como relator em dez Decisões de Diretoria. Segundo o responsável, ele teria comparecido a apenas quatro reuniões de Diretoria, apesar do número de decisões, pois alguns relatórios foram objeto de deliberação em conjunto.
O responsável alega, ainda, que além de não ser diretor, não fazia parte de Área de Comércio Exterior (AEX) , mas, sim, de uma área operacional, a Área Industrial (AI) que, a bem ver, não tinha qualquer relação com as atribuições da AEX. Desse modo, considera que não caberia refazer todas as análises empreendidas anteriormente pelo corpo técnico e, por esse motivo, não seria razoável responsabilizá-lo a prestar contas como tal.
Quanto a essas alegações, destaco que a responsabilização do embargante se deu por ter concordado com a análise deficiente da equipe técnica do BNDES, ratificando o exame dos Relatórios de Análises (RAn) (peça 359, p.20 e peça 146, p.17) , os quais foram elaborados sem considerar os aspectos econômico-financeiros e de engenharia dos itens exportáveis, o que resultou na aprovação de limite de financiamento com valores sobrelevados e, consequentemente, nos desvios de finalidade apurados.
 Destaco que esse entendimento está expressado no item 5.8 do voto condutor da deliberação recorrida (peça 1148, p.30-31) :
"Por outro lado, com relação às análises das solicitações de financiamento e com as respectivas aprovações e encaminhamento aos diversos níveis hierárquicos superiores, cada executivo substituto tinha o dever de examinar individualmente cada relatório de análise (RAn)  a ele submetido e avaliar se se encontravam em situação de serem aprovadas, ou se necessitavam de reparos, ou se não poderiam ser aprovadas. Isso configura um trabalho pontual, integralmente atribuído a quem o executa em determinado momento. Entendo que essa obrigação de bem analisar o trabalho realizado nas instâncias inferiores, e a seguir adotar as providências cabíveis em relação a cada um, inclusive encaminhá-los às instâncias superiores, era integralmente transmitido aos substitutos na linha executiva, caso a caso. Nessas situações específicas, cada executivo substituto poderá ser responsabilizado por falhas ou irregularidades também específicas, conforme propostas da unidade técnica"  (grifou-se) .
 Assim, entendo que tais argumentações acerca dessa conduta deverão ser enfrentadas por ocasião do exame das razões de justificativa apresentadas pelo responsável, de modo que não cabe, a meu ver, dar provimento aos embargos nessa parte.
Quanto à alegação de contradição ao chamá-lo à audiência pela ausência de normatização, entendo que nesse ponto cabe razão ao recorrente. O entendimento proferido por esse Tribunal foi pela exclusão de responsabilidade dos diretores substitutos e dos não integrantes da AEX quanto à responsabilidade em termos de normativos e procedimentos para as operações de financiamento de bens e serviços de engenharia no exterior.
No item 7.1 do voto condutor do Acórdão 2006/2019-TCU-Plenário, em concordância com o entendimento da unidade técnica, pronunciei em relação a responsabilidade apenas dos integrantes da AEX por entender que somente a estes cabiam a iniciativa de para adotar medidas e definir procedimentos em relação às operações desta área do banco (peça 1148, p.33) :
"Relativamente à imputação de responsabilidades sobre a ausência de normativos, apesar de sua aprovação ser de alçada da diretoria colegiada (§ 60 da instrução) , a unidade técnica concluiu que caberia aos sucessivos Superintendentes e Diretores da Área de Comércio Exterior - AEX tomarem a iniciativa de proceder aos estudos necessários e apresentar seus resultados à deliberação da diretoria (§§ 61 a 71 da instrução) . Complementando tal proposta, de forma a torná-la compatível com a análise de responsabilização por mim retro apresentada (itens 5.2 a 5.4 deste voto) , entendo devem também ser ouvidos em audiência os chefes de departamento.
Assim, concordando com a unidade técnica e apenas complementando sua proposta, entendo deva ser realizada a audiência dos diretores e dos superintendentes titulares na AEX, e dos chefes de departamento dessa diretoria, no período de 08/06/2009 a 11/06/2013, no qual foram realizadas as análises sob apreciação nestes autos, para que apresentem razões de justificativas por não terem adotado as medidas necessárias e cabíveis no sentido de elaborarem estudos e propostas de normatização, que regessem a análise das solicitações de financiamento à exportação de serviços de engenharia, modalidade buyers credit, especialmente em relação às análises econômico-financeiras, de engenharia e de compatibilização do contrato financeiro com o contrato comercial, aí incluída uma adequada descrição e correlação dos itens (bens e serviços) a serem exportados (§ 73 da instrução, com ajustes de redação e ampliação do objeto) " (grifou-se) .
De igual modo, consignei no item 5.8 do voto condutor do referido acórdão que a responsabilidade no que tange à normatização e à comprovação da efetiva exportação cabia apenas aos executivos titulares (peça 1148, p. 30-31) :
"Com a relação à normatização e à comprovação da efetiva exportação, entendo que apenas os titulares devem ser responsabilizados, uma vez que se trata dos trabalhos realizados na AEX, tarefa que cabia aos executivos que titularizaram os cargos ao longo do tempo, mas que não se transferem para os eventuais substitutos, em atuação eventual por períodos de tempo não muito extensos, dos quais não se pode exigir que adotem medias de largo espectro que demandem tempo para serem concebidas e implantadas, como é o caso da normatização e estruturação dos serviços a cargo da diretoria" (grifou-se) .
 	
Dessa forma, os itens relativos à ausência de orientação a seus subordinados acerca dos procedimentos a serem utilizados nas análises das solicitações de financiamentos e à ausência de iniciativa na elaboração e proposição, ou na cobrança de elaboração, das normas necessárias à análise das solicitações de financiamentos (subitens 9.1.3.3 e 9.1.3.4 do Acórdão 2006/2019-TCU-Plenário) devem ser excluídos da audiência do embargante.
Nesse sentido, observo que no subitem 9.1.3 do Acórdão 2006/2019-TCU-Plenário os achados (a) , (b) , (c) , (d) , (e) , (f) e (l) foram atribuídos às condutas do Sr. Jorge Kalache Filho. No entanto, alguns desses achados não dizem respeito às responsabilidades do peticionante.
Os achados (a) e (b) (§§ 20 a 129 do relatório) se referem a irregularidades decorrentes da ausência de procedimentos e normatização, os quais, conforme mencionado acima, não era atribuição do responsável. 
O recorrente também sustenta que no acórdão atacado não se aponta com clareza quais as normas legais ou regimentais que o embargante teria violado. Segundo o peticionante, há neste caso flagrante omissão e dúvida decorrente de obscuridade do Acórdão 2006/2019-TCU-Plenário que deve ser sanada, de maneira a permitir o pleno exercício da ampla defesa e do contraditório.
Observo que os argumentos apresentados pelo responsável quanto a essa questão são os mesmos já analisados para os embargos declaratórios do Sr. Demian Fiocca. Portanto, conforme entendimento retro, as omissões e obscuridade alegadas pelo responsável não procedem.
As condutas que ensejaram a audiência do responsável, bem como os dispositivos violados pelo recorrente estão indicados na proposta de encaminhamento da instrução transcrita para o relatório que precedeu o voto da decisão embargada, no parágrafo 1445.26 (peça 1149, p.147-148) :
	" (...) 
1445.26  Sr. Jorge Kalache Filho (CPF. 178.165.217-15) :
na condição de membro da Diretoria do BNDES, pela aprovação de limite de financiamento com valores sobrelevados nas operações de concessão de crédito às exportações de bens e serviços de engenharia brasileiros no exterior, sem considerar os aspectos econômico-financeiros e de engenharia dos itens exportáveis, resultando na concessão de valores de financiamento a maior do que aqueles que deveriam ter sido concedidos pelo BNDES, contrariando o princípio da economicidade, insculpido no art. 70, caput, da Constituição Federal e descumprindo o disposto no art. 10, inciso I do  Estatuto Social e no art. 13, caput, do Regulamento Geral de Operações do BNDES, em desacordo com os objetivos do Produto Exim Pós-Embarque. O responsável aprovou operações de financiamento contendo limite de financiamento com valores sobrelevados consignadas na seguinte Decisão de Diretoria:  11/2007, 12/2007, 390/2008, 392/2008, 449/2008, 383/2008, 385/2008, 386/2008, 511/2007 e 512/2007 (parágrafos 246-383) ;
na condição de Diretor da Área de Comércio Exterior do BNDES, por ter ratificado os Relatórios de Análises (Ran) , em virtude de sua função decisória, sem considerar os aspectos econômico-financeiros e de engenharia dos itens exportáveis e na condição de Relator, por ter emitido parecer verbal nas reuniões de diretoria, nas operações sob sua responsabilidade, resultando na aprovação de limite de financiamento com valores sobrelevados, contrariando o princípio da economicidade, insculpido no art. 70, caput, da Constituição Federal e descumprindo o disposto no art. 10, inciso I do  Estatuto Social e no art. 13, caput, do Regulamento Geral de Operações do BNDES, em desacordo com os objetivos do Produto Exim Pós-Embarque. O responsável ratificou os seguintes Relatórios de Análise (Ran) sem a consideração dos aspectos econômico-financeiros e de engenharia dos itens exportáveis: 101/2006 e 2007/0005; e emitiu o parecer verbal concordando com o conteúdo da análise técnica nas seguintes Decisões de Diretoria: 11/2007, 12/2007, 390/2008, 392/2008, 449/2008, 383/2008, 385/2008, 386/2008, 511/2007 e 512/2007 (parágrafos 246-383) ;
na condição de membro da Diretoria do BNDES, pela aprovação de elevados valores de custos indiretos, os quais eram incompatíveis com as características dos empreendimentos nas operações de concessão de crédito às exportações de bens e serviços de engenharia brasileiros no exterior, sem considerar os aspectos econômico-financeiros e de engenharia dos itens exportáveis, resultando na concessão de valores de financiamento a maior do que aqueles que deveriam ter sido concedidos pelo BNDES, contrariando o princípio da economicidade, insculpido no art. 70, caput, da Constituição Federal e descumprindo o disposto no art. 10, inciso I do  Estatuto Social e no art. 13, caput, do Regulamento Geral de Operações do BNDES, em desacordo com os objetivos do Produto Exim Pós-Embarque. O responsável aprovou operações de financiamento contendo elevados valores de custos indiretos, os quais eram incompatíveis com as características dos empreendimentos, consignadas na seguinte Decisão de Diretoria: 11/2007, 12/2007, 390/2008, 392/2008, 449/2008, 383/2008, 385/2008, 386/2008, 511/2007 e 512/2007 (parágrafos 408-574) ;
na condição de Diretor da Área de Comércio Exterior do BNDES, por ter ratificado os Relatórios de Análises (Ran) e na condição de Relator, por ter emitido parecer verbal nas reuniões de diretoria, aprovando valores elevados de custos indiretos, os quais eram incompatíveis com as características dos empreendimentos, resultando na concessão de valores de financiamento a maior do que aqueles que deveriam ter sido concedidos pelo BNDES, contrariando o princípio da economicidade, insculpido no art. 70, caput, da Constituição Federal e descumprindo o disposto no art. 10, inciso I do  Estatuto Social e no art. 13, caput, do Regulamento Geral de Operações do BNDES, em desacordo com os objetivos do Produto Exim Pós-Embarque. O responsável ratificou os seguintes Relatórios de Análise (Ran) contendo a aprovação de valores elevados de custos indiretos, os quais eram incompatíveis com as características dos empreendimentos: 101/2006 e 2007/0005; e emitiu o parecer verbal concordando com o conteúdo da análise técnica nas seguintes Decisões de Diretoria: 11/2007, 12/2007, 390/2008, 392/2008, 449/2008, 383/2008, 385/2008, 386/2008, 511/2007 e 512/2007 (parágrafos 408-574) ".
Outrossim, o voto condutor do decisum (peça 1148, p. 29-31 e p.36-41) complementa o entendimento acerca das irregularidades que teriam sido praticadas pelo responsável.
Convém destacar que as condutas e as culpabilidades do responsável, bem como os nexos causais das irregularidades a ele atribuídos também estão detalhados na matriz de responsabilização da instrução da unidade técnica (peça 1118, p.219-220 e p.260-261) .
Assim, as falhas praticadas pelo responsável teriam ocorrido em inobservância do princípio da economicidade, previsto no art. 70 da Constituição Federal, bem como no descumprimento dos arts. 10, inciso I, do Estatuto Social do BNDES e 13 do Regulamento Geral de Operações (RGO) do BNDES. O responsável também teria deixado de observar as disposições contidas no arts. 15, inciso V, do Estatuto Social do BNDES e 31, inciso I, do RGO do BNDES.
Logo, não vejo razões para esclarecimentos adicionais, eis que inexistentes as omissões e obscuridade alegadas pelo responsável. Os entendimentos das irregularidades atribuídas ao embargante se resolvem pela própria leitura integral da deliberação embargada. Nada há que ser esclarecido pelo Tribunal, sendo tal ônus do responsável, ao proferir sua defesa em face das audiências que lhe foram determinadas.
Desse modo, considero que os achados (a) e (b) da instrução transcrita para o relatório que precedeu o voto, não dizem respeito à conduta do Sr. Jorge Kalache Filho, pelo que entendo deve o Tribunal dar parcial provimento aos embargos por ele oferecidos, excluindo-o das audiências objeto dos subitens 9.1.3.3 e 9.1.3.4 do Acórdão 2006/2019-TCU-Plenário, mantendo-se, todavia, as audiências que lhe foram determinadas pelos subitens 9.1.3.1, 9.1.3.2, 9.1.3.5 e 9.1.3.6 do referido acórdão.
IV
Os embargantes, Srs. Eduardo Rath Fingerl, Fernando Marques dos Santos, Luiz Fernando Link Dorneles e Wagner Bittencourt de Oliveira, ex-membros da diretoria do BNDES, em manifestação conjunta, alegam: 
omissão e obscuridade na capitulação legal dos fatos imputados aos embargantes, bem como prejuízo para a ampla defesa e contraditório;
contradição em chamá-los em audiência, em face do entendimento proferido por esse Tribunal de se realizar as audiências somente aos integrantes da Área de Comércio Exterior.  
No que tange à alínea "a" acima, os peticionantes repetem as alegações produzidas pelos Srs Jorge Kalache Filho e Demian Fiocca, no sentido de que na decisão atacada não se aponta com clareza quais as normas legais ou regimentais que os embargantes teriam violado.
Consoante ao entendimento retro, considero que as omissões e obscuridade alegadas pelos responsáveis não procedem.
As condutas que ensejaram as audiências dos responsáveis, bem como os dispositivos por eles violados estão indicados na proposta de encaminhamento da instrução transcrita para o relatório que precedeu o voto da decisão recorrida, parte integrante da decisão, nos parágrafos 1445.7, 1445.10, 1445.13 e 1445.15 (peça 1149, p.137 e p.139-142) :
" (...) 
1445.7   Sr. Wagner Bittencourt de Oliveira (CPF 337.026.597-49) :
na condição de membro da Diretoria do BNDES, pela aprovação de limite de financiamento com valores sobrelevados nas operações de concessão de crédito às exportações de bens e serviços de engenharia brasileiros no exterior, sem considerar os aspectos econômico-financeiros e de engenharia dos itens exportáveis, resultando na concessão de valores de financiamento a maior do que aqueles que deveriam ter sido concedidos pelo BNDES, contrariando o princípio da economicidade, insculpido no art. 70, caput, da Constituição Federal e descumprindo o disposto no art. 10, inciso I do  Estatuto Social e no art. 13, caput, do Regulamento Geral de Operações do BNDES, em desacordo com os objetivos do Produto Exim Pós-Embarque. O responsável aprovou operações de financiamento contendo limite de financiamento com valores sobrelevados consignadas nas seguintes Decisões de Diretoria: 32/2007, 84/2007, 11/2007, 12/2007, 259/2008, 260/2008, 390/2008, 392/2008, 449/2008, 470/2008, 475/2008, 383/2008, 385/2008, 386/2008, 556/2007, 650/2007, 511/2007, 512/2007, 554/2007, 555/2007, 686/2007, 687/2007, 710/2007, 711/2007, 734/2007, 735/2007, 736/2007, 682/2008, 686/2008, 689/2008, 691/2008, 203/2011, 661/2013 e 1500/2009 (parágrafos 246-383) ;
na condição de membro da Diretoria do BNDES, pela aprovação de elevados valores de custos indiretos, os quais eram incompatíveis com as características dos empreendimentos nas operações de concessão de crédito às exportações de bens e serviços de engenharia brasileiros no exterior, sem considerar os aspectos econômico-financeiros e de engenharia dos itens exportáveis, resultando na concessão de valores de financiamento a maior do que aqueles que deveriam ter sido concedidos pelo BNDES, contrariando o princípio da economicidade, insculpido no art. 70, caput, da Constituição Federal e descumprindo o disposto no art. 10, inciso I do  Estatuto Social e no art. 13, caput, do Regulamento Geral de Operações do BNDES, em desacordo com os objetivos do Produto Exim Pós-Embarque. O responsável aprovou operações de financiamento contendo elevados valores de custos indiretos, os quais eram incompatíveis com as características dos empreendimentos, consignadas nas seguintes Decisões de Diretoria: 32/2007, 84/2007, 11/2007, 12/2007, 259/2008, 260/2008, 390/2008, 392/2008, 449/2008, 470/2008, 475/2008, 383/2008, 385/2008, 386/2008, 556/2007, 650/2007, 511/2007, 512/2007, 554/2007, 555/2007, 686/2007, 687/2007, 710/2007, 711/2007, 734/2007, 735/2007, 736/2007, 682/2008, 686/2008, 689/2008, 691/2008, 203/2011, 661/2013 e 1500/2009. (parágrafos 408-574) ;
 (...) 
1445.10  Sr. Eduardo Rath Fingerl (CPF 373.178.147-68) :
na condição de membro da Diretoria do BNDES, pela aprovação de limite de financiamento com valores sobrelevados nas operações de concessão de crédito às exportações de bens e serviços de engenharia brasileiros no exterior, sem considerar os aspectos econômico-financeiros e de engenharia dos itens exportáveis, resultando na concessão de valores de financiamento a maior do que aqueles que deveriam ter sido concedidos pelo BNDES, contrariando o princípio da economicidade, insculpido no art. 70, caput, da Constituição Federal e descumprindo o disposto no art. 10, inciso I do  Estatuto Social e no art. 13, caput, do Regulamento Geral de Operações do BNDES, em desacordo com os objetivos do Produto Exim Pós-Embarque. O responsável aprovou operações de financiamento contendo limite de financiamento com valores sobrelevados consignadas nas seguintes Decisões de Diretoria:  11/2007, 12/2007, 259/2008, 260/2008, 449/2008, 470/2008, 475/2008, 595/2007, 596/2007, 597/2007, 650/2007, 511/2007, 512/2007, 686/2007, 687/2007, 710/2007, 711/2007, 734/2007, 735/2007, 736/2007, 487/2009, 4/2011, 5/2011, 203/2011, 1500/2009, 2077/2010 e 2078/2010 (parágrafos 246-383) ;
na condição de membro da Diretoria do BNDES, pela aprovação de elevados valores de custos indiretos, os quais eram incompatíveis com as características dos empreendimentos nas operações de concessão de crédito às exportações de bens e serviços de engenharia brasileiros no exterior, sem considerar os aspectos econômico-financeiros e de engenharia dos itens exportáveis, resultando na concessão de valores de financiamento a maior do que aqueles que deveriam ter sido concedidos pelo BNDES, contrariando o princípio da economicidade, insculpido no art. 70, caput, da Constituição Federal e descumprindo o disposto no art. 10, inciso I do  Estatuto Social e no art. 13, caput, do Regulamento Geral de Operações do BNDES, em desacordo com os objetivos do Produto Exim Pós-Embarque. O responsável aprovou operações de financiamento contendo elevados valores de custos indiretos, os quais eram incompatíveis com as características dos empreendimentos, consignadas nas seguintes Decisões de Diretoria: 11/2007, 12/2007, 259/2008, 260/2008, 449/2008, 470/2008, 475/2008, 595/2007, 596/2007, 597/2007, 650/2007, 511/2007, 512/2007, 686/2007, 687/2007, 710/2007, 711/2007, 734/2007, 735/2007, 736/2007, 487/2009, 4/2011, 5/2011, 203/2011, 1500/2009, 2077/2010 e 2078/2010. (parágrafos 408-574) ;
 (...) 
1445.13  Sr. Luiz Fernando Linck Dorneles (CPF 172.592.31-068) :
na condição de membro da Diretoria do BNDES, pela aprovação de limite de financiamento com valores sobrelevados nas operações de concessão de crédito às exportações de bens e serviços de engenharia brasileiros no exterior, sem considerar os aspectos econômico-financeiros e de engenharia dos itens exportáveis, resultando na concessão de valores de financiamento a maior do que aqueles que deveriam ter sido concedidos pelo BNDES, contrariando o princípio da economicidade, insculpido no art. 70, caput, da Constituição Federal e descumprindo o disposto no art. 10, inciso I do  Estatuto Social e no art. 13, caput, do Regulamento Geral de Operações do BNDES, em desacordo com os objetivos do Produto Exim Pós-Embarque. O responsável aprovou operações de financiamento contendo limite de financiamento com valores sobrelevados consignadas nas seguintes Decisões de Diretoria:  487/2009, 289/2012, 290/2012, 398/2011, 967/2011, 1827/2010, 1828/2010, 1829/2010, 1107/2011, 1108/2011, 1110/2011, 1111/2011, 1234/2011, 1235/2011, 1236/2011, 1237/2011. 1238/2011, 1500/2009, 1293/2011, 2077/2010, 2078/2010 e 1324/2011 (parágrafos 246-383) ;
na condição de membro da Diretoria do BNDES, pela aprovação de elevados valores de custos indiretos, os quais eram incompatíveis com as características dos empreendimentos nas operações de concessão de crédito às exportações de bens e serviços de engenharia brasileiros no exterior, sem considerar os aspectos econômico-financeiros e de engenharia dos itens exportáveis, resultando na concessão de valores de financiamento a maior do que aqueles que deveriam ter sido concedidos pelo BNDES, contrariando o princípio da economicidade, insculpido no art. 70, caput, da Constituição Federal e descumprindo o disposto no art. 10, inciso I do  Estatuto Social e no art. 13, caput, do Regulamento Geral de Operações do BNDES, em desacordo com os objetivos do Produto Exim Pós-Embarque. O responsável aprovou operações de financiamento contendo elevados valores de custos indiretos, os quais eram incompatíveis com as características dos empreendimentos, consignadas nas seguintes Decisões de Diretoria: 487/2009, 289/2012, 290/2012, 398/2011, 967/2011, 1827/2010, 1828/2010, 1829/2010, 1107/2011, 1108/2011, 1110/2011, 1111/2011, 1234/2011, 1235/2011, 1236/2011, 1237/2011. 1238/2011, 1500/2009, 1293/2011, 2077/2010, 2078/2010 e 1324/2011. (parágrafos 408-574) ;
 (...) 
1445.15  Sr. Fernando Marques dos Santos (CPF 280.333.617-00) :
na condição de membro da Diretoria do BNDES, pela aprovação de limite de financiamento com valores sobrelevados nas operações de concessão de crédito às exportações de bens e serviços de engenharia brasileiros no exterior, sem considerar os aspectos econômico-financeiros e de engenharia dos itens exportáveis, resultando na concessão de valores de financiamento a maior do que aqueles que deveriam ter sido concedidos pelo BNDES, contrariando o princípio da economicidade, insculpido no art. 70, caput, da Constituição Federal e descumprindo o disposto no art. 10, inciso I do  Estatuto Social e no art. 13, caput, do Regulamento Geral de Operações do BNDES, em desacordo com os objetivos do Produto Exim Pós-Embarque. O responsável aprovou operações de financiamento contendo limite de financiamento com valores sobrelevados consignadas nas seguintes Decisões de Diretoria:  247/2012, 267/2013, 611/2012, 612/2012, 661/2013, 666/2012, 667/2012 e 878/2012. (parágrafos 246-383) ;
na condição de membro da Diretoria do BNDES, pela aprovação de elevados valores de custos indiretos, os quais eram incompatíveis com as características dos empreendimentos nas operações de concessão de crédito às exportações de bens e serviços de engenharia brasileiros no exterior, sem considerar os aspectos econômico-financeiros e de engenharia dos itens exportáveis, resultando na concessão de valores de financiamento a maior do que aqueles que deveriam ter sido concedidos pelo BNDES, contrariando o princípio da economicidade, insculpido no art. 70, caput, da Constituição Federal e descumprindo o disposto no art. 10, inciso I do  Estatuto Social e no art. 13, caput, do Regulamento Geral de Operações do BNDES, em desacordo com os objetivos do Produto Exim Pós-Embarque. O responsável aprovou operações de financiamento contendo elevados valores de custos indiretos, os quais eram incompatíveis com as características dos empreendimentos, consignadas nas seguintes Decisões de Diretoria: 247/2012, 267/2013, 611/2012, 612/2012, 661/2013, 666/2012, 667/2012 e 878/2012 (parágrafos 408-574) ".
 Ressalto que o voto condutor da decisão guerreada complementa o entendimento disposto no referido relatório. Dessa forma, no voto também estão descritas as análises das responsabilidades desses agentes por suas especialidades, suas funções e seus cargos, e, ainda, suas posições na hierarquia da instituição (peça 1148, p.29 e p.36-41) .
Assim, os responsáveis devem responder por irregularidades que teriam ocorrido em inobservância do princípio da economicidade, previsto no art. 70 da Constituição Federal, bem como no descumprimento dos arts. 10, inciso I, do Estatuto Social do BNDES e 13 do Regulamento Geral de Operações (RGO) do BNDES. Os responsáveis também teriam deixado de observar as disposições contidas no arts. 15, inciso V, do Estatuto Social do BNDES e 31, inciso I, do RGO do BNDES.
Mantenho, portanto, o mesmo entendimento consignado nas análises alhures, no sentido de que a compreensão das irregularidades atribuídas aos embargantes se resolve pela própria leitura integral da deliberação embargada, de modo que não cabe, a meu ver, dar provimento aos embargos nessa parte.
Quanto à alínea "b" do item 46 acima, os recorrentes defendem que a decisão deste Tribunal foi no sentido de que apenas os integrantes da Área de Comércio Exterior foram apontados como responsáveis pela expedição de normas que regessem as operações do programa de financiamento, excluindo-se os diretores de outras áreas da instituição.
De acordo com os peticionantes, eles eram, respectivamente, diretores da Área de Mercado de Capitais (Eduardo Rath Fingerl) , das Áreas de TI, Recursos Humanos e Projeto Agir (Luiz Fernando Linck Dorneles e Fernando Marques dos Santos) e das Áreas de Infraestrutura, Insumos Básicos e Estruturação de Projetos (Wagner Bittencourt de Oliveira) .
Entendo que assiste razão aos embargantes no que se refere a esse ponto. Conforme retro mencionado na presente decisão, no item 7.1 do voto condutor do Acórdão 2006/2019-TCU-Plenário, em concordância com o entendimento da unidade técnica, pronunciei em relação a responsabilidade apenas dos integrantes da AEX por entender que somente a estes cabiam a iniciativa para adotar medidas e definir procedimentos em relação às operações desta área do banco (peça 1148, p.33) .
Por esse motivo, julgo que o subitem 9.1.1 do acórdão atacado, relativo aos executivos responsáveis pela normatização e elaboração de procedimentos relativos à linha de crédito, deve ser excluído da audiência desses peticionantes.
Nesse sentido, observo que no Acórdão 2006/2019-TCU-Plenário os achados (a) , (b) , (c) , (d) , (e) , (f) , (j) , (k) e (l) foram atribuídos às condutas dos responsáveis. Todavia, alguns desses achados não dizem respeito às responsabilidades dos embargantes.
Os achados (a) , (b) , (j) e (k) (§§ 20 a 129, 637 a 813 e 939 a 1007 do relatório) se referem a irregularidades decorrentes da ausência de procedimentos e normatização, os quais, conforme mencionado acima, não era atribuição dos responsáveis. 
Desse modo, considero que os achados (a) , (b) , (j) e (k) da instrução transcrita para o relatório que precedeu o voto não dizem respeito à conduta dos Srs. Eduardo Rath Fingerl, Fernando Marques dos Santos, Luiz Fernando Link Dorneles e Wagner Bittencourt de Oliveira, pelo que entendo deve este TCU dar parcial provimento aos embargos por eles oferecidos, excluindo-os das audiências objeto do subitem 9.1.1 do Acórdão 2006/2019-TCU-Plenário, mantendo-se, todavia, as audiências que lhes foram determinadas pelo subitem 9.1.4 do referido acórdão.
V
Já o Sr. Armando Mariante Carvalho Junior, ex-Vice Presidente e ex-Diretor da Área de Comércio Exterior do BNDES, alega omissão e obscuridade na capitulação legal dos fatos imputados ao embargante.
Este Tribunal determinou a audiência do recorrente por meio dos subitens 9.1.1, 9.1.3 e 9.1.5 do Acórdão 2006/2019-TCU-Plenário.
 Observo que os argumentos apresentados pelo responsável são os mesmos já analisados para os embargos declaratórios dos Srs. Demian Fiocca, Jorge Kalache Filho, Eduardo Rath Fingerl, Fernando Marques dos Santos, Luiz Fernando Link Dorneles e Wagner Bittencourt de Oliveira. Portanto, conforme entendimento retro, as omissões e obscuridade alegadas pelo responsável não procedem. A compreensão das irregularidades atribuídas ao embargante está identificada de maneira clara e evidente na decisão atacada.
Friso que as condutas que ensejaram a audiência do responsável, bem como os dispositivos violados pelo recorrente estão indicados na proposta de encaminhamento da instrução transcrita para o relatório que precedeu o voto da deliberação atacada, no parágrafo 1445.2 (peça 1149, p.132-134) :
" (...) 
1445.2    Sr. Armando Mariante Carvalho Junior (CPF 178.232.937-49) :
na condição de Diretor da Área de Comércio Exterior do BNDES à época das análises empreendidas pelo banco para as aprovações dos financiamentos de bens e serviços de engenharia brasileiros para os empreendimentos rodoviários no exterior, pela omissão em termos de orientação decisória quanto ao regular procedimento para avaliação dos aspetos econômico-financeiro e de engenharia dos itens exportáveis nas operações de apoio do BNDES às exportações, que levaram a valores de financiamentos a maior do que deveriam ter sido concedidos pelo BNDES, em desacordo com o art. 10, inciso I c/c art. 19, inciso II, ambos do  Estatuto Social e o art. 13, caput, do Regulamento Geral de Operações do BNDES (parágrafos 29-74) ;
na condição de membro da Diretoria do BNDES, pela aprovação de limite de financiamento com valores sobrelevados nas operações de concessão de crédito às exportações de bens e serviços de engenharia brasileiros no exterior, sem considerar os aspectos econômico-financeiros e de engenharia dos itens exportáveis, resultando na concessão de valores de financiamento a maior do que aqueles que deveriam ter sido concedidos pelo BNDES, contrariando o princípio da economicidade, insculpido no art. 70, caput, da Constituição Federal e descumprindo o disposto no art. 10, inciso I do  Estatuto Social e no art. 13, caput, do Regulamento Geral de Operações do BNDES, em desacordo com os objetivos do Produto Exim Pós-Embarque. O responsável aprovou operações de financiamento contendo limite de financiamento com valores sobrelevados consignadas nas seguintes Decisões de Diretoria: 32/2007, 84/2007, 259/2008, 260/2008, 470/2008, 475/2008, 556/2007, 595/2007, 596/2007, 597/2007, 650/2007, 554/2007, 555/2007, 686/2007, 687/2007, 710/2007, 711/2007, 734/2007, 735/2007, 736/2007, 682/2008, 686/2008, 689/2008, 691/2008, 487/2009, 203/2011, 398/2011, 1827/2010, 1828/2010, 1829/2010, 1500/2009, 2077/2010 e 2078/2010 (parágrafos 246-383) ;
na condição de Diretor da Área de Comércio Exterior do BNDES, por ter ratificado os Relatórios de Análises (Ran) , em virtude de sua função decisória, sem considerar os aspectos econômico-financeiros e de engenharia dos itens exportáveis e na condição de Relator, por ter emitido parecer verbal nas reuniões de diretoria, nas operações sob sua responsabilidade, resultando na aprovação de limite de financiamento com valores sobrelevados, contrariando o princípio da economicidade, insculpido no art. 70, caput, da Constituição Federal e descumprindo o disposto no art. 10, inciso I do  Estatuto Social e no art. 13, caput, do Regulamento Geral de Operações do BNDES, em desacordo com os objetivos do Produto Exim Pós-Embarque. O responsável ratificou os seguintes Relatórios de Análise (Ran) sem a consideração dos aspectos econômico-financeiros e de engenharia dos itens exportáveis: 2007/0053, 2008/0033, 2007/0042, 2008/0032, 2007/0059, 2008/0031, 2007/0041, 2007/0059, 2008/0030, 2007/0046, 2008/0039, 2007/0044, 2008/0038, 2007/0043, 2008/0026, 2007/0045, 2008/0037, 2007/0057, 2008/0061, 2007/0058, 2008/0068, 2007/0062, 2008/0067, 2007/0050, 2008/0065, 0038/2007, 2008/0020, 2007/0012, 27/2009, 68/2009, 2010/0085, 2010/0086, 2010/0057, 2011/0016 e 2010/0061; e emitiu o parecer verbal concordando com o conteúdo da análise técnica nas seguintes Decisões de Diretoria: 32/2007, 84/2007, 259/2008, 260/2008, 470/2008, 475/2008, 556/2007, 595/2007, 596/2007, 597/2007, 650/2007, 554/2007, 555/2007, 686/2007, 687/2007, 710/2007, 711/2007, 734/2007, 735/2007, 736/2007, 682/2008, 686/2008, 689/2008, 691/2008, 487/2009, 203/2011, 1827/2010, 1828/2010, 1829/2010, 1500/2009, 2077/2010 e 2078/2010 (parágrafos 246-383) ;  
na condição de membro da Diretoria do BNDES, pela aprovação de elevados valores de custos indiretos, os quais eram incompatíveis com as características dos empreendimentos nas operações de concessão de crédito às exportações de bens e serviços de engenharia brasileiros no exterior, sem considerar os aspectos econômico-financeiros e de engenharia dos itens exportáveis, resultando na concessão de valores de financiamento a maior do que aqueles que deveriam ter sido concedidos pelo BNDES, contrariando o princípio da economicidade, insculpido no art. 70, caput, da Constituição Federal e descumprindo o disposto no art. 10, inciso I do  Estatuto Social e no art. 13, caput, do Regulamento Geral de Operações do BNDES, em desacordo com os objetivos do Produto Exim Pós-Embarque. O responsável aprovou operações de financiamento contendo elevados valores de custos indiretos, os quais eram incompatíveis com as características dos empreendimentos, consignadas nas seguintes Decisões de Diretoria: 32/2007, 84/2007, 259/2008, 260/2008, 470/2008, 475/2008, 556/2007, 595/2007, 596/2007, 597/2007, 650/2007, 554/2007, 555/2007, 686/2007, 687/2007, 710/2007, 711/2007, 734/2007, 735/2007, 736/2007, 682/2008, 686/2008, 689/2008, 691/2008, 487/2009, 203/2011, 398/2011, 1827/2010, 1828/2010, 1829/2010, 1500/2009, 2077/2010 e 2078/2010. (parágrafos 408-574) ;
na condição de Diretor da Área de Comércio Exterior do BNDES, por ter ratificado os Relatórios de Análises (Ran) , e na condição de Relator, por ter emitido parecer verbal nas reuniões de diretoria, aprovando valores elevados de custos indiretos, os quais eram incompatíveis com as características dos empreendimentos, resultando na concessão de valores de financiamento a maior do que aqueles que deveriam ter sido concedidos pelo BNDES, contrariando o princípio da economicidade, insculpido no art. 70, caput, da Constituição Federal e descumprindo o disposto no art. 10, inciso I do  Estatuto Social e no art. 13, caput, do Regulamento Geral de Operações do BNDES, em desacordo com os objetivos do Produto Exim Pós-Embarque. O responsável ratificou os seguintes Relatórios de Análise (Ran) contendo a aprovação de valores elevados de custos indiretos, os quais eram incompatíveis com as características dos empreendimentos: 2007/0053, 2008/0033, 2007/0042, 2008/0032, 2007/0059, 2008/0031, 2007/0041, 2007/0059, 2008/0030, 2007/0046, 2008/0039, 2007/0044, 2008/0038, 2007/0043, 2008/0026, 2007/0045, 2008/0037, 2007/0057, 2008/0061, 2007/0058, 2008/0068, 2007/0062, 2008/0067, 2007/0050, 2008/0065, 0038/2007, 2008/0020, 2007/0012, 27/2009, 68/2009, 2010/0085, 2010/0086, 2010/0057, 2011/0016 e 2010/0061; e emitiu o parecer verbal concordando com o conteúdo da análise técnica nas seguintes Decisões de Diretoria: 32/2007, 84/2007, 259/2008, 260/2008, 470/2008, 475/2008, 556/2007, 595/2007, 596/2007, 597/2007, 650/2007, 554/2007, 555/2007, 686/2007, 687/2007, 710/2007, 711/2007, 734/2007, 735/2007, 736/2007, 682/2008, 686/2008, 689/2008, 691/2008, 487/2009, 203/2011, 1827/2010, 1828/2010, 1829/2010, 1500/2009, 2077/2010 e 2078/2010 (parágrafos 408-574) ;
 na condição de Diretor da Área de Comércio Exterior do BNDES à época das exportações de bens e serviços de engenharia brasileiros para os empreendimentos rodoviários no exterior, pela omissão em termos de orientação decisória quanto ao regular procedimento de acompanhamento das exportações de serviços brasileiros, concorrendo para a deficiência nos procedimentos que visassem assegurar a efetiva comprovação da exportação desses serviços, em especial no que concerne à mão de obra expatriada e aos serviços de terceiros, contrariando o princípio da economicidade, insculpido no art. 70, caput, da Constituição Federal e em desacordo com o art. 19, inciso II, do  Estatuto Social do BNDES, bem como com os objetivos do Produto Exim Pós Embarque (parágrafos 949-1007) ".
Dessa forma, não cabe reforma da decisão do Tribunal quanto às alegações do recorrente. 
VI
Os Srs. Alexandre Kussonoki Lautenschlager, Fabrício Bianchi Catermol Cunha e Luiz Eduardo Miranda Cruz, membros da equipe de análise do BNDES, alegam omissões e contradição quanto à atuação dos embargantes na análise e na recomendação de aprovação de valores das operações.
Foi determinado nos subitens 9.1.2 e 9.1.6 do Acórdão 2006/2019-TCU-Plenário que os responsáveis apresentassem as suas razões de justificativa relacionadas à participação na análise dos pedidos de financiamentos para exportações de bens e serviços de engenharia no exterior. 
Segundo os embargantes, houve omissões porque não se considerou na decisão que os embargantes estavam lotados na Gerência de Estudos (GEST) , vinculada diretamente à Superintendência da Área de Comércio Exterior ou ao Departamento "DECEX5", e que essa unidade administrativa interna não possuía natureza operacional, não lhes competindo a análise e a recomendação de aprovação de valores das operações.
Além disso, os recorrentes aduzem que o Tribunal se contradiz ao afirmar que a atuação dos embargantes causou as supostas irregularidades a eles imputadas no Acórdão, uma vez que não eram funcionários operacionais e, portanto, não faziam a análise ou recomendavam a aprovação de valores de operações.
Nesse sentido, os responsáveis argumentam que ao qualificá-los como técnicos ou gerentes operacionais, "membros das equipes de análise" ou membros das equipes de análise que teriam recomendado a aprovação de valores, o acórdão não teria considerado informações dos autos, uma vez que o BNDES informou por meio da peça 1143 que a Gerência de Estudos não possuía atribuições operacionais e não analisava operações
A alegação dos responsáveis diz respeito ao conteúdo informado no parágrafo 37 do referido expediente:
"37. Cumpre-nos destacar, ainda, que os técnicos e gerentes da AEX/GEST ou AEX/DECEX5/GEST, que firmaram alguns dos RAn, realizavam apenas atividades de acompanhamento da conjuntura internacional", pois esta unidade atua como fonte de estatísticas e informações macroeconômicas do pais destino das exportações brasileiras. Não era atribuição dos empregados lotados nesta gerência a realização de análise do pedido de financiamento. Na prática, a partir da realização de demandas por outras gerências, a GEST encaminha documentos já existentes ou atualiza informações para que as equipes operacionais utilizem em suas atividades." (grifou-se) 
Assim, verifico que há informação expressa do banco no sentido de que esses funcionários não participaram das análises que concorreram para a aprovação das operações de financiamento.
De igual modo, observo que as atribuições das equipes da Gerência de Estudos versavam sobre variáveis macroeconômicas, tais como PIB, inflação, câmbio e balança comercial, que ajudavam a contextualizar o mercado dos países importadores, mas que não eram específicas de qualquer projeto ou operação de financiamento, e, por esse motivo, as condutas dos responsáveis não possuem nexo de casualidade com as irregularidades apontadas nas análises das solicitações de financiamentos por parte das empresas exportadoras junto ao BNDES.
Em vista disso, entendo que se deva dar provimento aos embargos desses responsáveis, de modo a excluir o nome dos Srs. Alexandre Kussonoki Lautenschlager, Fabrício Bianchi Catermol Cunha e Luiz Eduardo Miranda Cruz do rol de pessoas a serem chamadas em audiência, ou seja, de sorte a excluir o nome dos embargantes dos subitens 9.1.2 e 9.1.6 do Acórdão 2006/2019-TCU-Plenário.
VII
Os Srs. Vladimir Matheus Ribeiro de Souza e Carlos Frederico Braz de Souza e a Sra. Marcia Cristina da Silva Dias, funcionários do BNDES, alegam:
a) contradição no rol de gestores chamados a apresentar razões de justificativa;
b) omissão quanto à necessidade de individualização da conduta praticada pela recorrente
c) omissão quanto à fundamentação legal das supostas condutas praticadas; e
d) omissão quanto à individualização das operações que os recorrentes estão sendo imputados.
Os embargantes aduzem que haveria contradição na decisão proferida por esta Corte de Contas em virtude das funções desempenhadas por eles (chefes de departamento substituto e superintendente da AEX substituto) e, desse modo, não deveriam ser enquadrados entre os executivos responsáveis pela elaboração de normas necessárias à análise das solicitações de financiamentos (item 9.1.3.4) relativos a área de exportação de serviços.
Com relação a esse ponto, a fim de evitar repetições, saliento desde logo que o mesmo entendimento alhures, adotado para o Sr. Jorge Kalache Filho, consignado no item 5.8 do voto condutor da decisão, que a responsabilidade no que tange à normatização e à comprovação da efetiva exportação cabia apenas aos executivos titulares (peça 1148, p. 30-31) se aplica aos embargos opostos por esses responsáveis, uma vez que os embargantes desempenharam funções eventuais como chefes de departamento e superintendente da AEX, na condição de substitutos.
Assim, conforme consignado nos itens 32 a 35 desta proposta de deliberação, o entendimento proferido por esse Tribunal foi pela exclusão de responsabilidade dos substitutos nas funções executivas quanto à expedição de termos de normativos e procedimentos para as operações de financiamento de bens e serviços de engenharia no exterior. 
Por esse motivo, o subitem 9.1.3.4 do Acórdão 2006/2019-TCU-Plenário deve ser excluído das audiências dos embargantes.
De igual modo, os achados (a) e (b) da instrução transcrita para o relatório que precedeu o voto não dizem respeito às condutas dos recorrentes. Esses dois achados (a) e (b) (§§ 20 a 129 do relatório) se referem a irregularidades decorrentes da ausência de procedimentos e normatização, não sendo estas atribuições dos responsáveis.
Já o subitem 9.1.3.3 da deliberação atacada, refere-se à ausência de orientação aos subordinados acerca dos procedimentos a serem utilizados nas análises das solicitações de financiamento. De igual modo, entendo que essa orientação está relacionada aos aspectos de governança e de estruturação dos trabalhos realizados na AEX, responsabilidade que cabia aos executivos que titularizaram os cargos ao longo do tempo e não aos substitutos desses.
Em vista disso, esse subitem também deve ser excluído das audiências dos recorrentes.
Nesse sentido, no que tange o item 5.8 do voto da decisão guerreada que trata da responsabilização de substitutos nas funções executivas, considero que merece ser promovido o correspondente esclarecimento aos responsáveis de que além da normatização e da comprovação da efetiva exportação, também deve ser atribuída apenas aos titulares a responsabilização quanto as orientações executivo-gerenciais.
Ressalto que esse entendimento não afasta a responsabilidade que esses agentes tinham com relação a cada um dos Relatórios de Análise (RAn) submetidos às suas avaliações. Neste caso, conforme entendimento expressado no item 5.8 do voto condutor, cada substituto tinha o dever examinar o trabalho realizado nas instâncias inferiores, e a seguir adotar as providências cabíveis em relação ao conteúdo de cada um desses relatórios. 
Os peticionantes apontam, ainda, que restou omisso o acórdão recorrido ao deixar de detalhar de forma individualizada as supostas condutas que teriam levado este Tribunal a entender pela necessidade de apresentação de justificativas, especialmente considerando que os embargantes sequer participaram de todas as operações analisadas pela auditoria.
Afirmam também que a fundamentação legal das supostas condutas não conformes dos recorrentes não restou evidenciada de maneira clara e límpida a prestigiar a sua defesa. De acordo com os recorrentes, as imputações de não conformidades às atuações dos responsáveis devem estar calcadas em normas que sejam a elas aplicáveis no exercício das suas atividades no banco.
Noutro ponto, os embargantes suscitam ainda omissão quanto à individualização das operações que os recorrentes estão sendo imputados. Alegam que não é possível aferir em quais das operações existem indícios de não conformidades e quais seriam os atos praticados por cada um dos gestores chamados em audiência relacionados a estas operações.
Com relação a tais argumentos, ressalto que as condutas individualizadas de cada um dos embargantes estão detalhadas nos itens 1445.36, 1445.37 e 1445.38 do relatório que precedeu o voto (peça 1149, p. 156-159) , parte integrante da decisão impugnada.
De igual modo, estas condutas também estão dispostas na matriz de responsabilização (peça 1118, p.232-235 e p.273-277) e na proposta de encaminhamento da instrução da unidade técnica deste Tribunal (peça 1118, p.166-169) . 
Convém frisar que nesses documentos, estão consignadas, por responsável, quais operações foram atribuídas a cada um dos recorrentes e quais foram os dispositivos violados no exercício de suas atividades no banco, conforme disposto abaixo (peça 1149, p. 156-159) :
" (...) 
1445.36 Sr. Carlos Frederico Braz de Souza (CPF 002.616.197-48) :
na condição de Superintendente Substituto da Área de Comércio Exterior do BNDES, por ter realizado revisão dos Relatórios de Análises (Ran) , permitindo que as análises empreendidas pelas equipes que lhe eram subordinadas não considerassem os aspectos econômico-financeiros e de engenharia dos itens exportáveis, resultando na aprovação de limites de financiamento com valores sobrelevados nas operações sob sua responsabilidade, contrariando o disposto na alínea 'h', do item 11, letra 'A', da Organização Interna do BNDES (Resoluções 1.816/2009 e 2.342/2012) , bem como o item 2.2.1 do anexo 'A' da Resolução Dir 930/1998, em desacordo com o disposto no art. 10, inciso I do  Estatuto Social e no art. 13, caput, do Regulamento Geral de Operações do BNDES, com os objetivos do Produto Exim Pós-Embarque e com o princípio da economicidade, insculpido no art. 70, caput, da Constituição Federal. O responsável revisou os seguintes Relatórios de Análise (Ran) sem a consideração dos aspectos econômico-financeiros e de engenharia dos itens exportáveis: 2013/0025 e 2012/0024 (parágrafos 246-383) ;
na condição de Chefe de Departamento Substituto e responsável pela elaboração dos Relatórios de Análises (Ran) , por ter realizado coordenação, planejamento e organização deficientes quanto às análises empreendidas pelas equipes técnicas, permitindo que estes fossem produzidos sem considerar os aspectos econômico-financeiros e de engenharia dos itens exportáveis, resultando na aprovação de limites de financiamento com valores sobrelevados, contrariando o disposto na alínea 'e', do item 11, letra 'C', da Organização Interna do BNDES (Resoluções 1.816/2009 e 2.342/2012) , bem como o item 2.2.2 do anexo 'A' da Resolução Dir 930/1998, em desacordo com o disposto no art. 10, inciso I do  Estatuto Social e no art. 13, caput, do Regulamento Geral de Operações do BNDES, com os objetivos do Produto Exim Pós-Embarque e com o princípio da economicidade, insculpido no art. 70, caput, da Constituição Federal. Foi responsável pela elaboração, coordenação, planejamento e organização dos seguintes Relatórios de Análise (Ran) sem a consideração dos aspectos econômico-financeiros e de engenharia dos itens exportáveis: 2007/0057 e 2007/0058 (parágrafos 246-383) ;
na condição de Superintendente Substituto da Área de Comércio Exterior do BNDES, por ter realizado revisão dos Relatórios de Análises (Ran) , aceitando valores elevados de custos indiretos, os quais eram incompatíveis com as características dos empreendimentos, resultando na concessão de valores de financiamento a maior do que aqueles que deveriam ter sido concedidos pelo BNDES, contrariando o disposto na alínea 'h', do item 11, letra 'A', da Organização Interna do BNDES (Resoluções 1.816/2009 e 2.342/2012) , bem como o item 2.2.1 do anexo 'A' da Resolução Dir 930/1998, em desacordo com o disposto no art. 10, inciso I do  Estatuto Social e no art. 13, caput, do Regulamento Geral de Operações do BNDES, com os objetivos do Produto Exim Pós-Embarque e com o princípio da economicidade, insculpido no art. 70, caput, da Constituição Federal. O responsável revisou os seguintes Relatórios de Análise (Ran) contendo valores elevados de custos indiretos: 2013/0025 e 2012/0024 (parágrafos 408-574) ;
na condição de Chefe de Departamento e responsável pela elaboração dos Relatórios de Análises (Ran) , por ter realizado coordenação, planejamento e organização deficientes quanto às análises empreendidas pelas equipes técnicas, aceitando valores elevados de custos indiretos, os quais eram incompatíveis com as características dos empreendimentos nas operações sob sua responsabilidade, resultando na concessão de valores de financiamento a maior do que aqueles que deveriam ter sido concedidos pelo BNDES, contrariando o disposto na alínea 'e', do item 11, letra 'C', da Organização Interna do BNDES (Resoluções 1.816/2009 e 2.342/2012) , bem como o item 2.2.2 do anexo 'A' da Resolução Dir 930/1998, em desacordo com o disposto no art. 10, inciso I do  Estatuto Social e no art. 13, caput, do Regulamento Geral de Operações do BNDES, com os objetivos do Produto Exim Pós-Embarque e com o princípio da economicidade, insculpido no art. 70, caput, da Constituição Federal. Foi responsável pela elaboração, coordenação, planejamento e organização dos seguintes Relatórios de Análise (Ran) contendo valores elevados de custos indiretos: 2007/0057 e 2007/0058 (parágrafos 408-574) ;
1445.37  Srª Marcia Cristina da Silvo Dias (070.766.557-48) :
na condição de Chefe de Departamento Substituta e responsável pela elaboração dos Relatórios de Análises (Ran) , por ter realizado coordenação, planejamento e organização deficientes quanto às análises empreendidas pelas equipes técnicas, considerando regular o valor indevido de US$ 72.601.600,00 - Relatório de Análise 2011/0051 (peça 369) - resultando na aprovação de valores de rubricas de custos indiretos incoerentes com os valores de itens expressos nos contratos comerciais, o que concorreu para a concessão de valores de financiamento a maior do que aqueles que deveriam ter sido concedidos pelo BNDES, descumprindo as atribuições do cargo contidas nas alíneas 'a' e 'e' do item 11, letra 'C', da Organização Interna Básica do BNDES c/c o item 2.2.2 do anexo 'A' da Resolução Dir 930/1998, contrariando o princípio da economicidade, insculpido no art. 70, caput, da Constituição Federal, bem como com os objetivos do Produto Exim Pós-Embarque (parágrafos 206-231) ;
na condição de Chefe de Departamento Substituta e responsável pela elaboração dos Relatórios de Análises (Ran) , por ter realizado coordenação, planejamento e organização deficientes quanto às análises empreendidas pelas equipes técnicas, permitindo que estes fossem produzidos sem considerar os aspectos econômico-financeiros e de engenharia dos itens exportáveis, resultando na aprovação de limites de financiamento com valores sobrelevados, contrariando o disposto na alínea 'e', do item 11, letra 'C', da Organização Interna do BNDES (Resoluções 1.816/2009 e 2.342/2012) , bem como o item 2.2.2 do anexo 'A' da Resolução Dir 930/1998, em desacordo com o disposto no art. 10, inciso I do  Estatuto Social e no art. 13, caput, do Regulamento Geral de Operações do BNDES, com os objetivos do Produto Exim Pós-Embarque e com o princípio da economicidade, insculpido no art. 70, caput, da Constituição Federal. Foi responsável pela elaboração, coordenação, planejamento e organização dos seguintes Relatórios de Análise (Ran) sem a consideração dos aspectos econômico-financeiros e de engenharia dos itens exportáveis: 2010/0057, 2010/0061 e 2011/0051 (parágrafos 246-383) ;
na condição de Chefe de Departamento Substituta e responsável pela elaboração dos Relatórios de Análises (Ran) , por ter realizado coordenação, planejamento e organização deficientes quanto às análises empreendidas pelas equipes técnicas, aceitando valores elevados de custos indiretos, os quais eram incompatíveis com as características dos empreendimentos nas operações sob sua responsabilidade, resultando na concessão de valores de financiamento a maior do que aqueles que deveriam ter sido concedidos pelo BNDES, contrariando o disposto na alínea 'e', do item 11, letra 'C', da Organização Interna do BNDES (Resoluções 1.816/2009 e 2.342/2012) , bem como o item 2.2.2 do anexo 'A' da Resolução Dir 930/1998, em desacordo com o disposto no art. 10, inciso I do  Estatuto Social e no art. 13, caput, do Regulamento Geral de Operações do BNDES, com os objetivos do Produto Exim Pós-Embarque e com o princípio da economicidade, insculpido no art. 70, caput, da Constituição Federal. Foi responsável pela elaboração, coordenação, planejamento e organização dos seguintes Relatórios de Análise (Ran) contendo valores elevados de custos indiretos: 2010/0057, 2010/0061 e 2011/0051 (parágrafos 408-574) ;
1445.38  Sr. Vladimir Matheus Ribeiro de Souza (CPF 086.780.167-01) :
na condição de Chefe de Departamento Substituto e responsável pela elaboração dos Relatórios de Análises (Ran) , por ter realizado coordenação, planejamento e organização deficientes quanto às análises empreendidas pelas equipes técnicas, permitindo que estes fossem produzidos sem considerar os aspectos econômico-financeiros e de engenharia dos itens exportáveis, resultando na aprovação de limites de financiamento com valores sobrelevados, contrariando o disposto na alínea 'e', do item 11, letra 'C', da Organização Interna do BNDES (Resoluções 1.816/2009 e 2.342/2012) , bem como o item 2.2.2 do anexo 'A' da Resolução Dir 930/1998, em desacordo com o disposto no art. 10, inciso I do  Estatuto Social e no art. 13, caput, do Regulamento Geral de Operações do BNDES, com os objetivos do Produto Exim Pós-Embarque e com o princípio da economicidade, insculpido no art. 70, caput, da Constituição Federal. Foi responsável pela elaboração, coordenação, planejamento e organização dos seguintes Relatórios de Análise (Ran) sem a consideração dos aspectos econômico-financeiros e de engenharia dos itens exportáveis: 2012/0027, 2012/0023 e 2013/0007 (parágrafos 246-383) ;
na condição de Gerente Operacional, por ter realizado análise deficiente do pedido de financiamento, considerando regular o valor de rubricas do orçamento estimativo de exportação em desacordo com os valores de itens expressos nos contratos comerciais, resultando na aprovação do valor indevido de US$ 81.718.905,00 - Relatório de Análise 2013/0025 (peça 385) - o que concorreu para a concessão valores de financiamento a maior do que aqueles que deveriam ter sido concedidos pelo BNDES, contrariando o princípio da economicidade, insculpido no art. 70, caput, da Constituição Federal (parágrafos 206-231) ;
na condição de Chefe de Departamento Substituto e responsável pela elaboração dos Relatórios de Análises (Ran) , por ter realizado coordenação, planejamento e organização deficientes quanto às análises empreendidas pelas equipes técnicas, aceitando valores elevados de custos indiretos, os quais eram incompatíveis com as características dos empreendimentos nas operações sob sua responsabilidade, resultando na concessão de valores de financiamento a maior do que aqueles que deveriam ter sido concedidos pelo BNDES, contrariando o disposto na alínea 'e', do item 11, letra 'C', da Organização Interna do BNDES (Resoluções 1.816/2009 e 2.342/2012) , bem como o item 2.2.2 do anexo 'A' da Resolução Dir 930/1998, em desacordo com o disposto no art. 10, inciso I do  Estatuto Social e no art. 13, caput, do Regulamento Geral de Operações do BNDES, com os objetivos do Produto Exim Pós-Embarque e com o princípio da economicidade, insculpido no art. 70, caput, da Constituição Federal. Foi responsável pela elaboração, coordenação, planejamento e organização dos seguintes Relatórios de Análise (Ran) contendo valores elevados de custos indiretos: 2012/0027, 2012/0023 e 2013/0007 (parágrafos 408-574) ;
na condição de Gerente Operacional, por ter atestado o atendimento das precondições do contrato de financiamento para liberação das parcelas de desembolso das exportações do empreendimento 'Reabilitação e Ampliação da Rodovia Centro-americana CA-2 - Trecho Ocidental', considerando regular o lançamento de valores de mão de obra expatriada antes do início das obras, no montante de US$ 4.254.547,00, permitindo o desembolso de recursos à empresa exportadora de forma irregular, resultando em valores de financiamento a maior do que aqueles que deveriam ter sido concedidos pelo BNDES contrariando o princípio da economicidade, insculpido no art. 70, caput, da Constituição Federal e em desacordo com a cláusula 2.2 do contrato de colaboração financeira (parágrafo 783-813) " (grifou-se) .
Do mesmo modo, ressalto que no voto condutor do referido acórdão as responsabilidades desses agentes são complementadas de acordo com suas especialidades, suas funções e seus cargos, e, ainda, suas posições na hierarquia da instituição (peça 1148, p.26-28, p.30-31 e p.34-41) .
Dessa maneira, inexistem as omissões apontadas pelos recorrentes. Estas se resolvem pela própria leitura integral da deliberação embargada.
Pelo exposto, considero que os achados (a) e (b) da instrução transcrita para o relatório que precedeu o voto não dizem respeito às condutas dos Srs. Vladimir Matheus Ribeiro de Souza e Carlos Frederico Braz de Souza e da Sra. Marcia Cristina da Silva Dias. Assim, entendo que deve o Tribunal dar parcial provimento aos embargos por eles oferecidos e, assim, integrar a decisão recorrida com o esclarecimento apresentado na presente proposta de deliberação, excluindo-os das audiências objeto dos subitens 9.1.3.3 e 9.1.3.4 do acórdão embargado, mantendo-se, no entanto, as demais audiências que lhes foram determinadas na referida deliberação.
VIII
O Sr. Gil Bernardo Borges Leal, ex-superintendente do BNDES, alega:
a) falta de acesso à integralidade do processo;
b) obscuridade quanto à análise do cargo exercido pelo embargante;
c) contradição no rol de gestores chamados a apresentar razões de justificativa; e
d) omissão quanto à necessidade de individualização da conduta praticada pelo recorrente considerando o cargo por ele exercido.
O TCU determinou a audiência do embargante por meio dos subitens 9.1.1 e 9.1.4 do Acórdão 2006/2019-TCU-Plenário.
Inicialmente, observo que o Sr. Gil Bernardo Borges Leal alega que restou obscuro para o embargante ter sido incluído no Acórdão 2006/2019-TCU-Plenário como "membro da Diretoria" se, verdadeiramente, nunca exerceu a titularidade deste cargo, bem como sequer atuava da Área de Exportação de Serviço. Aduz, ainda, que houve contradição ao imputar a tarefa de justificar a suposta ausência de normatização e de procedimentos internos relacionados a linhas de crédito à exportação de serviços ao embargante.
Com relação a esses pontos, o entendimento disposto na decisão guerreada foi o de que os diretores substitutos, por atuarem eventualmente na condição de diretor, seriam responsabilizados apenas nas condições em que ficasse evidenciado que o executivo substituto tivesse o dever de bem analisar o trabalho realizado nas instâncias inferiores. No presente caso, verifico que o defendente exercia a função de Superintendente da área de Gestão de Risco, e de forma pontual e eventual substituiu o Diretor João Carlos Ferraz em algumas reuniões da diretoria do banco, não se exigindo do responsável que se tivesse razoável conhecimento das irregularidades levantadas neste processo.  Portanto, assiste razão ao embargante no que refere a esses argumentos.  
Por esse motivo, entendo que deva o Tribunal dar provimento aos embargos oferecidos pelo recorrente, de modo a excluir o seu nome do rol de responsáveis a serem ouvidos em audiência do recorrente processo.
Em razão disso, torna-se desnecessário examinar as demais alegações do embargante.
IX
A Sra. Marcela Puppin Carvalho, técnica operacional do BNDES, alega obscuridade quanto ao sigilo de peças nos autos.
A embargante afirma que "restou obscuro a determinação de sigilo das peças 1512, 1513, 1518, 1519, 1533, 1534 e 1535, à luz dos direitos à ampla defesa e contraditório". De acordo com a recorrente, este relator indeferiu o acesso dos responsáveis às referidas peças por meio do despacho proferido em 2/12/2019, com o condão de prejudicar as razões de justificativa a serem apresentadas.
Reitero que o conteúdo das referidas peças sigilosas trata de questão estranha ao mérito do processo de controle externo e, por esse motivo, não causa prejuízos às defesas dos responsáveis. 
Friso que tais informações, contidas nas peças então sigilosas, não serão usadas em desfavor dos responsáveis chamados em audiência no presente processo.
Nesse sentido, entendo que os embargos ora analisados devem ser rejeitados.
A Sra. Marcela Puppin Carvalho alega, ainda, que nunca recebera comunicação para apresentar razões de justificativa nos autos deste processo. A responsável informa que embora tenha sido notificada, por meio do Ofício n. 0680/2019-TCU/SecexEstataisRJ acerca de prorrogação de prazo para apresentação de razões de justificativas, o ofício acerca dos motivos de sua audiência não fora encaminhado corretamente à recorrente.
Informo que após tomar conhecimento da situação da responsável, solicitei, por meio do despacho proferido em 10/3/2020 (peça 1798) , à Secretaria de Controle Externo da Administração Indireta no Rio de Janeiro (SecexEstatais) que renovasse a comunicação de audiência da responsável, observando o novo endereço fornecido pela embargante.
Em cumprimento ao despacho, a SecexEstatais expediu o ofício 0051/2020/SecexEstataisRJ para a ciência da audiência da responsável (peça 1849) . Subsequentemente, verifico que a Sra. Marcela Puppin Carvalho já apresentou as suas razões de justificativas em atendimento ao acórdão recorrido (peça 1907) .  Desse modo, considero superado esse ponto.
X
Desse modo, considerando que o aclaramento do acórdão pode ser relevante para a defesa de todos os responsáveis, julgo que a ciência dessa deliberação deve ser estendida a todos os responsáveis arrolados nos autos.
Por fim, considerando a grande quantidade responsáveis arrolados neste processo e tendo em vista os reparos proferidos nesta decisão, julgo pertinente que seja determinado à SeinfraRodoviaAviação que faça nova análise das responsabilizações exaradas no Acórdão 2006/2019-TCU-Plenário a fim de verificar outras possíveis falhas ou inconsistências na referida decisão.  
Ante o exposto, com essas considerações, manifesto-me por que o Tribunal aprove o acórdão que ora submeto à deliberação deste Colegiado.
TCU, Sala das Sessões Ministro Luciano Brandão Alves de Souza, em 30 de setembro de 2020.
AUGUSTO SHERMAN CAVALCANTI 
Relator